---
title: "A Magyar Kosárlabda DNS-e: A Four Factors Elemzése (2022-2025)"
format: 
  html:
    theme: darkly
    toc: true
    toc-title: "Tartalom"
    toc-depth: 2
    page-layout: full
    css: styles.css
execute:
  echo: false
  warning: false
  message: false
---
```{r setup}
library(DBI)
library(RSQLite)
library(dplyr)
library(tidyr)
library(DT)
library(plotly)

con <- dbConnect(RSQLite::SQLite(), "/Users/kaszailevente/Library/Mobile Documents/com~apple~CloudDocs/Kosárlabda/bball_10_tables.db")

off_stats <- dbGetQuery(con, "SELECT CAST(Season AS INTEGER) as Season, Csapat,
                               `Gy%`     as Win_Pct,
                               `EFG%`    as Off_eFG,
                               `TOV%`    as Off_TOV,
                               `ORB%`    as Off_ORB,
                               `DRB%`    as Def_DRB,
                               `FT rate` as Off_FTR
                               FROM team_stats")

def_stats <- dbGetQuery(con, "SELECT CAST(Season AS INTEGER) as Season, Csapat,
                               `EFG%`         as Def_eFG,
                               `TOV%`         as Def_TOV,
                               `FT att. rate` as Def_FTR
                               FROM opponent_stats")

dbDisconnect(con)

ff_data <- off_stats %>%
  inner_join(def_stats, by = c("Season", "Csapat")) %>%
  mutate(
    Szezon  = paste0("20", substr(as.character(Season), 1, 2), "-", substr(as.character(Season), 3, 4)),
    Net_eFG = Off_eFG - Def_eFG,
    Net_TOV = Def_TOV - Off_TOV,
    Net_FTR = Off_FTR - Def_FTR
  )

szinek  <- c("2022-23" = "#00e676", "2023-24" = "#00b0ff", "2024-25" = "#ff9100")
szezons <- names(szinek)
```

## A Rendszer Alapja

A kosárlabda-analitika atyja, **Dean Oliver** szerint a győzelmet négy fő faktor határozza meg, mindkét oldalon vizsgálva:

| \# | Faktor          | Támadó    | Védő                   |
|----|-----------------|-----------|------------------------|
| 1  | Dobóhatékonyság | eFG% ↑    | Ellenfél eFG% ↓        |
| 2  | Eladott labdák  | TOV% ↓    | Kikényszerített TOV% ↑ |
| 3  | Lepattanózás    | ORB% ↑    | DRB% ↑                 |
| 4  | Büntetők        | FT rate ↑ | Ellenfél FT rate ↓     |

---

## 1. Melyik Faktor Számít a Legjobban?
```{r}
#| fig-height: 6

cor_data <- data.frame(
  Faktor = c(
    "Tám. dobóhatékonyság (Off eFG%)",
    "Védő dobóhatékonyság (Def eFG%)",
    "Védő lepattanó (Def DRB%)",
    "Tám. lepattanó (Off ORB%)",
    "Saját labdaveszteség (Off TOV%)",
    "Kikényszerített labdaveszteség (Def TOV%)",
    "Tám. büntetőarány (Off FTR)",
    "Védő büntetőarány (Def FTR)"
  ),
  Korreláció = c(0.719, -0.652, 0.569, 0.549, -0.382, 0.295, 0.101, -0.118),
  Oldal = c("Támadó", "Védő", "Védő", "Támadó", "Támadó", "Védő", "Támadó", "Védő")
) %>%
  arrange(desc(abs(Korreláció)))

plot_ly(cor_data,
        x = ~Korreláció,
        y = ~reorder(Faktor, abs(Korreláció)),
        type = "bar",
        orientation = "h",
        color = ~Oldal,
        colors = c("Támadó" = "#00b0ff", "Védő" = "#ff9100"),
        text = ~paste0(ifelse(Korreláció > 0, "+", ""), round(Korreláció, 3)),
        textposition = "outside",
        hovertemplate = "<b>%{y}</b><br>Korreláció: %{x:.3f}<extra></extra>") %>%
  layout(
    title = list(
      text = "A Nyolc Faktor Korrelációja a Győzelmi %-kal<br><sup>Magyar kosárlabda bajnokság, 2022-2025 (n=42)</sup>",
      font = list(color = "#ffffff", size = 16)
    ),
    xaxis = list(
      title = "Pearson-korreláció",
      color = "#aaaaaa",
      range = c(-0.9, 0.9),
      zeroline = TRUE,
      zerolinecolor = "#555555",
      zerolinewidth = 2,
      gridcolor = "#333333"
    ),
    yaxis = list(title = "", color = "#aaaaaa", tickfont = list(size = 11)),
    paper_bgcolor = "#222222",
    plot_bgcolor  = "#2a2a2a",
    font = list(color = "#dddddd"),
    legend = list(title = list(text = "Oldal"), bgcolor = "#333333",
                  bordercolor = "#555555", borderwidth = 1),
    margin = list(l = 280, r = 80)
  )
```

A magyar bajnokságban a dobóhatékonyság (eFG%) dominálja a mezőnyt — mind támadó (+0.72), mind védő (−0.65) oldalon. Ez megegyezik az NBA trendjével.

A **magyar anomália** a lepattanózásban rejlik: az Off ORB% (+0.55) és Def DRB% (+0.57) együttesen erősebb prediktora a győzelemnek mint a labdaveszteség — ami az NBA-ban fordított. Ennek oka a kevesebb elit tripladobó: a védekezések beesnek a festékbe, így a gyűrű alatti harc dönt.

A büntetők mindkét oldalon gyenge összefüggést mutatnak.

---

## 2. Csapat-összehasonlítás

Minden pont egy csapat egy szezonban. Válts a faktorok között a dropdownnal, szűrj szezonra a jelmagyarázatban.
```{r}
#| fig-height: 6

faktorok <- list(
  list(label = "Tám. dobóhatékonyság (Off eFG%)", col = "Off_eFG"),
  list(label = "Védő dobóhatékonyság (Def eFG%)", col = "Def_eFG"),
  list(label = "Tám. lepattanó (Off ORB%)",       col = "Off_ORB"),
  list(label = "Védő lepattanó (Def DRB%)",        col = "Def_DRB"),
  list(label = "Saját labdaveszteség (Off TOV%)",  col = "Off_TOV"),
  list(label = "Kikényszerített TOV% (Def TOV%)",  col = "Def_TOV"),
  list(label = "Tám. büntetőarány (Off FTR)",      col = "Off_FTR"),
  list(label = "Védő büntetőarány (Def FTR)",      col = "Def_FTR")
)

szinek  <- c("2022-23" = "#00e676", "2023-24" = "#00b0ff", "2024-25" = "#ff9100")
szezons <- names(szinek)

p <- plot_ly()

for (szezon in szezons) {
  szezon_data <- ff_data %>% filter(Szezon == szezon)
  p <- p %>% add_trace(
    x             = szezon_data[["Off_eFG"]],
    y             = szezon_data$Win_Pct,
    type          = "scatter",
    mode          = "markers+text",
    name          = szezon,
    legendgroup   = szezon,
    showlegend    = TRUE,
    marker        = list(
      size    = 10,
      color   = szinek[szezon],
      opacity = 0.85,
      line    = list(color = "#ffffff", width = 0.5)
    ),
    text          = szezon_data$Csapat,
    textposition  = "top center",
    textfont      = list(size = 9, color = "#cccccc"),
    hovertemplate = paste0(
      "<b>%{text}</b> (", szezon, ")<br>",
      "Győzelmi %: %{y:.1f}<br>",
      "%{xaxis.title.text}: %{x}<extra></extra>"
    )
  )
}

# Dropdown: csak x adatot és tengelycímet cserél — visible soha nem resetelődik
buttons <- lapply(faktorok, function(f) {
  col    <- f$col
  x_vals <- lapply(szezons, function(sz) {
    ff_data %>% filter(Szezon == sz) %>% pull(!!sym(col))
  })
  list(
    method = "update",
    args   = list(
      list(x = x_vals),
      list(xaxis = list(
        title     = f$label,
        color     = "#aaaaaa",
        gridcolor = "#333333",
        zeroline  = FALSE
      ))
    ),
    label = f$label
  )
})

p %>% layout(
  annotations = list(list(
    text      = "Csapat-összehasonlítás — Magyar bajnokság, 2022-2025",
    x         = 0.5,
    y         = 1.0,
    xref      = "paper",
    yref      = "paper",
    xanchor   = "center",
    yanchor   = "bottom",
    showarrow = FALSE,
    font      = list(color = "#ffffff", size = 15)
  )),
  xaxis = list(
    title     = faktorok[[1]]$label,
    color     = "#aaaaaa",
    gridcolor = "#333333",
    zeroline  = FALSE
  ),
  yaxis = list(
    title     = "Győzelmi %",
    color     = "#aaaaaa",
    gridcolor = "#333333",
    zeroline  = FALSE
  ),
  paper_bgcolor = "#222222",
  plot_bgcolor  = "#2a2a2a",
  font          = list(color = "#dddddd"),
  legend = list(
    orientation = "h",
    x           = 0.5,
    xanchor     = "center",
    y           = -0.18,
    yanchor     = "top",
    bgcolor     = "#333333",
    bordercolor = "#555555",
    borderwidth = 1,
    title       = list(text = "Szezon — kattints a szűréshez")
  ),
  margin = list(l = 60, t = 110, r = 60, b = 120),
  updatemenus = list(list(
    type        = "dropdown",
    active      = 0,
    x           = 0.5,
    y           = 1.13,
    xanchor     = "center",
    yanchor     = "bottom",
    bgcolor     = "#333333",
    bordercolor = "#555555",
    font        = list(color = "#ffffff"),
    buttons     = buttons
  ))
)
```

---

## 3. Outlier Csapatok
```{r}
#| fig-height: 6

tengelyek <- list(
  list(label = "Net eFG%",                       col = "Net_eFG"),
  list(label = "Tám. lepattanó (Off ORB%)",       col = "Off_ORB"),
  list(label = "Védő lepattanó (Def DRB%)",        col = "Def_DRB"),
  list(label = "Net labdaveszteség (Net TOV%)",    col = "Net_TOV"),
  list(label = "Net büntetőarány (Net FTR)",       col = "Net_FTR")
)

ff_scored <- ff_data %>%
  mutate(across(c(Net_eFG, Off_ORB, Def_DRB, Net_TOV, Net_FTR),
                ~ as.numeric(scale(.)), .names = "z_{.col}"))

p             <- plot_ly()
trace_counter <- 0
tengely_trace_idx <- list()

for (xi in seq_along(tengelyek)) {
  for (yi in seq_along(tengelyek)) {
    if (xi == yi) next

    x_col   <- tengelyek[[xi]]$col
    y_col   <- tengelyek[[yi]]$col
    x_label <- tengelyek[[xi]]$label
    y_label <- tengelyek[[yi]]$label
    x_z_col <- paste0("z_", x_col)
    y_z_col <- paste0("z_", y_col)
    vis      <- (xi == 1 && yi == 2)
    is_first <- (xi == 1 && yi == 2)

    df <- ff_scored %>%
      mutate(is_outlier = abs(.data[[x_z_col]]) > 1.5 | abs(.data[[y_z_col]]) > 1.5)

    nd <- df %>% filter(!is_outlier)
    od <- df %>% filter(is_outlier)

    # Tooltip szöveg előre összerakva
    nd_hover <- paste0(
      "<b>", nd$Csapat, " (", nd$Szezon, ")</b><br>",
      x_label, ": ", round(nd[[x_col]], 3), "<br>",
      y_label, ": ", round(nd[[y_col]], 3), "<br>",
      "Győzelmi %: ", round(nd$Win_Pct, 1)
    )

    od_hover <- paste0(
      "<b>", od$Csapat, " (", od$Szezon, ")</b><br>",
      x_label, ": ", round(od[[x_col]], 3), "<br>",
      y_label, ": ", round(od[[y_col]], 3), "<br>",
      "Győzelmi %: ", round(od$Win_Pct, 1)
    )

    idx <- c()

    # Normál pontok
    p <- p %>% add_trace(
      x           = nd[[x_col]],
      y           = nd[[y_col]],
      type        = "scatter",
      mode        = "markers",
      name        = "Átlagos",
      legendgroup = "normal",
      showlegend  = is_first,
      visible     = vis,
      text        = nd_hover,
      hoverinfo   = "text",
      marker      = list(size = 7, color = "#555555", opacity = 0.6,
                         line = list(color = "#888888", width = 0.5))
    )
    trace_counter <- trace_counter + 1
    idx           <- c(idx, trace_counter)

    # Outlier pontok
    p <- p %>% add_trace(
      x           = od[[x_col]],
      y           = od[[y_col]],
      type        = "scatter",
      mode        = "markers+text",
      name        = "Outlier",
      legendgroup = "outlier",
      showlegend  = is_first,
      visible     = vis,
      text        = od_hover,
      hoverinfo   = "text",
      texttemplate = paste0(od$Csapat, " (", od$Szezon, ")"),
      textposition = "top center",
      textfont     = list(size = 9, color = "#ffffff"),
      marker = list(
        size       = 14,
        color      = od$Win_Pct,
        colorscale = list(
          list(0,   "#ff4d4d"),
          list(0.5, "#ffff00"),
          list(1,   "#00e676")
        ),
        showscale = is_first,
        colorbar  = list(
          title     = "Győzelmi %",
          tickfont  = list(color = "#dddddd"),
          titlefont = list(color = "#dddddd")
        ),
        line = list(color = "#ffffff", width = 1)
      )
    )
    trace_counter <- trace_counter + 1
    idx           <- c(idx, trace_counter)

    key <- paste0(xi, "_", yi)
    tengely_trace_idx[[key]] <- idx
  }
}

total_traces <- trace_counter

x_buttons <- lapply(seq_along(tengelyek), function(xi) {
  yi_default <- if (xi != 2) 2 else 1
  key     <- paste0(xi, "_", yi_default)
  vis_vec <- rep(FALSE, total_traces)
  if (!is.null(tengely_trace_idx[[key]])) {
    vis_vec[tengely_trace_idx[[key]]] <- TRUE
  }
  list(
    method = "update",
    args   = list(
      list(visible = as.list(vis_vec)),
      list(xaxis = list(title = tengelyek[[xi]]$label, color = "#aaaaaa",
                        gridcolor = "#333333", zeroline = TRUE,
                        zerolinecolor = "#555555"))
    ),
    label = tengelyek[[xi]]$label
  )
})

y_buttons <- lapply(seq_along(tengelyek), function(yi) {
  xi_default <- if (yi != 1) 1 else 2
  key     <- paste0(xi_default, "_", yi)
  vis_vec <- rep(FALSE, total_traces)
  if (!is.null(tengely_trace_idx[[key]])) {
    vis_vec[tengely_trace_idx[[key]]] <- TRUE
  }
  list(
    method = "update",
    args   = list(
      list(visible = as.list(vis_vec)),
      list(yaxis = list(title = tengelyek[[yi]]$label, color = "#aaaaaa",
                        gridcolor = "#333333", zeroline = TRUE,
                        zerolinecolor = "#555555"))
    ),
    label = tengelyek[[yi]]$label
  )
})

p %>% layout(
  annotations = list(
    list(text = "Outlier Csapatok — Magyar bajnokság, 2022-2025",
         x = 0.5, y = 1.0, xref = "paper", yref = "paper",
         xanchor = "center", yanchor = "bottom", showarrow = FALSE,
         font = list(color = "#ffffff", size = 15)),
    list(text = "X tengely",
         x = 0.2, y = 1.22,
         xref = "paper", yref = "paper",
         xanchor = "center", yanchor = "bottom",
         showarrow = FALSE,
         font = list(color = "#aaaaaa", size = 11)),
    list(text = "Y tengely",
         x = 0.65, y = 1.22,
         xref = "paper", yref = "paper",
         xanchor = "center", yanchor = "bottom",
         showarrow = FALSE,
         font = list(color = "#aaaaaa", size = 11))
  ),
  xaxis = list(title = tengelyek[[1]]$label, color = "#aaaaaa",
               gridcolor = "#333333", zeroline = TRUE, zerolinecolor = "#555555"),
  yaxis = list(title = tengelyek[[2]]$label, color = "#aaaaaa",
               gridcolor = "#333333", zeroline = TRUE, zerolinecolor = "#555555"),
  paper_bgcolor = "#222222",
  plot_bgcolor  = "#2a2a2a",
  font          = list(color = "#dddddd"),
  legend = list(x = 0.01, y = 0.99, xanchor = "left", yanchor = "top",
                bgcolor = "#333333", bordercolor = "#555555", borderwidth = 1),
  margin = list(l = 70, t = 150, r = 60, b = 80),
  updatemenus = list(
    list(type = "dropdown", active = 0,
         x = 0.2, y = 1.21,
         xanchor = "center", yanchor = "top",
         bgcolor = "#333333", bordercolor = "#555555",
         font = list(color = "#ffffff"), buttons = x_buttons),
    list(type = "dropdown", active = 1,
         x = 0.65, y = 1.21,
         xanchor = "center", yanchor = "top",
         bgcolor = "#333333", bordercolor = "#555555",
         font = list(color = "#ffffff"), buttons = y_buttons)
  )
)
```

---

## 4. Teljes Adatbázis
```{r}
ff_display <- ff_data %>%
  select(Szezon, Csapat, Win_Pct, Net_eFG, Off_eFG, Def_eFG,
         Off_ORB, Def_DRB, Off_TOV, Def_TOV, Off_FTR, Def_FTR) %>%
  arrange(desc(Szezon), desc(Win_Pct))

datatable(ff_display,
          filter   = "top",
          rownames = FALSE,
          colnames = c("Szezon", "Csapat", "Győzelmi %", "Net eFG%",
                       "Tám. eFG%", "Védő eFG%", "Tám. ORB%", "Védő DRB%",
                       "Tám. TOV%", "Kiharcolt TOV%", "Tám. FTR", "Védő FTR"),
          options = list(
            pageLength = 15,
            autoWidth  = TRUE,
            scrollX    = TRUE,
            dom        = "frtip",
            initComplete = JS("function(settings, json) {
              $(this.api().table().header()).css({
                'background-color': '#2a2a2a',
                'color': '#fff'
              });
            }")
          )) %>%
  formatRound(c("Net_eFG", "Off_eFG", "Def_eFG", "Off_FTR", "Def_FTR"), 3) %>%
  formatRound(c("Win_Pct", "Off_ORB", "Def_DRB", "Off_TOV", "Def_TOV"), 1) %>%
  formatStyle("Net_eFG",
              color      = styleInterval(0, c("#ff4d4d", "#00e676")),
              fontWeight = "bold") %>%
  formatStyle("Win_Pct",
              background         = styleColorBar(ff_display$Win_Pct, "#00b0ff"),
              backgroundSize     = "100% 90%",
              backgroundRepeat   = "no-repeat",
              backgroundPosition = "center")
```