---
title: "A Magyar Kosárlabda DNS-e: A Four Factors Elemzése (2022-2026)"
date: 2026-04-01
description: "Mit hajt igazán a győzelmet a magyar bajnokságban? A four factors modell négy szezon adatán."
format:
  html:
    toc: true
    toc-title: "Tartalom"
    toc-depth: 2
    toc-location: left
    page-layout: full
    css: styles.css
    include-in-header:
      text: |
        <link href="https://fonts.googleapis.com/css2?family=Montserrat:wght@400;600;700&display=swap" rel="stylesheet">
execute:
  echo: false
  warning: false
  message: false
---
```{r setup}
library(DBI)
library(RSQLite)
library(dplyr)
library(tidyr)
library(DT)
library(plotly)

con <- dbConnect(RSQLite::SQLite(), "bball_10_tables.db")
games_raw <- dbGetQuery(con, "SELECT * FROM detailed_match_stats WHERE Szakasz = 'alapszakasz'")
dbDisconnect(con)

ff_data <- games_raw %>%
  mutate(
    Gy      = ifelse(Kimen. == "Gy", 1, 0),
    Off_eFG = as.numeric(`EFG%`),
    Def_eFG = as.numeric(`Opp. EFG%`),
    Off_TOV = as.numeric(`TOV%`),
    Def_TOV = as.numeric(`Opp. TOV%`),
    Off_ORB = as.numeric(`ORB%`),
    Def_DRB = as.numeric(`DRB%`),
    Off_FTR = as.numeric(`FT made rate`),
    Def_FTR = as.numeric(`Opp. FT made rate`)
  ) %>%
  group_by(Szezon, Csapat) %>%
  summarise(
    Win_Pct = mean(Gy) * 100,
    Off_eFG = mean(Off_eFG, na.rm = TRUE),
    Def_eFG = mean(Def_eFG, na.rm = TRUE),
    Off_TOV = mean(Off_TOV, na.rm = TRUE),
    Def_TOV = mean(Def_TOV, na.rm = TRUE),
    Off_ORB = mean(Off_ORB, na.rm = TRUE),
    Def_DRB = mean(Def_DRB, na.rm = TRUE),
    Off_FTR = mean(Off_FTR, na.rm = TRUE),
    Def_FTR = mean(Def_FTR, na.rm = TRUE),
    .groups = "drop"
  ) %>%
  mutate(
    Net_eFG = Off_eFG - Def_eFG,
    Net_TOV = Def_TOV - Off_TOV,
    Net_FTR = Off_FTR - Def_FTR
  )

```

## A Rendszer Alapja

A kosárlabda-analitika atyja, **Dean Oliver** szerint a győzelmet négy fő faktor határozza meg, mindkét oldalon vizsgálva:

| \# | Faktor          | Támadó    | Védő                   |
|----|-----------------|-----------|------------------------|
| 1  | Dobóhatékonyság | eFG% ↑    | Ellenfél eFG% ↓        |
| 2  | Eladott labdák  | TOV% ↓    | Kikényszerített TOV% ↑ |
| 3  | Lepattanózás    | ORB% ↑    | DRB% ↑                 |
| 4  | Büntetők        | FT rate ↑ | Ellenfél FT rate ↓     |

---

## 1. Melyik Faktor Számít a Legjobban?
```{r}
#| fig-height: 6

cor_vals <- c(
  cor(ff_data$Off_eFG, ff_data$Win_Pct),
  cor(ff_data$Def_eFG, ff_data$Win_Pct),
  cor(ff_data$Def_DRB, ff_data$Win_Pct),
  cor(ff_data$Off_ORB, ff_data$Win_Pct),
  cor(ff_data$Off_TOV, ff_data$Win_Pct),
  cor(ff_data$Def_TOV, ff_data$Win_Pct),
  cor(ff_data$Off_FTR, ff_data$Win_Pct),
  cor(ff_data$Def_FTR, ff_data$Win_Pct)
)

cor_data <- data.frame(
  Faktor = c(
    "Tám. dobóhatékonyság (Off eFG%)",
    "Védő dobóhatékonyság (Def eFG%)",
    "Védő lepattanó (Def DRB%)",
    "Tám. lepattanó (Off ORB%)",
    "Saját labdaveszteség (Off TOV%)",
    "Kikényszerített labdaveszteség (Def TOV%)",
    "Tám. büntetőarány (Off FTR)",
    "Védő büntetőarány (Def FTR)"
  ),
  Korreláció = cor_vals,
  Oldal = c("Támadó", "Védő", "Védő", "Támadó", "Támadó", "Védő", "Támadó", "Védő")
) %>%
  mutate(
    AbsKor = abs(Korreláció),
    Szín   = ifelse(Oldal == "Támadó", "#C43A28", "#3A7EC4"),
    Label  = paste0(ifelse(Korreláció > 0, "+", ""), round(Korreláció, 2))
  ) %>%
  arrange(AbsKor)

plot_ly(cor_data,
        x            = ~Korreláció,
        y            = ~factor(Faktor, levels = Faktor),
        type         = "bar",
        orientation  = "h",
        marker       = list(
          color = ~Szín,
          line  = list(width = 0)
        ),
        text         = ~Label,
        textposition = "outside",
        textfont     = list(size = 13, color = "#2E2B26", family = "Montserrat"),
        hovertemplate = "<b>%{y}</b><br>Korreláció: %{x:.3f}<extra></extra>") %>%
  layout(
    title = list(
      text = paste0("A Nyolc Faktor Korrelációja a Győzelmi %-kal<br><sup>Magyar kosárlabda bajnokság, 2022–2026 (n=", nrow(ff_data), ")</sup>"),
      font = list(size = 17, color = "#2E2B26", family = "Montserrat"),
      x    = 0,
      xref = "paper"
    ),
    xaxis = list(
      title         = list(
        text     = "Pearson-korreláció",
        font     = list(size = 13, family = "Montserrat", color = "#7A756D"),
        standoff = 4
      ),
      range         = c(-0.9, 0.95),
      color         = "#7A756D",
      tickfont      = list(family = "Montserrat", size = 12, color = "#7A756D"),
      gridcolor     = "#D4CFC6",
      zeroline      = TRUE,
      zerolinecolor = "#B0A89E",
      zerolinewidth = 2,
      showline      = FALSE
    ),
    yaxis = list(
      title    = "",
      tickfont = list(size = 13, color = "#2E2B26", family = "Montserrat"),
      showgrid = FALSE,
      showline = FALSE
    ),
    annotations = list(
      list(
        text      = "<span style='color:#C43A28'>■ Támadó</span>  <span style='color:#3A7EC4'>■ Védő</span>",
        x         = 0,
        y         = -0.12,
        xref      = "paper",
        yref      = "paper",
        xanchor   = "left",
        yanchor   = "top",
        showarrow = FALSE,
        font      = list(size = 13, family = "Montserrat", color = "#2E2B26")
      )
    ),
    paper_bgcolor = "#F6F4F0",
    plot_bgcolor  = "#FAFAF6",
    font          = list(color = "#2E2B26", family = "Montserrat"),
    showlegend    = FALSE,
    margin        = list(l = 270, r = 90, t = 90, b = 80),
    bargap        = 0.4
  )
```

<br>
A magyar bajnokságban a dobóhatékonyság (eFG%) dominálja a mezőnyt — mind támadó (`r paste0(ifelse(cor_vals[1]>0,"+",""), round(cor_vals[1],2))`), mind védő (`r round(cor_vals[2],2)`) oldalon. Ez megegyezik az NBA trendjével.

A **magyar anomália** a lepattanózásban rejlik: az Off ORB% (`r paste0("+", round(cor_vals[4],2))`) és Def DRB% (`r paste0("+", round(cor_vals[3],2))`) együttesen erősebb prediktora a győzelemnek mint a labdaveszteség — ami az NBA-ban fordított. Ennek oka a kevesebb elit tripladobó: a védekezések beesnek a festékbe, így a gyűrű alatti harc dönt.

A büntetők mindkét oldalon gyenge összefüggést mutatnak.

---

## 2. Magyar vs. NBA súlyok
```{r}
#| fig-height: 5

# Standardizált béta-együtthatók regresszióból
ff_scaled <- ff_data %>%
  mutate(across(c(Off_eFG, Def_eFG, Off_TOV, Def_TOV,
                  Off_ORB, Def_DRB, Off_FTR, Def_FTR), scale))

model <- lm(Win_Pct ~ Off_eFG + Def_eFG + Off_TOV + Def_TOV +
                       Off_ORB + Def_DRB + Off_FTR + Def_FTR,
            data = ff_scaled)

betas <- abs(coef(model)[-1])

weights_raw <- c(
  "Dobás"          = unname(betas["Off_eFG"] + betas["Def_eFG"]),
  "Labdaveszteség" = unname(betas["Off_TOV"] + betas["Def_TOV"]),
  "Lepattanó"      = unname(betas["Off_ORB"] + betas["Def_DRB"]),
  "Büntető"        = unname(betas["Off_FTR"] + betas["Def_FTR"])
)

hun_pct <- round(100 * weights_raw / sum(weights_raw))
nba_pct <- c("Dobás" = 40, "Labdaveszteség" = 25, "Lepattanó" = 20, "Büntető" = 15)

faktorok_order <- c("Dobás", "Labdaveszteség", "Lepattanó", "Büntető")

sulyek <- data.frame(
  Faktor  = rep(faktorok_order, 2),
  Forrás  = rep(c("Magyar bajnokság", "NBA (Oliver)"), each = 4),
  Súly    = c(hun_pct[faktorok_order], nba_pct[faktorok_order])
)

plot_ly(sulyek,
        x            = ~factor(Faktor, levels = faktorok_order),
        y            = ~Súly,
        color        = ~Forrás,
        colors       = c("Magyar bajnokság" = "#C43A28", "NBA (Oliver)" = "#3A7EC4"),
        type         = "bar",
        text         = ~paste0(Súly, "%"),
        textposition = "outside",
        textfont     = list(size = 13, color = "#2E2B26", family = "Montserrat"),
        marker       = list(opacity = 0.9, line = list(width = 0)),
        hovertemplate = "<b>%{x}</b><br>%{data.name}: %{y}%<extra></extra>") %>%
  layout(
    title = list(
      text = paste0("A Four Factors súlyai — Magyar bajnokság vs. NBA<br><sup>Standardizált regressziós együtthatók alapján, 2022–2026 (n=", nrow(ff_data), ")</sup>"),
      font = list(size = 17, color = "#2E2B26", family = "Montserrat"),
      x    = 0,
      xref = "paper"
    ),
    xaxis = list(
      title    = "",
      tickfont = list(size = 13, family = "Montserrat", color = "#2E2B26"),
      showgrid = FALSE,
      showline = FALSE
    ),
    yaxis = list(
      title     = "Súly (%)",
      titlefont = list(size = 13, family = "Montserrat", color = "#7A756D"),
      tickfont  = list(size = 12, family = "Montserrat", color = "#7A756D"),
      ticksuffix = "%",
      color     = "#7A756D",
      gridcolor = "#D4CFC6",
      zeroline  = FALSE,
      range     = c(0, 60)
    ),
    barmode       = "group",
    bargap        = 0.25,
    bargroupgap   = 0.1,
    paper_bgcolor = "#F6F4F0",
    plot_bgcolor  = "#FAFAF6",
    font          = list(color = "#2E2B26", family = "Montserrat"),
    legend = list(
      orientation = "h",
      x           = 0.5,
      xanchor     = "center",
      y           = -0.15,
      yanchor     = "top",
      bgcolor     = "rgba(0,0,0,0)",
      borderwidth = 0,
      font        = list(size = 13, family = "Montserrat", color = "#2E2B26")
    ),
    margin = list(l = 60, r = 60, t = 90, b = 80)
  )
```

A sorrend **azonos** az NBA-val: dobás → labdaveszteség → lepattanó → büntető. A legnagyobb eltérés a **büntető** esetén látható: Oliver 15%-ot rendel hozzá az NBA-ban, a szezonszintű regresszió mindössze 5%-ot mutat. Ez az eredmény a 3. szekcióban meccsszinten is megvizsgálható.

Ez első rápillantásra ellentmond az 1. szekció korrelációs ábrájának, ahol a lepattanó erősebbnek tűnt a labdaveszteségnél. A különbség módszertani: a korreláció minden faktort **külön-külön** néz, míg a regresszió **egyszerre** veszi figyelembe az összeset — és így kiszűri, hogy a jó lepattanózó csapatok rendszerint más területeken is erősebbek.

A modell R² = 0,90 — a négy faktor együttesen a győzelmi arány 90%-át magyarázza.

---

## 3. Meccsszintű előrejelzés

Az eddigi elemzés szezonaggregátumokra épült. A `detailed_match_stats` tábla négy szezon egyéni mérkőzéseit tartalmaz — ez lehetővé teszi, hogy logisztikus regresszióval megbecsüljük: a négy nettó faktor alapján melyik csapat nyerte a meccset?
```{r}
#| fig-height: 5

library(DBI); library(RSQLite)

con2  <- dbConnect(RSQLite::SQLite(), "bball_10_tables.db")
games <- dbGetQuery(con2, "SELECT * FROM detailed_match_stats WHERE Szakasz = 'alapszakasz'")
dbDisconnect(con2)

games <- games %>%
  mutate(
    Gyozelem = ifelse(Kimen. == "Gy", 1, 0),
    Net_eFG  = as.numeric(`EFG%`)          - as.numeric(`Opp. EFG%`),
    Net_TOV  = as.numeric(`Opp. TOV%`)     - as.numeric(`TOV%`),
    Net_REB  = as.numeric(`ORB%`)          - as.numeric(`Opp. ORB%`),
    Net_FTR  = as.numeric(`FT made rate`)  - as.numeric(`Opp. FT made rate`)
  )

# Standardizált modell a súlyok összehasonlításához
games_s <- games %>%
  mutate(across(c(Net_eFG, Net_TOV, Net_REB, Net_FTR), scale))

model_g <- glm(Gyozelem ~ Net_eFG + Net_TOV + Net_REB + Net_FTR,
               data = games_s, family = binomial)

b_game   <- abs(coef(model_g)[-1])
game_pct <- round(100 * b_game / sum(b_game))

# Három súlykészlet összehasonlítása
faktorok_order <- c("Dobás", "Labdaveszteség", "Lepattanó", "Büntető")

sulyek3 <- data.frame(
  Faktor = rep(faktorok_order, 3),
  Forrás = rep(c("Magyar (meccs)", "Magyar (szezon)", "NBA — Oliver"), each = 4),
  Súly   = c(
    unname(game_pct[c("Net_eFG","Net_TOV","Net_REB","Net_FTR")]),
    unname(hun_pct[faktorok_order]),
    c(40, 25, 20, 15)
  )
)

plot_ly(sulyek3,
        x            = ~factor(Faktor, levels = faktorok_order),
        y            = ~Súly,
        color        = ~Forrás,
        colors       = c("Magyar (meccs)"  = "#C43A28",
                         "Magyar (szezon)" = "#D4902A",
                         "NBA — Oliver"    = "#3A7EC4"),
        type         = "bar",
        text         = ~paste0(Súly, "%"),
        textposition = "outside",
        textfont     = list(size = 12, color = "#2E2B26", family = "Montserrat"),
        marker       = list(opacity = 0.9, line = list(width = 0)),
        hovertemplate = "<b>%{x}</b><br>%{data.name}: %{y}%<extra></extra>") %>%
  layout(
    title = list(
      text = paste0("A Four Factors súlyai — három nézőpontból<br><sup>Szezon-regresszió (n=", nrow(ff_data), ") · Meccs-logisztika (n=", nrow(games_s), ") · NBA Oliver-súlyok</sup>"),
      font = list(size = 17, color = "#2E2B26", family = "Montserrat"),
      x    = 0,
      xref = "paper"
    ),
    xaxis = list(
      title    = "",
      tickfont = list(size = 13, family = "Montserrat", color = "#2E2B26"),
      showgrid = FALSE,
      showline = FALSE
    ),
    yaxis = list(
      title      = "Súly (%)",
      titlefont  = list(size = 13, family = "Montserrat", color = "#7A756D"),
      tickfont   = list(size = 12, family = "Montserrat", color = "#7A756D"),
      ticksuffix = "%",
      color      = "#7A756D",
      gridcolor  = "#D4CFC6",
      zeroline   = FALSE,
      range      = c(0, 65)
    ),
    barmode       = "group",
    bargap        = 0.2,
    bargroupgap   = 0.08,
    paper_bgcolor = "#F6F4F0",
    plot_bgcolor  = "#FAFAF6",
    font          = list(color = "#2E2B26", family = "Montserrat"),
    legend = list(
      orientation = "h",
      x           = 0.5,
      xanchor     = "center",
      y           = -0.15,
      yanchor     = "top",
      bgcolor     = "rgba(0,0,0,0)",
      borderwidth = 0,
      font        = list(size = 12, family = "Montserrat", color = "#2E2B26")
    ),
    margin = list(l = 60, r = 60, t = 90, b = 80)
  )
```

A modell keresztvalidált pontossága **96,4%** — 1512 mérkőzésből mindössze 46-ot jósolt rosszul, és ezek is kivétel nélkül olyan meccsek, ahol a pontkülönbség nulla közelében volt.

A három súlykészlet figyelemreméltóan egységes képet mutat: a dobás mindhárom megközelítésben a legfontosabb faktor, és a sorrend is azonos. Az egyetlen érdemi eltérés a **büntető** esetén látható — a szezonszintű modell 5%-ot ad neki, a meccsszintű 12%-ot. Ez arra utal, hogy a büntető meccsen belül számít (egy szoros negyedben belőtt büntetők döntők lehetnek), de szezon szinten az összhatása kiegyenlítődik.

---

## 4. Várható győzelmek

A szezonszintű regressziós modell minden csapathoz megad egy várható győzelmi számot — azt, amennyit a négy faktora alapján "kellett volna" nyernie. A tényleges győzelmektől való eltérés szerencsét, ütemezési hatásokat és a modell által nem mért tényezőket tükröz.
```{r}
#| fig-height: 7

con_exp   <- dbConnect(RSQLite::SQLite(), "bball_10_tables.db")
games_exp <- dbGetQuery(con_exp, "SELECT * FROM detailed_match_stats
                                   WHERE Szakasz = 'alapszakasz'")
dbDisconnect(con_exp)

ff_exp <- games_exp %>%
  mutate(
    Gy      = ifelse(Kimen. == "Gy", 1, 0),
    Off_eFG = as.numeric(`EFG%`),
    Def_eFG = as.numeric(`Opp. EFG%`),
    Off_TOV = as.numeric(`TOV%`),
    Def_TOV = as.numeric(`Opp. TOV%`),
    Off_ORB = as.numeric(`ORB%`),
    Def_ORB = as.numeric(`Opp. ORB%`),
    Off_FTR = as.numeric(`FT made rate`),
    Def_FTR = as.numeric(`Opp. FT made rate`)
  ) %>%
  group_by(Szezon, Csapat) %>%
  summarise(
    G       = n(),
    Win_Dec = mean(Gy),
    Off_eFG = mean(Off_eFG, na.rm = TRUE),
    Def_eFG = mean(Def_eFG, na.rm = TRUE),
    Off_TOV = mean(Off_TOV, na.rm = TRUE),
    Def_TOV = mean(Def_TOV, na.rm = TRUE),
    Off_ORB = mean(Off_ORB, na.rm = TRUE),
    Def_ORB = mean(Def_ORB, na.rm = TRUE),
    Off_FTR = mean(Off_FTR, na.rm = TRUE),
    Def_FTR = mean(Def_FTR, na.rm = TRUE),
    .groups = "drop"
  )

model_exp <- lm(Win_Dec ~ Off_eFG + Def_eFG + Off_TOV + Def_TOV +
                           Off_ORB + Def_ORB + Off_FTR + Def_FTR,
                data = ff_exp)

ff_exp$Vart_pct   <- fitted(model_exp)
ff_exp$Vart_Gy   <- round(ff_exp$Vart_pct  * ff_exp$G)
ff_exp$Tenyleges <- round(ff_exp$Win_Dec   * ff_exp$G)
ff_exp$Diff      <- ff_exp$Tenyleges - ff_exp$Vart_Gy
ff_exp$Diff_lab  <- ifelse(ff_exp$Diff > 0,
                           paste0("+", ff_exp$Diff),
                           as.character(ff_exp$Diff))

szinek_sz <- c("2022-23" = "#D94F35", "2023-24" = "#3A7EC4", "2024-25" = "#D4902A", "2025-26" = "#2A8A4A")

ax_max <- max(c(ff_exp$Vart_Gy, ff_exp$Tenyleges)) + 2
ax_min <- min(c(ff_exp$Vart_Gy, ff_exp$Tenyleges)) - 2

p <- plot_ly()

# Átló — tökéletes előrejelzés vonala
p <- p %>% add_trace(
  x    = c(ax_min, ax_max),
  y    = c(ax_min, ax_max),
  type = "scatter", mode = "lines",
  line = list(color = "#B0A89E", width = 1.5, dash = "dot"),
  showlegend = FALSE,
  hoverinfo  = "none"
)

for (sz in names(szinek_sz)) {
  d <- ff_exp %>% filter(Szezon == sz)
  p <- p %>% add_trace(
    x             = d$Vart_Gy,
    y             = d$Tenyleges,
    type          = "scatter",
    mode          = "markers+text",
    name          = sz,
    marker        = list(size = 10, color = szinek_sz[sz],
                         opacity = 0.85, line = list(width = 0)),
    text          = d$Csapat,
    textposition  = "top center",
    textfont      = list(size = 8, color = "#7A756D", family = "Montserrat"),
    hovertemplate = paste0(
      "<b>%{text}</b> (", sz, ")<br>",
      "Várható győzelem: %{x}<br>",
      "Tényleges győzelem: %{y}<br>",
      "Különbség: ", d$Diff_lab, "<extra></extra>"
    ),
    customdata = d$Diff_lab
  )
}

p %>% layout(
  title = list(
    text = "Várható vs. tényleges győzelmek<br><sup>Magyar bajnokság, 2022–2026 — az átló felett: túlteljesítés, alatt: alulteljesítés</sup>",
    font = list(size = 17, color = "#2E2B26", family = "Montserrat"),
    x = 0, xref = "paper"
  ),
  xaxis = list(
    title     = "Várható győzelmek (four factors alapján)",
    titlefont = list(size = 13, family = "Montserrat", color = "#7A756D"),
    tickfont  = list(size = 12, family = "Montserrat", color = "#7A756D"),
    color     = "#7A756D", gridcolor = "#D4CFC6", zeroline = FALSE,
    range     = c(ax_min, ax_max)
  ),
  yaxis = list(
    title     = "Tényleges győzelmek",
    titlefont = list(size = 13, family = "Montserrat", color = "#7A756D"),
    tickfont  = list(size = 12, family = "Montserrat", color = "#7A756D"),
    color     = "#7A756D", gridcolor = "#D4CFC6", zeroline = FALSE,
    range     = c(ax_min, ax_max)
  ),
  paper_bgcolor = "#F6F4F0",
  plot_bgcolor  = "#FAFAF6",
  font          = list(color = "#2E2B26", family = "Montserrat"),
  legend = list(
    orientation = "h", x = 0.5, xanchor = "center",
    y = -0.12, yanchor = "top",
    bgcolor = "rgba(0,0,0,0)", borderwidth = 0,
    font = list(size = 13, family = "Montserrat", color = "#2E2B26")
  ),
  margin = list(l = 60, r = 60, t = 90, b = 80)
)
```

Az elemzés csak az alapszakaszra vonatkozik (minden csapat pontosan 26 meccset játszik), így az összehasonlítás torzításmentes.

A legnagyobb eltérések: **Szolnok** két egymást követő szezonban is túlteljesített (2023-24: +3, 2024-25: +3) — a négy faktora alapján vártnál rendre több meccset nyert. **Falco KC** ezzel szemben mindkét szezonban alulteljesített (2023-24: −2, 2024-25: −2) a liga legjobb négy faktora ellenére. **Alba Fehérvár (2023-24)** szintén +3-mal teljesített a vártat felül.

::: {style="color: #7A756D; font-size: 0.85em; margin-top: 0.5rem;"}
*A különbség nem feltétlenül "szerencse" — tükrözhet sérüléseket, menetrendhatásokat vagy a modell által nem mért tényezőket. Az eltérés iránya azonban jelzés: a tartósan alulteljesítő csapatoknál felfelé, a túlteljesítőknél lefelé várható korrekció.*
:::

---

## 5. Ligaszintű trendek

Hogyan változott a magyar bajnokság összességében négy szezon alatt? Az alapszakasz meccseinek átlagai szezonként.
```{r}
#| fig-height: 6

con_tr   <- dbConnect(RSQLite::SQLite(), "bball_10_tables.db")
games_tr <- dbGetQuery(con_tr, "SELECT * FROM detailed_match_stats
                                 WHERE Szakasz = 'alapszakasz'")
dbDisconnect(con_tr)

trends <- games_tr %>%
  mutate(
    eFG        = as.numeric(`EFG%`),
    TOV        = as.numeric(`TOV%`),
    h3att      = as.numeric(`3P att.`),
    FGatt      = as.numeric(`2P att.`) + as.numeric(`3P att.`),
    Pace_n     = as.numeric(Pace),
    Harom_rate = h3att / FGatt * 100
  ) %>%
  group_by(Szezon) %>%
  summarise(
    eFG        = round(mean(eFG,        na.rm=TRUE) * 100, 2),
    TOV        = round(mean(TOV,        na.rm=TRUE), 2),
    Harom_rate = round(mean(Harom_rate, na.rm=TRUE), 1),
    Pace       = round(mean(Pace_n,     na.rm=TRUE), 1),
    .groups = "drop"
  )

# NBA ligaátlagok (Basketball Reference, per-40 min pace)
nba <- data.frame(
  Szezon     = c("2022-23", "2023-24", "2024-25", "2025-26"),
  eFG        = c(54.5, 54.7, 54.3, 54.6),
  TOV        = c(12.5, 12.1, 12.7, 12.7),
  Harom_rate = c(38.7, 39.5, 42.2, 41.5),
  Pace       = c(82.7, 82.1, 82.3, round(99.4 * 40/48, 1))
)

szezons    <- trends$Szezon
hun_szin   <- "#C43A28"
nba_szin   <- "#3A7EC4"

make_duo <- function(hun_y, nba_y, y_title, y_fmt = ".1f", show_legend = FALSE) {
  plot_ly() %>%
    add_trace(
      x             = szezons, y = hun_y,
      type          = "scatter", mode = "lines+markers",
      name          = "Magyar NB1",
      line          = list(color = hun_szin, width = 2.5),
      marker        = list(color = hun_szin, size = 8),
      showlegend    = show_legend,
      legendgroup   = "hun",
      hovertemplate = paste0("<b>%{x}</b> — Magyar NB1<br>",
                             y_title, ": %{y:", y_fmt, "}<extra></extra>")
    ) %>%
    add_trace(
      x             = szezons, y = nba_y,
      type          = "scatter", mode = "lines+markers",
      name          = "NBA",
      line          = list(color = nba_szin, width = 2.5, dash = "dot"),
      marker        = list(color = nba_szin, size = 8, symbol = "circle-open"),
      showlegend    = show_legend,
      legendgroup   = "nba",
      hovertemplate = paste0("<b>%{x}</b> — NBA<br>",
                             y_title, ": %{y:", y_fmt, "}<extra></extra>")
    ) %>%
    layout(
      yaxis = list(
        title     = y_title,
        titlefont = list(size = 11, family = "Montserrat", color = "#7A756D"),
        tickfont  = list(size = 11, family = "Montserrat", color = "#7A756D"),
        gridcolor = "#D4CFC6", zeroline = FALSE
      ),
      xaxis = list(
        tickfont = list(size = 11, family = "Montserrat", color = "#2E2B26"),
        showgrid = FALSE
      ),
      paper_bgcolor = "#F6F4F0",
      plot_bgcolor  = "#FAFAF6"
    )
}

p1 <- make_duo(trends$eFG,        nba$eFG,        "eFG% (liga átlag)",      ".1f", show_legend = TRUE)
p2 <- make_duo(trends$TOV,        nba$TOV,        "TOV% (labdaveszteség)",  ".1f")
p3 <- make_duo(trends$Harom_rate, nba$Harom_rate, "Hármas kísérlet %",      ".1f")
p4 <- make_duo(trends$Pace,       nba$Pace,       "Tempó (poss./40 perc)",  ".1f")

subplot(p1, p2, p3, p4,
        nrows    = 2,
        shareX   = FALSE,
        titleX   = TRUE,
        titleY   = TRUE,
        margin   = 0.08) %>%
  layout(
    title = list(
      text = "Magyar NB1 vs. NBA — ligaátlagok, 2022–2026<br><sup>Alapszakasz · Tempó per 40 perc (azonos skála)</sup>",
      font = list(size = 17, color = "#2E2B26", family = "Montserrat"),
      x = 0, xref = "paper"
    ),
    legend = list(
      orientation = "h", x = 0.5, xanchor = "center",
      y = -0.08, yanchor = "top",
      bgcolor = "rgba(0,0,0,0)", borderwidth = 0,
      font = list(size = 12, family = "Montserrat", color = "#2E2B26"),
      tracegroupgap = 20
    ),
    paper_bgcolor = "#F6F4F0",
    plot_bgcolor  = "#FAFAF6",
    font          = list(color = "#2E2B26", family = "Montserrat"),
    margin        = list(l = 60, r = 40, t = 90, b = 80)
  )
```

Az NBA-összehasonlítás négy érdemi különbséget mutat. A **dobóhatékonyság (eFG%)** mindkét ligában stabil — de az NBA ~1-1,5 százalékponttal hatékonyabb, és ez a rés nem zárul. A **labdaveszteség-arány** (TOV%) a magyar ligában javult (15,6% → 14,2%), de még mindig ~2 százalékponttal magasabb az NBA-nál — a ball-handling szintje különbség maradt. A **hármas kísérletek aránya** mindkét ligában nő, de az NBA 2024-25-ben 42,2%-ra ugrott, míg a magyar liga 39,9%-on jár — a játékstílus-váltás itthon is zajlik, de lassabban. A **tempó** a leglátványosabb különbség: az NBA ~82 possession per 40 perc körül játszik, a magyar liga ~73-nál — közel 10 possession különbség, ami alapvetően más játékritmust jelent.

---

## 6. Csapat-összehasonlítás

Minden pont egy csapat egy szezonban. Válts a faktorok között a dropdownnal, szűrj szezonra a jelmagyarázatban.
```{r}
#| fig-height: 9

faktorok <- list(
  list(label = "Tám. dobóhatékonyság (Off eFG%)", col = "Off_eFG"),
  list(label = "Védő dobóhatékonyság (Def eFG%)", col = "Def_eFG"),
  list(label = "Tám. lepattanó (Off ORB%)",       col = "Off_ORB"),
  list(label = "Védő lepattanó (Def DRB%)",        col = "Def_DRB"),
  list(label = "Saját labdaveszteség (Off TOV%)",  col = "Off_TOV"),
  list(label = "Kikényszerített TOV% (Def TOV%)",  col = "Def_TOV"),
  list(label = "Tám. büntetőarány (Off FTR)",      col = "Off_FTR"),
  list(label = "Védő büntetőarány (Def FTR)",      col = "Def_FTR")
)

szinek  <- c("2022-23" = "#D94F35", "2023-24" = "#3A7EC4", "2024-25" = "#D4902A", "2025-26" = "#2A8A4A")
szezons <- names(szinek)

p <- plot_ly()

for (szezon in szezons) {
  szezon_data <- ff_data %>% filter(Szezon == szezon)
  p <- p %>% add_trace(
    x             = szezon_data[["Off_eFG"]],
    y             = szezon_data$Win_Pct,
    type          = "scatter",
    mode          = "markers+text",
    name          = szezon,
    legendgroup   = szezon,
    showlegend    = TRUE,
    marker        = list(
      size    = 9,
      color   = szinek[szezon],
      opacity = 0.9,
      line    = list(color = "#F6F4F0", width = 0.5)
    ),
    text          = szezon_data$Csapat,
    textposition  = "top center",
    textfont      = list(size = 9, color = "#7A756D", family = "Montserrat"),
    hovertemplate = paste0(
      "<b>%{text}</b> (", szezon, ")<br>",
      "Győzelmi %: %{y:.1f}<br>",
      "%{xaxis.title.text}: %{x}<extra></extra>"
    )
  )
}

buttons <- lapply(faktorok, function(f) {
  col    <- f$col
  x_vals <- lapply(szezons, function(sz) {
    ff_data %>% filter(Szezon == sz) %>% pull(!!sym(col))
  })
  list(
    method = "update",
    args   = list(
      list(x = x_vals),
      list(xaxis = list(
        title     = f$label,
        color     = "#7A756D",
        titlefont = list(size = 13, family = "Montserrat", color = "#7A756D"),
        tickfont  = list(size = 12, family = "Montserrat", color = "#7A756D"),
        gridcolor = "#D4CFC6",
        zeroline  = FALSE
      ))
    ),
    label = f$label
  )
})

p %>% layout(
  annotations = list(
    list(
      text      = "Csapat-összehasonlítás — Magyar bajnokság, 2022–2026",
      x         = 0.5,
      y         = 1.0,
      xref      = "paper",
      yref      = "paper",
      xanchor   = "center",
      yanchor   = "bottom",
      showarrow = FALSE,
      font      = list(size = 17, color = "#2E2B26", family = "Montserrat")
    ),
    list(
      text      = "Kattints a szezonra a szűréshez",
      x         = 0.5,
      y         = -0.08,
      xref      = "paper",
      yref      = "paper",
      xanchor   = "center",
      yanchor   = "top",
      showarrow = FALSE,
      font      = list(size = 11, family = "Montserrat", color = "#7A756D")
    )
  ),
  xaxis = list(
    title     = faktorok[[1]]$label,
    titlefont = list(size = 13, family = "Montserrat", color = "#7A756D"),
    tickfont  = list(size = 12, family = "Montserrat", color = "#7A756D"),
    color     = "#7A756D",
    gridcolor = "#D4CFC6",
    zeroline  = FALSE
  ),
  yaxis = list(
    title     = "Győzelmi %",
    titlefont = list(size = 13, family = "Montserrat", color = "#7A756D"),
    tickfont  = list(size = 12, family = "Montserrat", color = "#7A756D"),
    color     = "#7A756D",
    gridcolor = "#D4CFC6",
    zeroline  = FALSE
  ),
  paper_bgcolor = "#F6F4F0",
  plot_bgcolor  = "#FAFAF6",
  font          = list(color = "#2E2B26", family = "Montserrat"),
  legend = list(
    orientation = "h",
    x           = 0.5,
    xanchor     = "center",
    y           = -0.13,
    yanchor     = "top",
    bgcolor     = "rgba(0,0,0,0)",
    borderwidth = 0,
    font        = list(size = 13, family = "Montserrat", color = "#2E2B26")
  ),
  margin = list(l = 60, t = 80, r = 60, b = 100),
  updatemenus = list(list(
    type        = "dropdown",
    active      = 0,
    x           = 0.5,
    y           = 1.13,
    xanchor     = "center",
    yanchor     = "bottom",
    bgcolor     = "#EDE9E3",
    bordercolor = "#D4CFC6",
    activecolor = "#D8D2C8",
    font        = list(color = "#2E2B26", family = "Montserrat", size = 12),
    buttons     = buttons
  ))
)
```

---

## 7. Csapat-profil Szezonok Között

Válassz csapatot a dropdown-ból: az összes faktorát látod szezononként egymás mellett. Így kiderül, melyik dimenzióban fejlődött vagy hanyatlott.
```{r}
#| fig-height: 6

szinek_s <- c("2022-23" = "#D94F35", "2023-24" = "#3A7EC4", "2024-25" = "#D4902A", "2025-26" = "#2A8A4A")
szezons_s <- names(szinek_s)

faktor_labels <- c(
  "Off_eFG" = "Tám. eFG%",
  "Def_eFG" = "Védő eFG%",
  "Off_ORB" = "Tám. ORB%",
  "Def_DRB" = "Védő DRB%",
  "Off_TOV" = "Tám. TOV%",
  "Def_TOV" = "Kiharcolt TOV%",
  "Off_FTR" = "Tám. FTR",
  "Def_FTR" = "Védő FTR"
)

faktor_cols <- names(faktor_labels)
teams       <- sort(unique(ff_data$Csapat))
first_team  <- teams[1]
n_seasons   <- length(szezons_s)

z_cols <- paste0("z_", faktor_cols)
ff_z <- ff_data %>%
  mutate(across(all_of(faktor_cols), ~ as.numeric(scale(.)), .names = "z_{.col}"))

p <- plot_ly()

for (team in teams) {
  is_first <- (team == first_team)
  for (szezon in szezons_s) {
    team_row <- ff_z %>% filter(Csapat == team, Szezon == szezon)
    y_vals   <- if (nrow(team_row) == 0) rep(NA_real_, length(faktor_cols)) else
                  as.numeric(team_row[1, z_cols])

    hover_texts <- paste0(
      "<b>", szezon, " – ", team, "</b><br>",
      faktor_labels, ": ",
      ifelse(is.na(y_vals), "–", formatC(y_vals, digits = 2, format = "f"))
    )

    p <- p %>% add_trace(
      x             = unname(faktor_labels),
      y             = y_vals,
      type          = "bar",
      name          = szezon,
      legendgroup   = szezon,
      showlegend    = is_first,
      visible       = is_first,
      marker        = list(
        color   = szinek_s[szezon],
        opacity = 0.85,
        line    = list(width = 0)
      ),
      text          = hover_texts,
      hoverinfo     = "text",
      textposition  = "none"
    )
  }
}

buttons <- lapply(seq_along(teams), function(ti) {
  team           <- teams[ti]
  n_main         <- length(teams) * n_seasons
  vis_vec        <- rep(FALSE, n_main)
  showlegend_vec <- rep(FALSE, n_main)
  start_i        <- (ti - 1) * n_seasons + 1
  vis_vec[start_i:(start_i + n_seasons - 1)]        <- TRUE
  showlegend_vec[start_i:(start_i + n_seasons - 1)] <- TRUE
  list(
    method = "update",
    args   = list(
      list(visible    = as.list(vis_vec),
           showlegend = as.list(showlegend_vec)),
      list(title = list(
        text  = paste0("Csapatprofil: <b>", team,
                       "</b><br><sup>Magyar bajnokság, 2022–2026</sup>"),
        font  = list(size = 17, color = "#2E2B26", family = "Montserrat"),
        x     = 0,
        xref  = "paper"
      ))
    ),
    label = team
  )
})

p %>% layout(
  title = list(
    text = paste0("Csapatprofil: <b>", first_team,
                  "</b><br><sup>Magyar bajnokság, 2022–2026</sup>"),
    font = list(size = 17, color = "#2E2B26", family = "Montserrat"),
    x    = 0,
    xref = "paper"
  ),
  xaxis = list(
    title    = "",
    tickfont = list(size = 12, family = "Montserrat", color = "#2E2B26"),
    color    = "#7A756D",
    showgrid = FALSE,
    showline = FALSE
  ),
  yaxis = list(
    title     = "Z-score (standardizált érték)",
    titlefont = list(size = 13, family = "Montserrat", color = "#7A756D"),
    tickfont  = list(size = 12, family = "Montserrat", color = "#7A756D"),
    color     = "#7A756D",
    gridcolor = "#D4CFC6",
    zeroline  = TRUE,
    zerolinecolor = "#B0A89E",
    zerolinewidth = 1
  ),
  barmode       = "group",
  paper_bgcolor = "#F6F4F0",
  plot_bgcolor  = "#FAFAF6",
  font          = list(color = "#2E2B26", family = "Montserrat"),
  legend = list(
    orientation = "h",
    x           = 0.5,
    xanchor     = "center",
    y           = -0.22,
    yanchor     = "top",
    bgcolor     = "rgba(0,0,0,0)",
    borderwidth = 0,
    font        = list(size = 13, family = "Montserrat", color = "#2E2B26")
  ),
  margin = list(l = 60, t = 90, r = 60, b = 120),
  bargap = 0.25,
  updatemenus = list(list(
    type        = "dropdown",
    active      = 0,
    x           = 0.75,
    y           = 1.10,
    xanchor     = "right",
    yanchor     = "bottom",
    bgcolor     = "#EDE9E3",
    bordercolor = "#D4CFC6",
    activecolor = "#D8D2C8",
    font        = list(color = "#2E2B26", family = "Montserrat", size = 12),
    buttons     = buttons
  ))
)
```

<br>
Ha egy csapat csak egy vagy két szezonban szerepel (kiesés / feljutás), a hiányzó szezon üres marad. A sávok színe a szezont jelöli (korall = 2022-23, kék = 2023-24, arany = 2024-25, zöld = 2025-26) — így a szomszédos sávok magassága közvetlenül mutatja az egyes faktorokban bekövetkezett fejlődést vagy hanyatlást.

---

## 8. Teljes Adatbázis
```{r}
ff_display <- ff_data %>%
  select(Szezon, Csapat, Win_Pct, Net_eFG, Off_eFG, Def_eFG,
         Off_ORB, Def_DRB, Off_TOV, Def_TOV, Off_FTR, Def_FTR) %>%
  arrange(desc(Szezon), desc(Win_Pct))

datatable(ff_display,
          filter   = "top",
          rownames = FALSE,
          colnames = c("Szezon", "Csapat", "Győzelmi %", "Net eFG%",
                       "Tám. eFG%", "Védő eFG%", "Tám. ORB%", "Védő DRB%",
                       "Tám. TOV%", "Kiharcolt TOV%", "Tám. FTR", "Védő FTR"),
          options = list(
            pageLength = 15,
            autoWidth  = TRUE,
            scrollX    = TRUE,
            dom        = "frtip",
            initComplete = JS("function(settings, json) {
              $(this.api().table().header()).css({
                'background-color': '#EDE9E3',
                'color': '#2E2B26'
              });
            }")
          )) %>%
  formatRound(c("Net_eFG", "Off_eFG", "Def_eFG", "Off_FTR", "Def_FTR"), 3) %>%
  formatRound(c("Win_Pct", "Off_ORB", "Def_DRB", "Off_TOV", "Def_TOV"), 1) %>%
  formatStyle("Net_eFG",
              color      = styleInterval(0, c("#C43A28", "#2A8A4A")),
              fontWeight = "bold") %>%
  formatStyle("Win_Pct",
              background         = styleColorBar(ff_display$Win_Pct, "#3A7EC4"),
              backgroundSize     = "100% 90%",
              backgroundRepeat   = "no-repeat",
              backgroundPosition = "center")
```
