---
title: "Játékritmus & Hatékonyság"
date: 2026-04-08
description: "Miért nem elég a pontozás? A per-100 labdabirtok logikája és a tempó szerepe."
subtitle: "Miért nem elég a pontozás? A per-100 labdabirtok logikája, 2022–2025"
format:
  html:
    toc: true
    toc-title: "Tartalom"
    toc-depth: 2
    toc-location: left
    page-layout: full
    css: styles.css
    include-in-header:
      text: |
        <link href="https://fonts.googleapis.com/css2?family=Montserrat:wght@400;600;700&display=swap" rel="stylesheet">
execute:
  echo: false
  warning: false
  message: false
---

```{r setup}
library(DBI); library(RSQLite)
library(dplyr); library(tidyr)
library(plotly); library(knitr)

BG    <- "#F6F4F0"
BG2   <- "#FAFAF6"
GRID  <- "#D4CFC6"
MUTED <- "#7A756D"
DARK  <- "#2E2B26"
HUN   <- "#C43A28"
NBA   <- "#3A7EC4"
SZ    <- c("2022-23" = "#D94F35", "2023-24" = "#3A7EC4", "2024-25" = "#D4902A")

con   <- dbConnect(RSQLite::SQLite(), "bball_10_tables.db")
games <- dbGetQuery(con, "SELECT * FROM detailed_match_stats WHERE Szakasz = 'alapszakasz'")
dbDisconnect(con)

games <- games |>
  mutate(
    Gy   = ifelse(`Kimen.` == "Gy", 1L, 0L),
    ORTG = as.numeric(ORTG),
    DRTG = as.numeric(DRTG),
    Pace = as.numeric(Pace),
    POSS = as.numeric(POSS),
    PTS  = as.numeric(PTS)
  )

team_sz <- games |>
  group_by(Szezon, Csapat) |>
  summarise(
    G       = n(),
    Win_pct = mean(Gy),
    ORtg    = mean(ORTG, na.rm = TRUE),
    DRtg    = mean(DRTG, na.rm = TRUE),
    Net     = ORtg - DRtg,
    Pace    = mean(Pace, na.rm = TRUE),
    POSS    = mean(POSS, na.rm = TRUE),
    PTS_pg  = mean(PTS,  na.rm = TRUE),
    PTS_diff = mean(PTS - as.numeric(`Opp. PTS`), na.rm = TRUE),
    .groups = "drop"
  ) |>
  mutate(across(c(ORtg, DRtg, Net, Pace, POSS, PTS_pg, PTS_diff), round, 2))

# Ligaátlagok szezonként
liga_avg <- team_sz |>
  group_by(Szezon) |>
  summarise(avg_ORtg = mean(ORtg), avg_DRtg = mean(DRtg),
            avg_Pace = mean(Pace), .groups = "drop")
```

A kosárlabda-statisztika legnagyobb tévhite: a jobb csapat több pontot szerez mérkőzésenként.
Ez igaz — de csak akkor, ha a csapatok ugyanolyan tempóban játszanak. Egy lassú, kontrollált kosárlabdát játszó csapat 78 pontja és egy gyors transíciós csapat 78 pontja teljesen eltérő hatékonyságot takar.

**Dean Oliver** felismerése: a kosárlabda valójában **labdabirtok-alapú** játék. Az egyetlen értelmes hatékonysági mérőszám a **100 labdabirtokra vetített pontszám** — ez a tempótól független, csapatok és korszakok között összehasonlítható.

---

## A rangsor csapdája

Melyik csapat hatékonyabb — amelyik többet pontoz, vagy amelyik 100 labdabirtokból többet csinál belőle?

```{r ranking-shift}
#| fig-height: 8
# 2024-25 rangsorcsere pts_pg vs ORtg
rk <- team_sz |>
  filter(Szezon == "2024-25") |>
  arrange(desc(PTS_pg)) |>
  mutate(rk_pts = row_number()) |>
  arrange(desc(ORtg)) |>
  mutate(rk_ortg = row_number()) |>
  mutate(shift = rk_pts - rk_ortg) |>   # pozitív = ORtg-ben jobban áll
  arrange(rk_pts)

n_teams <- nrow(rk)

# Slope chart: bal oldal = pts/game rang, jobb oldal = ORtg rang
fig <- plot_ly()

for (i in seq_len(n_teams)) {
  r       <- rk[i, ]
  col_line <- if (r$shift > 1) "#1a7a4a" else if (r$shift < -1) HUN else MUTED
  lwd     <- if (abs(r$shift) > 1) 2 else 1

  fig <- fig |>
    add_trace(
      x    = c(0, 1),
      y    = c(r$rk_pts, r$rk_ortg),
      type = "scatter", mode = "lines",
      line = list(color = col_line, width = lwd),
      showlegend = FALSE,
      hoverinfo  = "none"
    ) |>
    add_trace(
      x    = c(0, 1),
      y    = c(r$rk_pts, r$rk_ortg),
      type = "scatter", mode = "markers",
      marker = list(color = col_line, size = 7),
      showlegend = FALSE,
      hovertemplate = paste0(
        "<b>", r$Csapat, "</b><br>",
        "Pont/meccs rang: ", r$rk_pts,
        " (", round(r$PTS_pg, 1), " pt)<br>",
        "ORtg rang: ", r$rk_ortg,
        " (", round(r$ORtg, 1), ")<br>",
        "Tempó: ", round(r$POSS, 1), " labdabirtok/meccs<br>",
        if (r$shift > 0) paste0("+", r$shift, " helyet javít ORtg-ben")
        else if (r$shift < 0) paste0(abs(r$shift), " helyet veszít ORtg-ben")
        else "Azonos helyen áll",
        "<extra></extra>"
      )
    ) |>
    add_annotations(
      x = -0.04, y = r$rk_pts,
      text = r$Csapat,
      xanchor = "right", showarrow = FALSE,
      font = list(size = 11, family = "Montserrat",
                  color = if (abs(r$shift) > 1) col_line else MUTED)
    ) |>
    add_annotations(
      x = 1.04, y = r$rk_ortg,
      text = r$Csapat,
      xanchor = "left", showarrow = FALSE,
      font = list(size = 11, family = "Montserrat",
                  color = if (abs(r$shift) > 1) col_line else MUTED)
    )
}

fig |>
  add_annotations(
    x = 0, y = -0.9, xref = "x", yref = "y",
    text = "<b>Pont / meccs</b>", showarrow = FALSE,
    font = list(size = 12, family = "Montserrat", color = DARK)
  ) |>
  add_annotations(
    x = 1, y = -0.9, xref = "x", yref = "y",
    text = "<b>ORtg (per 100 labdabirtok)</b>", showarrow = FALSE,
    font = list(size = 12, family = "Montserrat", color = DARK)
  ) |>
  layout(
    title = list(
      text = "Rangsorcsere: Pont/meccs vs. Támadóhatékonyság (ORtg)<br><sup>Magyar bajnokság, 2024–25 alapszakasz · Zöld = ORtg-ben felfelé lép, piros = lefelé</sup>",
      font = list(size = 16, color = DARK, family = "Montserrat"),
      x = 0, xref = "paper"
    ),
    xaxis = list(
      range = c(-0.5, 1.5), showgrid = FALSE, showticklabels = FALSE,
      zeroline = FALSE, showline = FALSE, title = ""
    ),
    yaxis = list(
      range = c(n_teams + 0.5, -1.5),
      showgrid = FALSE, showticklabels = FALSE,
      zeroline = FALSE, showline = FALSE, title = ""
    ),
    paper_bgcolor = BG, plot_bgcolor = BG2,
    font = list(family = "Montserrat", color = DARK),
    margin = list(l = 140, r = 140, t = 90, b = 60),
    height = 700
  )
```

A **<span style="color:#1a7a4a">zöld vonalak</span>** olyan csapatokat jelölnek, amelyek pontszám alapján hátrébb állnak, de hatékonysági szempontból előrébb. A **<span style="color:#C43A28">piros vonalak</span>** a fordítottját jelzik.

```{r illusztracio-szoveg, results='asis'}
ex <- team_sz |>
  filter(Szezon == "2024-25") |>
  arrange(desc(PTS_pg)) |>
  mutate(rk_pts = row_number()) |>
  arrange(desc(ORtg)) |>
  mutate(rk_ortg = row_number()) |>
  mutate(shift = rk_pts - rk_ortg) |>
  filter(shift == max(shift, na.rm = TRUE)) |>
  slice(1)

cat(paste0(
  "> **Legszembetűnőbb eltérés: ", ex$Csapat, "** — pontszám alapján a ",
  ex$rk_pts, ". helyen áll (", round(ex$PTS_pg, 1), " pt/meccs), ",
  "de ORtg szerint a ", ex$rk_ortg, ". legjobb csapat (", round(ex$ORtg, 1), "). ",
  "Oka: meccsenként átlag ", round(ex$POSS, 1), " labdabirtokot játszanak — ",
  "a liga leglassabb tempóinak egyike. Kevesebbet pontoz, de amit dob, azt hatékonyabban csinálja."
))
```

---

## A liga tempója

Hány labdabirtokot játszik egy csapat 40 percenként? Ez határozza meg azt az "ütemet", amellyel az adatok értelmezhetők.

```{r pace-chart}
#| fig-height: 8
# categoryarray[1] = alul, categoryarray[n] = felül → rev(sort) → A felül, Z alul
pace_order <- rev(sort(unique(team_sz$Csapat)))

pace_df <- team_sz

fig_pace <- plot_ly()

for (sz in names(SZ)) {
  d <- pace_df |> filter(Szezon == sz)
  fig_pace <- fig_pace |>
    add_trace(
      x             = d$Pace,
      y             = d$Csapat,
      type          = "bar",
      orientation   = "h",
      name          = sz,
      marker        = list(color = SZ[sz], opacity = 0.85, line = list(width = 0)),
      hovertemplate = paste0("<b>%{y}</b> (", sz, ")<br>Tempó: %{x:.1f} labdabirtok/40 perc<extra></extra>")
    )
}

# NBA referenciavonal szezonként – shapes + közvetlen felirat
nba_pace_sz <- c("2022-23" = round(99.1 * 40/48, 1),
                 "2023-24" = round(98.5 * 40/48, 1),
                 "2024-25" = round(98.8 * 40/48, 1))

nba_shapes <- lapply(names(SZ), function(sz) {
  list(type = "line",
       x0 = nba_pace_sz[sz], x1 = nba_pace_sz[sz],
       y0 = 0, y1 = 1, xref = "x", yref = "paper",
       line = list(color = SZ[sz], width = 1.2, dash = "dot"))
})

nba_annotations <- list(
  list(x = mean(nba_pace_sz), y = 1, xref = "x", yref = "paper",
       text = "<b>NBA</b>",
       showarrow = FALSE, xanchor = "center", yanchor = "bottom",
       font = list(size = 10, color = MUTED, family = "Montserrat"))
)

# Láthatatlan trace-ek a legend bejegyzésekhez
for (sz in names(SZ)) {
  fig_pace <- fig_pace |>
    add_trace(
      x = NA, y = NA, type = "scatter", mode = "lines",
      line = list(color = SZ[sz], width = 1.2, dash = "dot"),
      name = paste0("NBA (", sz, ")"),
      showlegend = TRUE, hoverinfo = "none"
    )
}

fig_pace |>
  layout(
    title = list(
      text = "Tempó csapatonként és szezonként<br><sup>Labdabirtok száma 40 percenként · NBA referenciával</sup>",
      font = list(size = 16, color = DARK, family = "Montserrat"),
      x = 0, xref = "paper"
    ),
    xaxis = list(
      title     = "Labdabirtok / 40 perc",
      titlefont = list(size = 12, family = "Montserrat", color = MUTED),
      tickfont  = list(size = 11, family = "Montserrat", color = MUTED),
      range     = c(65, 88), gridcolor = GRID, zeroline = FALSE
    ),
    yaxis = list(
      title = "", tickfont = list(size = 11, family = "Montserrat", color = DARK),
      showgrid = FALSE,
      categoryorder = "array", categoryarray = pace_order
    ),
    barmode       = "group",
    bargroupgap   = 0.1,
    paper_bgcolor = BG,
    plot_bgcolor  = BG2,
    font          = list(family = "Montserrat", color = DARK),
    legend = list(
      orientation = "h", x = 0.5, xanchor = "center",
      y = -0.12, yanchor = "top",
      font = list(size = 12, family = "Montserrat")
    ),
    shapes        = nba_shapes,
    annotations   = nba_annotations,
    margin = list(l = 120, r = 60, t = 90, b = 80),
    height = 700
  )
```

Az NBA-val összevetve (~82 labdabirtok/40 perc) a magyar bajnokság körülbelül **8–10 labdabirtokkal lassabb** meccsenként — ez alapvetően más játékképet jelent. Az NB1-en belül is van szórás: a leglassabb és leggyorsabb csapat között 4–6 labdabirtok-különbség lehet, ami szezon végén akár 100+ labdabirtok-eltérést jelent a statisztikák mögött.

---

## Hatékonysági térkép

A négy negyedes ábrán minden pont egy csapat egy szezonjának szezonátlagát mutatja. A vízszintes tengely a **támadóhatékonyságot** (ORtg), a függőleges a **védőhatékonyságot** mutatja — mindkét irányban jobb, ha az adott érték kedvező.

```{r quadrant-map}
#| fig-height: 8
# Ligaátlag alapján negyedek
all_avg_ortg <- mean(team_sz$ORtg)
all_avg_drtg <- mean(team_sz$DRtg)

tt_quad <- paste0(
  "<b>", team_sz$Csapat, " (", team_sz$Szezon, ")</b>",
  "<br>ORtg: ", team_sz$ORtg,
  "<br>DRtg: ", team_sz$DRtg,
  "<br>Net: ", ifelse(team_sz$Net >= 0, "+", ""), team_sz$Net,
  "<br>Győzelmek: ", round(team_sz$Win_pct * team_sz$G), "/", team_sz$G,
  "<extra></extra>"
)

# Dinamikus tengelytartomány adatoktól függően
x_rng  <- c(min(team_sz$ORtg) - 3, max(team_sz$ORtg) + 3)
y_rng  <- c(max(team_sz$DRtg) + 3, min(team_sz$DRtg) - 5)  # fordított; extra tér felül a labeleknek

fig_quad <- plot_ly()

for (sz in names(SZ)) {
  d  <- team_sz |> filter(Szezon == sz)
  tt <- tt_quad[team_sz$Szezon == sz]
  fig_quad <- fig_quad |>
    add_trace(
      x             = d$ORtg,
      y             = d$DRtg,
      type          = "scatter",
      mode          = "markers+text",
      name          = sz,
      marker        = list(size = 10, color = SZ[sz], opacity = 0.85,
                           line = list(width = 1, color = "#ffffff60")),
      text          = d$Csapat,
      textposition  = "top center",
      textfont      = list(size = 8, color = MUTED, family = "Montserrat"),
      hovertemplate = tt
    )
}

# Negyedhatárok (ligaátlag)
fig_quad |>
  add_segments(x = all_avg_ortg, xend = all_avg_ortg,
               y = y_rng[1], yend = y_rng[2],
               line = list(color = GRID, width = 1.5, dash = "dash"),
               showlegend = FALSE) |>
  add_segments(x = x_rng[1], xend = x_rng[2],
               y = all_avg_drtg, yend = all_avg_drtg,
               line = list(color = GRID, width = 1.5, dash = "dash"),
               showlegend = FALSE) |>
  add_annotations(x = 0.98, y = 0.98, xref = "paper", yref = "paper",
    xanchor = "right", yanchor = "top",
    text = "🏆 Elit", showarrow = FALSE,
    font = list(size = 11, color = "#1a7a4a", family = "Montserrat")) |>
  add_annotations(x = 0.02, y = 0.98, xref = "paper", yref = "paper",
    xanchor = "left", yanchor = "top",
    text = "Védő", showarrow = FALSE,
    font = list(size = 11, color = MUTED, family = "Montserrat")) |>
  add_annotations(x = 0.98, y = 0.02, xref = "paper", yref = "paper",
    xanchor = "right", yanchor = "bottom",
    text = "Támadó", showarrow = FALSE,
    font = list(size = 11, color = MUTED, family = "Montserrat")) |>
  add_annotations(x = 0.02, y = 0.02, xref = "paper", yref = "paper",
    xanchor = "left", yanchor = "bottom",
    text = "Alacsony", showarrow = FALSE,
    font = list(size = 11, color = HUN, family = "Montserrat")) |>
  layout(
    title = list(
      text = "Csapatok hatékonysági térképe<br><sup>ORtg = 100 labdabirtokra szerzett pont · DRtg = 100 labdabirtokra kapott pont · Jobb fent = erős támadás, jobb védekezés</sup>",
      font = list(size = 16, color = DARK, family = "Montserrat"),
      x = 0, xref = "paper"
    ),
    xaxis = list(
      title     = "Támadóhatékonyság (ORtg) →",
      titlefont = list(size = 12, family = "Montserrat", color = MUTED),
      tickfont  = list(size = 11, family = "Montserrat", color = MUTED),
      range     = x_rng, gridcolor = GRID, zeroline = FALSE
    ),
    yaxis = list(
      title     = "← Védőhatékonyság (DRtg) — alacsonyabb = jobb",
      titlefont = list(size = 12, family = "Montserrat", color = MUTED),
      tickfont  = list(size = 11, family = "Montserrat", color = MUTED),
      range     = y_rng, gridcolor = GRID, zeroline = FALSE
    ),
    paper_bgcolor = BG,
    plot_bgcolor  = BG2,
    font   = list(family = "Montserrat", color = DARK),
    legend = list(
      orientation = "h", x = 0.5, xanchor = "center",
      y = -0.12, yanchor = "top",
      font = list(size = 12, family = "Montserrat")
    ),
    margin = list(l = 80, r = 60, t = 100, b = 80),
    height = 700
  )
```

A jobb felső sarokba — magas ORtg és alacsony DRtg — jutni a liga élcsapatainak feladata. A **Falco KC** mindhárom vizsgált szezonban ebben a negyedben tűnik fel, egyre jobbodó értékekkel. Az Y-tengely fordított: feljebb = jobb védekezés.

---

## Net Rating és győzelmek

A videóban elhangzik Dean Oliver állítása: a **Net Rating** (ORtg − DRtg) jobb előrejelzője a jövőbeli sikereknek, mint az aktuális győzelmi arány. A magyar adaton tesztelhetjük, mennyire szoros ez a kapcsolat.

```{r net-rating-wins}
#| fig-height: 8
cor_net <- round(cor(team_sz$Net, team_sz$Win_pct), 3)
cor_pts <- round(cor(team_sz$PTS_diff, team_sz$Win_pct), 3)

# Lineáris trendvonal
lm_net <- lm(Win_pct ~ Net, data = team_sz)
x_seq  <- seq(min(team_sz$Net) - 2, max(team_sz$Net) + 2, length.out = 100)
y_pred <- predict(lm_net, newdata = data.frame(Net = x_seq))

tt_nr <- paste0(
  "<b>", team_sz$Csapat, " (", team_sz$Szezon, ")</b>",
  "<br>Net Rating: ", ifelse(team_sz$Net >= 0, "+", ""), team_sz$Net,
  "<br>Győzelmi arány: ", round(team_sz$Win_pct * 100, 1), "%",
  "<extra></extra>"
)

fig_nr <- plot_ly()

for (sz in names(SZ)) {
  d  <- team_sz |> filter(Szezon == sz)
  tt <- tt_nr[team_sz$Szezon == sz]
  fig_nr <- fig_nr |>
    add_trace(
      x             = d$Net,
      y             = d$Win_pct * 100,
      type          = "scatter",
      mode          = "markers",
      name          = sz,
      marker        = list(size = 9, color = SZ[sz], opacity = 0.85),
      hovertemplate = tt
    )
}

fig_nr |>
  add_trace(
    x          = x_seq,
    y          = y_pred * 100,
    type       = "scatter",
    mode       = "lines",
    name       = "Trend",
    line       = list(color = DARK, width = 1.5, dash = "dot"),
    showlegend = FALSE,
    hoverinfo  = "none"
  ) |>
  add_annotations(
    x = 0.02, y = 0.96, xref = "paper", yref = "paper",
    xanchor = "left", yanchor = "top",
    text = paste0("<b>r = ", cor_net, "</b>"),
    showarrow = FALSE,
    font = list(size = 14, family = "Montserrat", color = DARK),
    bgcolor = paste0(BG, "CC"), borderpad = 4
  ) |>
  layout(
    title = list(
      text = "Net Rating és győzelmi arány összefüggése<br><sup>Magyar bajnokság, 2022–2025 · Minden pont egy csapat egy szezonja (n=42)</sup>",
      font = list(size = 16, color = DARK, family = "Montserrat"),
      x = 0, xref = "paper"
    ),
    xaxis = list(
      title     = "Net Rating (ORtg − DRtg)",
      titlefont = list(size = 12, family = "Montserrat", color = MUTED),
      tickfont  = list(size = 11, family = "Montserrat", color = MUTED),
      zeroline  = TRUE, zerolinecolor = GRID, zerolinewidth = 1.5,
      gridcolor = GRID
    ),
    yaxis = list(
      title      = "Győzelmi arány (%)",
      titlefont  = list(size = 12, family = "Montserrat", color = MUTED),
      tickfont   = list(size = 11, family = "Montserrat", color = MUTED),
      ticksuffix = "%",
      range      = c(-5, 105), gridcolor = GRID, zeroline = FALSE
    ),
    paper_bgcolor = BG,
    plot_bgcolor  = BG2,
    font   = list(family = "Montserrat", color = DARK),
    legend = list(
      orientation = "h", x = 0.5, xanchor = "center",
      y = -0.15, yanchor = "top",
      font = list(size = 12, family = "Montserrat")
    ),
    margin = list(l = 70, r = 60, t = 90, b = 80),
    height = 700
  )
```

```{r net-vs-pts-text, results='asis'}
cat(paste0(
  "A Net Rating korrelációja a győzelmi aránnyal: **r = ", cor_net, "**. ",
  "Összehasonlításképpen a nyers pontegyenleg (PTS − Opp. PTS) korrelációja: **r = ", cor_pts, "**. ",
  "A különbség kis, de szisztematikus — a per-100-labdabirtok normalizálás ",
  if (abs(cor_net) > abs(cor_pts)) "javít a prediktív erőn" else "hasonló prediktív erőt ad",
  " a magyar bajnokságban is."
))
```

A Net Rating szinte tökéletesen lineárisan magyarázza a győzelmeket — nincsenek meglepetések, kivételek csak a szélső értékeknél jelennek meg (ahol a szerencse, sérülések vagy a rövid minta torzít).

---

## Tempó és siker

Összekapcsolódik-e a játékritmus és a hatékonyság? Gyorsabban játszani egyben hatékonyabbat is jelent?

```{r pace-vs-net}
#| fig-height: 8
cor_pace_net  <- round(cor(team_sz$Pace, team_sz$Net), 3)
cor_pace_ortg <- round(cor(team_sz$Pace, team_sz$ORtg), 3)
cor_pace_drtg <- round(cor(team_sz$Pace, team_sz$DRtg), 3)

tt_pn <- paste0(
  "<b>", team_sz$Csapat, " (", team_sz$Szezon, ")</b>",
  "<br>Tempó: ", team_sz$Pace, " labdabirtok/40 perc",
  "<br>Net Rating: ", ifelse(team_sz$Net >= 0, "+", ""), team_sz$Net,
  "<extra></extra>"
)

fig_pn <- plot_ly()

for (sz in names(SZ)) {
  d  <- team_sz |> filter(Szezon == sz)
  tt <- tt_pn[team_sz$Szezon == sz]
  fig_pn <- fig_pn |>
    add_trace(
      x             = d$Pace,
      y             = d$Net,
      type          = "scatter",
      mode          = "markers+text",
      name          = sz,
      marker        = list(size = 9, color = SZ[sz], opacity = 0.85),
      text          = d$Csapat,
      textposition  = "top center",
      textfont      = list(size = 7.5, color = MUTED, family = "Montserrat"),
      hovertemplate = tt
    )
}

fig_pn |>
  add_segments(
    x = min(team_sz$Pace) - 1, xend = max(team_sz$Pace) + 1,
    y = 0, yend = 0,
    line = list(color = GRID, width = 1.5),
    showlegend = FALSE
  ) |>
  add_annotations(
    x    = max(team_sz$Pace) - 0.5,
    y    = max(team_sz$Net) - 1,
    text = paste0("r = ", cor_pace_net),
    showarrow = FALSE,
    font = list(size = 13, family = "Montserrat", color = DARK)
  ) |>
  layout(
    title = list(
      text = "Tempó és Net Rating kapcsolata<br><sup>Magyar bajnokság, 2022–2025 — van-e összefüggés a játékritmus és a siker között?</sup>",
      font = list(size = 16, color = DARK, family = "Montserrat"),
      x = 0, xref = "paper"
    ),
    xaxis = list(
      title     = "Tempó (labdabirtok / 40 perc)",
      titlefont = list(size = 12, family = "Montserrat", color = MUTED),
      tickfont  = list(size = 11, family = "Montserrat", color = MUTED),
      gridcolor = GRID, zeroline = FALSE
    ),
    yaxis = list(
      title     = "Net Rating (ORtg − DRtg)",
      titlefont = list(size = 12, family = "Montserrat", color = MUTED),
      tickfont  = list(size = 11, family = "Montserrat", color = MUTED),
      gridcolor = GRID, zeroline = FALSE
    ),
    paper_bgcolor = BG,
    plot_bgcolor  = BG2,
    font   = list(family = "Montserrat", color = DARK),
    legend = list(
      orientation = "h", x = 0.5, xanchor = "center",
      y = -0.15, yanchor = "top",
      font = list(size = 12, family = "Montserrat")
    ),
    margin = list(l = 70, r = 60, t = 90, b = 80),
    height = 700
  )
```

```{r pace-conclusion, results='asis'}
interpretation <- if (abs(cor_pace_net) < 0.2) {
  paste0(
    "A korreláció **r = ", cor_pace_net, "** — gyakorlatilag nulla. ",
    "A tempó **nem jósolja meg** a csapat sikerét az NB1-ben. ",
    "Ez egybeesik az NBA tanulságával: gyorsan és lassan is lehet jól vagy rosszul játszani. ",
    "A tempó stílusbeli döntés, nem hatékonysági eszköz."
  )
} else if (cor_pace_net > 0.2) {
  paste0(
    "A korreláció **r = ", cor_pace_net, "** — mérsékelt pozitív összefüggés. ",
    "A gyorsabb csapatok az NB1-ben valamivel eredményesebbek is. ",
    "Érdemes megvizsgálni, hogy ez okozati összefüggés-e, vagy csak tükrözi, ",
    "hogy az erősebb csapatok megengedhetik maguknak a gyorsabb játékot."
  )
} else {
  paste0(
    "A korreláció **r = ", cor_pace_net, "** — mérsékelt negatív összefüggés. ",
    "A lassabb, kontrolláltabb csapatok az NB1-ben valamivel eredményesebbek. ",
    "Ez eltér az NBA trendtől, és arra utalhat, hogy a magyar ligában ",
    "a fegyelmezett lassítás védekezési előnyt jelent."
  )
}
cat(interpretation)
```

---

## Egyéni hatékonyság

A csapatszintű minták mögött egyéni játékosok állnak. Az alábbi ábrák az NB1 játékosait páros hatékonysági mutatókon helyezik el — **U23-as hazai fiatalok kiemelve**.

```{r player-data}
con2 <- dbConnect(RSQLite::SQLite(), "bball_10_tables.db")

player_scoring <- dbGetQuery(con2, "SELECT * FROM player_scoring_stats")
player_reb     <- dbGetQuery(con2, "SELECT * FROM player_ast_reb_stats")
player_info    <- dbGetQuery(con2, "SELECT * FROM player_info")
dbDisconnect(con2)

player_info <- player_info |>
  rename(Szul_ev = `Szül. év.`, Statusz = Státusz) |>
  mutate(Szul_ev = as.integer(Szul_ev)) |>
  # Névhasonló játékosoknál (pl. két BALOGH Zoltán) a legfiatalabbat tartjuk meg,
  # mivel az NB1 2022-25 aktív játékosai a fiatalabbak
  group_by(Játékos) |>
  slice_max(Szul_ev, n = 1, with_ties = FALSE) |>
  ungroup() |>
  select(Játékos, Szul_ev, Statusz)

add_categories <- function(df) {
  df |>
    mutate(
      Szul_ev   = as.integer(Szul_ev),
      U23       = Statusz == "Hazai" &
                    Szul_ev >= as.integer(substr(Szezon, 1, 4)) - 22,
      Kategoria = case_when(
        U23                 ~ "Hazai U23",
        Statusz == "Hazai"  ~ "Hazai",
        Statusz == "Honosított" ~ "Hazai",
        TRUE                ~ "Légiós"
      )
    )
}

pts_data <- player_scoring |>
  left_join(player_info, by = "Játékos") |>
  filter(as.numeric(Min) >= 400) |>
  mutate(
    PTS100 = as.numeric(`PTS 100`),
    TS     = as.numeric(`TS%`)
  ) |>
  add_categories() |>
  filter(!is.na(PTS100), !is.na(TS))

reb_data <- player_reb |>
  left_join(player_info, by = "Játékos") |>
  filter(as.numeric(Min) >= 400) |>
  mutate(
    DRB = as.numeric(`DRB%`),
    ORB = as.numeric(`ORB%`),
    STL = as.numeric(`STL%`),
    BLK = as.numeric(`BLK%`)
  ) |>
  add_categories() |>
  filter(!is.na(DRB), !is.na(ORB), !is.na(STL), !is.na(BLK))

KAT_ORDER  <- c("Légiós", "Hazai", "Hazai U23")
KAT_COLORS <- c("Légiós" = MUTED, "Hazai" = "#D4902A", "Hazai U23" = HUN)
KAT_ALPHA  <- c("Légiós" = 0.55,   "Hazai" = 0.70,     "Hazai U23" = 0.95)
KAT_SIZE   <- c("Légiós" = 7,      "Hazai" = 8,         "Hazai U23" = 10)
```

```{r player-pts-ts}
#| fig-height: 8
fig <- plot_ly()
for (kat in KAT_ORDER) {
  d <- pts_data[pts_data$Kategoria == kat, ]
  if (nrow(d) == 0) next
  fig <- fig |> add_trace(
    x    = d$PTS100,
    y    = d$TS,
    type = "scatter", mode = "markers",
    name = kat,
    marker = list(
      color   = KAT_COLORS[kat],
      opacity = KAT_ALPHA[kat],
      size    = KAT_SIZE[kat]
    ),
    hovertemplate = paste0(
      "<b>", d$Játékos, "</b> (", d$Csapat, ", ", d$Szezon, ")<br>",
      "PTS/100: ", round(d$PTS100, 1),
      "<br>TS%: ", round(d$TS, 1), "%",
      "<extra>", kat, "</extra>"
    )
  )
}
fig |>
  layout(
    title = list(
      text = "Pontozás mennyisége vs. hatékonysága<br><sup>NB1 alapszakasz, 2022–2025 · min. 400 perc · <span style='color:#C43A28'>● Hazai U23</span></sup>",
      font = list(size = 16, color = DARK, family = "Montserrat"),
      x = 0, xref = "paper"
    ),
    xaxis = list(
      title     = "PTS / 100 labdabirtok",
      titlefont = list(size = 12, family = "Montserrat", color = MUTED),
      tickfont  = list(size = 11, family = "Montserrat", color = MUTED),
      gridcolor = GRID, zeroline = FALSE
    ),
    yaxis = list(
      title      = "True Shooting% (TS%)",
      titlefont  = list(size = 12, family = "Montserrat", color = MUTED),
      tickfont   = list(size = 11, family = "Montserrat", color = MUTED),
      ticksuffix = "%",
      gridcolor  = GRID, zeroline = FALSE
    ),
    paper_bgcolor = BG, plot_bgcolor = BG2,
    font   = list(family = "Montserrat", color = DARK),
    legend = list(orientation = "h", x = 0.5, xanchor = "center",
                  y = -0.12, yanchor = "top",
                  font = list(size = 12, family = "Montserrat")),
    margin = list(l = 70, r = 40, t = 90, b = 70),
    height = 700
  )
```

```{r player-reb}
#| fig-height: 8
fig <- plot_ly()
for (kat in KAT_ORDER) {
  d <- reb_data[reb_data$Kategoria == kat, ]
  if (nrow(d) == 0) next
  fig <- fig |> add_trace(
    x    = d$ORB,
    y    = d$DRB,
    type = "scatter", mode = "markers",
    name = kat,
    marker = list(
      color   = KAT_COLORS[kat],
      opacity = KAT_ALPHA[kat],
      size    = KAT_SIZE[kat]
    ),
    hovertemplate = paste0(
      "<b>", d$Játékos, "</b> (", d$Csapat, ", ", d$Szezon, ")<br>",
      "ORB%: ", round(d$ORB, 1), "%",
      "<br>DRB%: ", round(d$DRB, 1), "%",
      "<extra>", kat, "</extra>"
    )
  )
}
fig |>
  layout(
    title = list(
      text = "Támadó vs. védekező pattanás-részesedés<br><sup>NB1 alapszakasz, 2022–2025 · min. 400 perc · <span style='color:#C43A28'>● Hazai U23</span></sup>",
      font = list(size = 16, color = DARK, family = "Montserrat"),
      x = 0, xref = "paper"
    ),
    xaxis = list(
      title     = "Támadó pattanás% (ORB%)",
      titlefont = list(size = 12, family = "Montserrat", color = MUTED),
      tickfont  = list(size = 11, family = "Montserrat", color = MUTED),
      ticksuffix = "%",
      gridcolor = GRID, zeroline = FALSE
    ),
    yaxis = list(
      title      = "Védekező pattanás% (DRB%)",
      titlefont  = list(size = 12, family = "Montserrat", color = MUTED),
      tickfont   = list(size = 11, family = "Montserrat", color = MUTED),
      ticksuffix = "%",
      gridcolor  = GRID, zeroline = FALSE
    ),
    paper_bgcolor = BG, plot_bgcolor = BG2,
    font   = list(family = "Montserrat", color = DARK),
    legend = list(orientation = "h", x = 0.5, xanchor = "center",
                  y = -0.12, yanchor = "top",
                  font = list(size = 12, family = "Montserrat")),
    margin = list(l = 70, r = 40, t = 90, b = 70),
    height = 700
  )
```

```{r player-stl-blk}
#| fig-height: 8
fig <- plot_ly()
for (kat in KAT_ORDER) {
  d <- reb_data[reb_data$Kategoria == kat, ]
  if (nrow(d) == 0) next
  fig <- fig |> add_trace(
    x    = d$STL,
    y    = d$BLK,
    type = "scatter", mode = "markers",
    name = kat,
    marker = list(
      color   = KAT_COLORS[kat],
      opacity = KAT_ALPHA[kat],
      size    = KAT_SIZE[kat]
    ),
    hovertemplate = paste0(
      "<b>", d$Játékos, "</b> (", d$Csapat, ", ", d$Szezon, ")<br>",
      "STL%: ", round(d$STL, 1), "%",
      "<br>BLK%: ", round(d$BLK, 1), "%",
      "<extra>", kat, "</extra>"
    )
  )
}
fig |>
  layout(
    title = list(
      text = "Védekezési aktivitás — szerzések és blokkok<br><sup>NB1 alapszakasz, 2022–2025 · min. 400 perc · <span style='color:#C43A28'>● Hazai U23</span></sup>",
      font = list(size = 16, color = DARK, family = "Montserrat"),
      x = 0, xref = "paper"
    ),
    xaxis = list(
      title      = "Szerzés% (STL%)",
      titlefont  = list(size = 12, family = "Montserrat", color = MUTED),
      tickfont   = list(size = 11, family = "Montserrat", color = MUTED),
      ticksuffix = "%",
      gridcolor  = GRID, zeroline = FALSE
    ),
    yaxis = list(
      title      = "Blokk% (BLK%)",
      titlefont  = list(size = 12, family = "Montserrat", color = MUTED),
      tickfont   = list(size = 11, family = "Montserrat", color = MUTED),
      ticksuffix = "%",
      gridcolor  = GRID, zeroline = FALSE
    ),
    paper_bgcolor = BG, plot_bgcolor = BG2,
    font   = list(family = "Montserrat", color = DARK),
    legend = list(orientation = "h", x = 0.5, xanchor = "center",
                  y = -0.12, yanchor = "top",
                  font = list(size = 12, family = "Montserrat")),
    margin = list(l = 70, r = 40, t = 90, b = 70),
    height = 700
  )
```

---

::: {.callout-note collapse="true"}
## Módszertan

**Adatok:** Magyar NB1, 2022–2025, alapszakasz. Összesen `r nrow(games)` mérkőzés-bejegyzés, `r nrow(team_sz)` csapat-szezon aggregátum.

**Tempó (Pace):** Labdabirtok száma 40 percenként. A labdabirtok (possession) becsült értéke meccsstatisztikákból: FGA − ORB + TOV + 0.44×FTA.

**ORtg / DRtg:** 100 labdabirtokra vetített szerzett / kapott pontok meccsenként, majd szezonátlag.

**Net Rating:** ORtg − DRtg. Pozitív = a csapat nettó labdabirtok-előnnyel rendelkezik.

**Egyéni mutatók:** PTS/100 = pontok per 100 csapat-labdabirtok. TRB% = megszerzett pattanások aránya a lehetséges pattanásokból (mindkét vége). BLK% = blokkolt dobások aránya az ellenfél kísérleteiből. STL% = szerzett labdák aránya az ellenfél labdabirtokai közül. Küszöb: min. 400 perc.

**U23:** Hazai játékos, akinek születési éve ≥ szezon kezdő éve − 22.

**NBA referencia:** Basketball Reference ligaátlagok, 2022–25 szezonok.
:::
