---
title: "Dobóhatékonyság a magyar kosárlabda bajnokságban"
date: 2026-04-05
description: "eFG%, TS% és a volumen-hatékonyság kompromisszuma a magyar ligában."
format:
  html:
    toc: true
    toc-title: "Tartalom"
    toc-depth: 2
    toc-location: left
    page-layout: full
    css: styles.css
    include-in-header:
      text: |
        <link href="https://fonts.googleapis.com/css2?family=Montserrat:wght@400;600;700&display=swap" rel="stylesheet">
execute:
  echo: false
  warning: false
  message: false
---

```{r setup}
library(DBI)
library(RSQLite)
library(dplyr)
library(tidyr)
library(DT)
library(plotly)

con <- dbConnect(RSQLite::SQLite(), "bball_10_tables.db")

scoring <- dbGetQuery(con, "
  SELECT s.Játékos, s.Szezon, s.Csapat, s.G,
         s.[Min PG]        AS Min_PG,
         s.[PTS PG]        AS PTS_PG,
         s.[FG%]           AS FG_pct,
         s.[EFG%]          AS eFG_pct,
         s.[TS%]           AS TS_pct,
         s.[3P%]           AS ThreeP_pct,
         s.[FT%]           AS FT_pct,
         s.[FT rate]       AS FT_rate,
         s.[3P att. rate]  AS ThreeP_rate,
         a.[USG%]          AS USG_pct,
         p.Státusz         AS Statusz,
         p.[Szül. év.]     AS Szul_ev
  FROM player_scoring_stats s
  JOIN player_advanced_stats a USING(Játékos, Szezon, Csapat)
  LEFT JOIN player_info p ON s.Játékos = p.Játékos
  WHERE s.Min >= 400
") %>%
  mutate(
    Kategoria = case_when(
      Statusz == "Hazai" & Szul_ev >= as.integer(substr(Szezon, 1, 4)) - 22 ~ "Hazai fiatal",
      Statusz == "Hazai"                   ~ "Hazai",
      TRUE                                 ~ "Légiós"
    ),
    Kat_szin = case_when(
      Kategoria == "Hazai fiatal" ~ "#C43A28",
      Kategoria == "Hazai"        ~ "#D4902A",
      TRUE                        ~ "#7A756D"
    )
  )

dbDisconnect(con)

league_avg <- scoring %>%
  group_by(Szezon) %>%
  summarise(
    avg_FG  = mean(FG_pct,  na.rm = TRUE),
    avg_eFG = mean(eFG_pct, na.rm = TRUE),
    avg_TS  = mean(TS_pct,  na.rm = TRUE),
    n       = n()
  )
```

## A probléma a FG%-kal

A kosárlabdában a legismertebb indikátor dobóhatékonyság mérésére a mezőnykosár-százalék (FG%). A mutató népszerűsége egyszerűségében rejlik:

FG% = Értékesített dobás / Összes dobás. 

A probléma: **ez a mutató vak a dobások értékének különbözőségére.**

Ennek szemléltetésére nézzünk egy szélsőséges példát:

| Játékos típusa | FG% | Mit dob? | Pont/kísérlet |
|---|---|---|---|
| Kettes specialista | 50% | Csak 2P | **1,00** |
| Tripla specialista | 33% | Csak 3P | **1,00** |
| Büntetőspecialista | — | Csak büntető | **0,50–0,90** |

Egy 33%-os triplás statisztikailag **ugyanolyan hatékony**, mint egy 50%-os kettes dobó — mégis a FG% alapján az előbbi messze alulmúlja az utóbbit. Az FG% tehát nem alkalmas a dobóhatékonyság pontos mérésére.

---

## 1. eFG% — A triplák súlyozása

Az **Effective Field Goal Percentage (eFG%)** egyszerű korrekciót vezet be: a hárompontos dobást 1,5-szeres súllyal számolja, hiszen 50%-kal több pontot ér.

$$eFG\% = \frac{FGM + 0{,}5 \times 3PM}{FGA}$$
Az FGM a debott mezőnykísérletek, míg a 3PM a bedobott triplákat jelöli.

Az alábbi ábrán jól látható, hogy az eFG% megszünteti az FG% torzítását, megfelelően értékeli azokat a játékosokat, akik nagy arányban kísérleteznek távoli dobásokkal.

```{r}
#| fig-height: 6

gap_data <- scoring %>%
  mutate(
    gap        = eFG_pct - FG_pct,
    label_text = paste0(
      "<b>", Játékos, "</b> (", Szezon, ")<br>",
      "Csapat: ", Csapat, "<br>",
      Kategoria, "<br>",
      "FG%: ", scales::percent(FG_pct, accuracy = 0.1), "<br>",
      "eFG%: ", scales::percent(eFG_pct, accuracy = 0.1), "<br>",
      "3P arány: ", round(ThreeP_rate, 1), "%<br>",
      "USG%: ", round(USG_pct, 1), "%"
    )
  ) %>%
  arrange(desc(gap)) %>%
  head(15)

plot_ly() %>%
  add_segments(
    data        = gap_data,
    x           = ~FG_pct,
    xend        = ~eFG_pct,
    y           = ~reorder(paste0(Játékos, " (", substr(Szezon, 3, 7), ")"), gap),
    yend        = ~reorder(paste0(Játékos, " (", substr(Szezon, 3, 7), ")"), gap),
    line        = list(color = "#D4902A", width = 2.5),
    showlegend  = FALSE,
    hoverinfo   = "none"
  ) %>%
  add_markers(
    data        = gap_data,
    x           = ~FG_pct,
    y           = ~reorder(paste0(Játékos, " (", substr(Szezon, 3, 7), ")"), gap),
    marker      = list(color = "#7A756D", size = 9, symbol = "circle"),
    name        = "FG%",
    text        = ~label_text,
    hovertemplate = "%{text}<extra></extra>"
  ) %>%
  add_markers(
    data        = gap_data,
    x           = ~eFG_pct,
    y           = ~reorder(paste0(Játékos, " (", substr(Szezon, 3, 7), ")"), gap),
    marker      = list(color = "#C43A28", size = 9, symbol = "circle"),
    name        = "eFG%",
    text        = ~label_text,
    hovertemplate = "%{text}<extra></extra>"
  ) %>%
  layout(
    title = list(
      text = "A 15 legnagyobb FG% → eFG% ugrás<br><sup>Magyar bajnokság 2022–2026 · Min. 400 perc/szezon</sup>",
      font = list(size = 17, color = "#2E2B26", family = "Montserrat"),
      x    = 0,
      xref = "paper"
    ),
    xaxis = list(
      title         = list(
        text  = "Mezőnykosár-százalék",
        font  = list(size = 13, family = "Montserrat", color = "#7A756D"),
        standoff = 4
      ),
      tickformat    = ".0%",
      color         = "#7A756D",
      tickfont      = list(family = "Montserrat", size = 12, color = "#7A756D"),
      gridcolor     = "#D4CFC6",
      zeroline      = FALSE,
      showline      = FALSE
    ),
    yaxis = list(
      title    = "",
      tickfont = list(size = 12, color = "#2E2B26", family = "Montserrat"),
      showgrid = FALSE,
      showline = FALSE
    ),
    annotations = list(
      list(
        text      = "<span style='color:#7A756D'>● FG%</span>  →  <span style='color:#C43A28'>● eFG%</span>",
        x         = 0,
        y         = -0.10,
        xref      = "paper",
        yref      = "paper",
        xanchor   = "left",
        yanchor   = "top",
        showarrow = FALSE,
        font      = list(size = 13, family = "Montserrat", color = "#2E2B26")
      )
    ),
    hoverlabel    = list(
      bgcolor     = "#F2EDE4",
      bordercolor = "#D4CFC6",
      font        = list(family = "Montserrat", size = 12, color = "#2E2B26")
    ),
    paper_bgcolor = "#F6F4F0",
    plot_bgcolor  = "#FAFAF6",
    font          = list(color = "#2E2B26", family = "Montserrat"),
    showlegend    = FALSE,
    margin        = list(l = 230, r = 80, t = 90, b = 80)
  )
```

<br>
A lista élén szinte kizárólag olyan játékosok állnak, akiknek a szerepe pontszerzésben elsősorban a távoli dobások értékesítése és a pálya megnyitása a csapattársak számára. A FG% alapján sokan átlagosnak tűnnének, az eFG% azonban feltárja valódi hatékonyságukat.

---

## 2. TS% — Az aranystandard

Az eFG% azonban még mindig figyelmen kívül hagyja a büntetőket. A **True Shooting Percentage (TS%)** mind a három dobástípust egyetlen mutatóba sűríti:

$$TS\% = \frac{PTS}{2 \times (FGA + 0{,}44 \times FTA)}$$

A 0,44-es szorzó egy olyan állandó érték, amely az egy, két vagy három büntetővel járó esetek súlyozására szolgál.

```{r}
#| fig-height: 6

ts_data <- scoring %>%
  mutate(
    ts_vs_avg  = TS_pct - mean(TS_pct, na.rm = TRUE),
    bar_color  = ifelse(ts_vs_avg >= 0, "#C43A28", "#3A7EC4"),
    label_text = paste0(
      "<b>", Játékos, "</b> (", Szezon, ")<br>",
      "Csapat: ", Csapat, "<br>",
      "FG%: ", scales::percent(FG_pct, accuracy = 0.1), "<br>",
      "eFG%: ", scales::percent(eFG_pct, accuracy = 0.1), "<br>",
      "TS%: ", scales::percent(TS_pct, accuracy = 0.1), "<br>",
      "FT%: ", scales::percent(FT_pct, accuracy = 0.1), "<br>",
      "FT/dobás: ", round(FT_rate, 2), "<br>",
      "USG%: ", round(USG_pct, 1), "%"
    )
  ) %>%
  arrange(desc(TS_pct)) %>%
  head(20)

overall_avg <- mean(scoring$TS_pct, na.rm = TRUE)

plot_ly(ts_data,
        x             = ~ts_vs_avg,
        y             = ~reorder(paste0(Játékos, " (", substr(Szezon, 3, 7), ")"), ts_vs_avg),
        type          = "bar",
        orientation   = "h",
        marker        = list(color = ~bar_color, line = list(width = 0)),
        text          = ~scales::percent(TS_pct, accuracy = 0.1),
        textposition  = "outside",
        textfont      = list(size = 12, color = "#2E2B26", family = "Montserrat"),
        hovertext     = ~label_text,
        hovertemplate = "%{hovertext}<extra></extra>") %>%
  layout(
    title = list(
      text = paste0("Top 20 TS% — eltérés a ligaátlagtól<br><sup>Ligaátlag: ",
                    scales::percent(overall_avg, accuracy = 0.1),
                    " · Magyar bajnokság 2022–2026 · Min. 400 perc/szezon</sup>"),
      font = list(size = 17, color = "#2E2B26", family = "Montserrat"),
      x    = 0,
      xref = "paper"
    ),
    xaxis = list(
      title         = list(
        text  = "TS% eltérés a ligaátlagtól",
        font  = list(size = 13, family = "Montserrat", color = "#7A756D"),
        standoff = 4
      ),
      tickformat    = "+.0%",
      color         = "#7A756D",
      tickfont      = list(family = "Montserrat", size = 12, color = "#7A756D"),
      gridcolor     = "#D4CFC6",
      zeroline      = TRUE,
      zerolinecolor = "#B0A89E",
      zerolinewidth = 2,
      showline      = FALSE
    ),
    yaxis = list(
      title    = "",
      tickfont = list(size = 12, color = "#2E2B26", family = "Montserrat"),
      showgrid = FALSE,
      showline = FALSE
    ),
    hoverlabel    = list(
      bgcolor     = "#F2EDE4",
      bordercolor = "#D4CFC6",
      font        = list(family = "Montserrat", size = 12, color = "#2E2B26")
    ),
    paper_bgcolor = "#F6F4F0",
    plot_bgcolor  = "#FAFAF6",
    font          = list(color = "#2E2B26", family = "Montserrat"),
    showlegend    = FALSE,
    margin        = list(l = 230, r = 90, t = 90, b = 80),
    bargap        = 0.35
  )
```

<br>
A TS% feltárja, hogy a **büntetők** mennyire tudják felfelé húzni a valós hatékonyságot. Azok a játékosok, akik sokat járnak a vonalra és ott magas százalékkal teljesítenek, FG%-uk alapján alulértékeltnek tűnnek.

---

## 3. FG% vs TS% — Négy Negyed

Ha a FG%-ot a vízszintes tengelyre, a TS%-ot a függőleges tengelyre tesszük, a ligaátlagok keresztezésénél négy negyed alakul ki. A bal felső negyed érdekes tanulságokkal szolgál: alacsony FG%, mégis átlag feletti TS% — ők azok a játékosok, akiket a FG% alapján alulértékelnénk.

Az ábra értelmezéséhez szükség van egy további mutatóra: a **használati arányra (USG%)**. Ez az arányszám azt méri, hogy a csapat labdabirtoklásainak hány százaléka fejeződik be a játékos kezében — dobáskísérlettel, büntetővel vagy eladott labdával. Egy 30%-os USG% azt jelenti, hogy a csapat minden 10 támadásából 3-at ez a játékos zár le. Mivel egyszerre 5 játékos van a pályán és minden labdabirtoklást valaki lezár, a ligaátlag 20%.

$$USG\% = \frac{FGA + 0{,}44 \times FTA + TOV}{Team\ possessions} \times 100$$

Az alábbi ábrán a **pontméret az USG%-ot** tükrözi — a nagyobb pont magasabb terhelést jelent.

```{r}
#| fig-height: 6

avg_fg <- mean(scoring$FG_pct, na.rm = TRUE)
avg_ts <- mean(scoring$TS_pct, na.rm = TRUE)

scatter_data <- scoring %>%
  mutate(
    quadrant = case_when(
      FG_pct >= avg_fg & TS_pct >= avg_ts ~ "Mindkettő átlag felett",
      FG_pct <  avg_fg & TS_pct >= avg_ts ~ "Alacsony FG%, magas TS%",
      FG_pct >= avg_fg & TS_pct <  avg_ts ~ "Magas FG%, alacsony TS%",
      TRUE                                ~ "Mindkettő átlag alatt"
    ),
    point_color = case_when(
      quadrant == "Alacsony FG%, magas TS%" ~ "#C43A28",
      quadrant == "Mindkettő átlag felett"  ~ "#D4902A",
      TRUE                                  ~ "#7A756D"
    ),
    label_text = paste0(
      "<b>", Játékos, "</b> (", Szezon, ")<br>",
      "Csapat: ", Csapat, "<br>",
      "FG%: ", scales::percent(FG_pct, accuracy = 0.1), "<br>",
      "TS%: ", scales::percent(TS_pct, accuracy = 0.1), "<br>",
      "eFG%: ", scales::percent(eFG_pct, accuracy = 0.1), "<br>",
      "FT/dobás: ", round(FT_rate, 2), "<br>",
      "3P arány: ", round(ThreeP_rate, 1), "%<br>",
      "USG%: ", round(USG_pct, 1), "%"
    )
  )

plot_ly(scatter_data,
        x             = ~FG_pct,
        y             = ~TS_pct,
        type          = "scatter",
        mode          = "markers",
        marker        = list(
          color   = ~point_color,
          size    = ~(USG_pct / 3),
          opacity = 0.75,
          line    = list(width = 0)
        ),
        hovertext     = ~label_text,
        hovertemplate = "%{hovertext}<extra></extra>") %>%
  add_lines(
    data      = data.frame(x = c(avg_fg, avg_fg),
                           y = c(min(scoring$TS_pct, na.rm=TRUE) - 0.02,
                                 max(scoring$TS_pct, na.rm=TRUE) + 0.02)),
    x         = ~x, y = ~y,
    inherit   = FALSE,
    line      = list(color = "#B0A89E", width = 1.5, dash = "dot"),
    showlegend = FALSE, hoverinfo = "none"
  ) %>%
  add_lines(
    data      = data.frame(x = c(min(scoring$FG_pct, na.rm=TRUE) - 0.02,
                                 max(scoring$FG_pct, na.rm=TRUE) + 0.02),
                           y = c(avg_ts, avg_ts)),
    x         = ~x, y = ~y,
    inherit   = FALSE,
    line      = list(color = "#B0A89E", width = 1.5, dash = "dot"),
    showlegend = FALSE, hoverinfo = "none"
  ) %>%
  layout(
    title = list(
      text = "FG% vs TS% — Pontméret: USG%<br><sup>Magyar bajnokság 2022–2026 · Min. 400 perc/szezon · Pontozott vonalak: ligaátlagok</sup>",
      font = list(size = 17, color = "#2E2B26", family = "Montserrat"),
      x    = 0,
      xref = "paper"
    ),
    xaxis = list(
      title         = list(
        text  = "Mezőnykosár-százalék (FG%)",
        font  = list(size = 13, family = "Montserrat", color = "#7A756D"),
        standoff = 4
      ),
      tickformat    = ".0%",
      color         = "#7A756D",
      tickfont      = list(family = "Montserrat", size = 12, color = "#7A756D"),
      gridcolor     = "#D4CFC6",
      zeroline      = FALSE,
      showline      = FALSE
    ),
    yaxis = list(
      title         = list(
        text  = "Súlyozott dobószázalék (TS%)",
        font  = list(size = 13, family = "Montserrat", color = "#7A756D"),
        standoff = 8
      ),
      tickformat    = ".0%",
      color         = "#7A756D",
      tickfont      = list(family = "Montserrat", size = 12, color = "#7A756D"),
      gridcolor     = "#D4CFC6",
      zeroline      = FALSE,
      showline      = FALSE
    ),
    annotations = list(
      list(
        text      = "<span style='color:#C43A28'>● Alacsony FG%, magas TS%</span>  <span style='color:#D4902A'>● Mindkettő átlag felett</span>  <span style='color:#7A756D'>● Átlag alatti TS%</span>",
        x         = 0,
        y         = -0.12,
        xref      = "paper",
        yref      = "paper",
        xanchor   = "left",
        yanchor   = "top",
        showarrow = FALSE,
        font      = list(size = 13, family = "Montserrat", color = "#2E2B26")
      )
    ),
    hoverlabel    = list(
      bgcolor     = "#F2EDE4",
      bordercolor = "#D4CFC6",
      font        = list(family = "Montserrat", size = 12, color = "#2E2B26")
    ),
    paper_bgcolor = "#F6F4F0",
    plot_bgcolor  = "#FAFAF6",
    font          = list(color = "#2E2B26", family = "Montserrat"),
    showlegend    = FALSE,
    margin        = list(l = 80, r = 60, t = 90, b = 80)
  )
```

<br>
A **bal felső negyed** (piros pontok) tartalmazza azokat, akiket a FG% félrevezető módon jellemez: alacsony mezőnyszázalékuk van, de a triplák és/vagy büntetők miatt a TS%-uk átlag feletti. A pontméret az USG%-t mutatja — a nagy piros pontok a liga legértékesebb, legterheltebb és mégis hatékony játékosai.

---

## 4. Mennyiség vagy hatékonyság?

Bár a **hatékonyság** nagyon fontos mutató, a **volumen** bevonása az elemzésbe új dimenziókat nyit meg.
Ahogy egy játékosnak egyre nagyobb felelőssége lesz pontszerzésben, a védekezés is jobban ráfókuszál. Ennek következtében a hatékonyság csökkenhet. Gyakori kérdés a játékosok elemzése során, hogy mennyire tudják felskálázni a teljesítményüket, tudják-e tartani hatékonyságukat magasabb dobásszám mellett is.

Az alábbi ábra mutatja, az összefüggést a volumen és hatékonyság között.

```{r}
#| fig-height: 6

skill_data <- scoring %>%
  mutate(
    ts_above_avg = TS_pct - mean(TS_pct, na.rm = TRUE),
    point_color  = case_when(
      ts_above_avg >  0.05 ~ "#C43A28",
      ts_above_avg < -0.05 ~ "#3A7EC4",
      TRUE                 ~ "#7A756D"
    ),
    label_text = paste0(
      "<b>", Játékos, "</b> (", Szezon, ")<br>",
      "Csapat: ", Csapat, "<br>",
      "USG%: ", round(USG_pct, 1), "%<br>",
      "TS%: ", scales::percent(TS_pct, accuracy = 0.1), "<br>",
      "FG%: ", scales::percent(FG_pct, accuracy = 0.1), "<br>",
      "PTS/meccs: ", round(PTS_PG, 1)
    )
  )

# LOESS trend fit
loess_fit <- loess(TS_pct ~ USG_pct, data = skill_data, span = 0.7)
usg_seq   <- seq(min(skill_data$USG_pct, na.rm = TRUE),
                 max(skill_data$USG_pct, na.rm = TRUE), length.out = 100)
ts_pred   <- predict(loess_fit, newdata = data.frame(USG_pct = usg_seq))

plot_ly() %>%
  add_markers(
    data          = skill_data,
    x             = ~USG_pct,
    y             = ~TS_pct,
    marker        = list(
      color   = ~point_color,
      size    = 8,
      opacity = 0.65,
      line    = list(width = 0)
    ),
    hovertext     = ~label_text,
    hovertemplate = "%{hovertext}<extra></extra>",
    showlegend    = FALSE
  ) %>%
  add_lines(
    data       = data.frame(x = usg_seq, y = ts_pred),
    x          = ~x,
    y          = ~y,
    inherit    = FALSE,
    line       = list(color = "#2E2B26", width = 2.5),
    name       = "Trend (LOESS)",
    showlegend = FALSE,
    hoverinfo  = "none"
  ) %>%
  add_lines(
    data       = data.frame(x = c(10, 35),
                            y = rep(mean(scoring$TS_pct, na.rm = TRUE), 2)),
    x          = ~x,
    y          = ~y,
    inherit    = FALSE,
    line       = list(color = "#B0A89E", width = 1.5, dash = "dot"),
    name       = "Ligaátlag TS%",
    showlegend = FALSE,
    hoverinfo  = "none"
  ) %>%
  layout(
    title = list(
      text = "USG% vs TS%<br><sup>Magyar bajnokság 2022–2026 · Min. 400 perc/szezon · Vonal: LOESS trend</sup>",
      font = list(size = 17, color = "#2E2B26", family = "Montserrat"),
      x    = 0,
      xref = "paper"
    ),
    xaxis = list(
      title         = list(
        text  = "Használati arány (USG%)",
        font  = list(size = 13, family = "Montserrat", color = "#7A756D"),
        standoff = 4
      ),
      ticksuffix    = "%",
      color         = "#7A756D",
      tickfont      = list(family = "Montserrat", size = 12, color = "#7A756D"),
      gridcolor     = "#D4CFC6",
      zeroline      = FALSE,
      showline      = FALSE
    ),
    yaxis = list(
      title         = list(
        text  = "Súlyozott dobószázalék (TS%)",
        font  = list(size = 13, family = "Montserrat", color = "#7A756D"),
        standoff = 8
      ),
      tickformat    = ".0%",
      color         = "#7A756D",
      tickfont      = list(family = "Montserrat", size = 12, color = "#7A756D"),
      gridcolor     = "#D4CFC6",
      zeroline      = FALSE,
      showline      = FALSE
    ),
    annotations = list(
      list(
        text      = "<span style='color:#C43A28'>● Átlag felett (+5%)</span>  <span style='color:#7A756D'>● Átlag körül</span>  <span style='color:#3A7EC4'>● Átlag alatt (-5%)</span>",
        x         = 0,
        y         = -0.12,
        xref      = "paper",
        yref      = "paper",
        xanchor   = "left",
        yanchor   = "top",
        showarrow = FALSE,
        font      = list(size = 13, family = "Montserrat", color = "#2E2B26")
      )
    ),
    hoverlabel    = list(
      bgcolor     = "#F2EDE4",
      bordercolor = "#D4CFC6",
      font        = list(family = "Montserrat", size = 12, color = "#2E2B26")
    ),
    paper_bgcolor = "#F6F4F0",
    plot_bgcolor  = "#FAFAF6",
    font          = list(color = "#2E2B26", family = "Montserrat"),
    showlegend    = FALSE,
    margin        = list(l = 80, r = 60, t = 90, b = 80)
  )
```

```{r}
skill_cor <- cor(skill_data$USG_pct, skill_data$TS_pct, use = "complete.obs")
```

<br>
Az ábrán minden pont egy játékos-szezon. Az **vízszintes tengely (USG%)** azt mutatja, mekkora volumennel dolgozott a játékos. A **függőleges tengely (TS%)** pedig a pontszerzés hatékonyságát mutatja. A pontozott vízszintes vonal a ligaátlagos TS%.

A sok labdával dolgozó, **20% feletti USG%-kal rendelkező, mégis átlag feletti TS%-ot mutató játékosok** az ábra jobb felső sarkában vannak piros színnel. A kék pontok pedig a kevésbé hatékony játékosokat jelölik. A jobb alsó sarokban vannak azok a játékosok, akik sok labdabirtoklást fejeznek be, de ezeket alacsony hatékonysággal váltják pontokra.

---

## 5. U23 játékosok pontszerzése a magyar bajnokságban

```{r}
#| fig-height: 6

u23_data <- scoring %>%
  mutate(
    szezon_ev  = as.integer(substr(Szezon, 1, 4)),
    u23        = !is.na(Szul_ev) & Szul_ev >= (szezon_ev - 22),
    pont_szin  = ifelse(u23, "#C43A28", "#D4CFC6"),
    pont_meret = ifelse(u23, 10, 6),
    pont_alpha = ifelse(u23, 0.9, 0.4),
    label_text = paste0(
      "<b>", Játékos, "</b> (", Szezon, ")<br>",
      "Csapat: ", Csapat, "<br>",
      if_else(u23, paste0("U23 (", as.integer(Szul_ev), ")"), "Nem U23"), "<br>",
      "USG%: ", round(USG_pct, 1), "%<br>",
      "TS%: ", scales::percent(TS_pct, accuracy = 0.1), "<br>",
      "PTS/meccs: ", round(PTS_PG, 1)
    )
  )

avg_ts_u23 <- mean(scoring$TS_pct, na.rm = TRUE)

plot_ly() %>%
  add_markers(
    data          = filter(u23_data, !u23),
    x             = ~USG_pct,
    y             = ~TS_pct,
    name          = "Nem U23",
    marker        = list(color = "#D4CFC6", size = 6, opacity = 0.4,
                         line = list(width = 0)),
    hovertext     = ~label_text,
    hovertemplate = "%{hovertext}<extra></extra>",
    showlegend    = TRUE
  ) %>%
  add_markers(
    data          = filter(u23_data, u23),
    x             = ~USG_pct,
    y             = ~TS_pct,
    name          = "U23",
    marker        = list(color = "#C43A28", size = 10, opacity = 0.85,
                         line = list(color = "#2E2B26", width = 0.5)),
    hovertext     = ~label_text,
    hovertemplate = "%{hovertext}<extra></extra>",
    showlegend    = TRUE
  ) %>%
  add_lines(
    data       = data.frame(x = c(10, 35), y = c(avg_ts_u23, avg_ts_u23)),
    x = ~x, y = ~y,
    inherit    = FALSE,
    line       = list(color = "#B0A89E", width = 1.5, dash = "dot"),
    showlegend = FALSE, hoverinfo = "none"
  ) %>%
  layout(
    title = list(
      text = "U23 játékosok használata és hatékonysága<br><sup>Magyar bajnokság 2022–2026 · Min. 400 perc/szezon · Piros: az adott szezon U23-asai</sup>",
      font = list(size = 17, color = "#2E2B26", family = "Montserrat"),
      x    = 0,
      xref = "paper"
    ),
    xaxis = list(
      title     = list(
        text  = "Használati arány (USG%)",
        font  = list(size = 13, family = "Montserrat", color = "#7A756D"),
        standoff = 4
      ),
      ticksuffix = "%",
      color      = "#7A756D",
      tickfont   = list(family = "Montserrat", size = 12, color = "#7A756D"),
      gridcolor  = "#D4CFC6",
      zeroline   = FALSE,
      showline   = FALSE
    ),
    yaxis = list(
      title     = list(
        text  = "Valódi dobószázalék (TS%)",
        font  = list(size = 13, family = "Montserrat", color = "#7A756D"),
        standoff = 8
      ),
      tickformat = ".0%",
      color      = "#7A756D",
      tickfont   = list(family = "Montserrat", size = 12, color = "#7A756D"),
      gridcolor  = "#D4CFC6",
      zeroline   = FALSE,
      showline   = FALSE
    ),
    legend = list(
      orientation = "h",
      x           = 0.5,
      xanchor     = "center",
      y           = -0.12,
      yanchor     = "top",
      bgcolor     = "rgba(0,0,0,0)",
      borderwidth = 0,
      font        = list(size = 13, family = "Montserrat", color = "#2E2B26")
    ),
    hoverlabel    = list(
      bgcolor     = "#F2EDE4",
      bordercolor = "#D4CFC6",
      font        = list(family = "Montserrat", size = 12, color = "#2E2B26")
    ),
    paper_bgcolor = "#F6F4F0",
    plot_bgcolor  = "#FAFAF6",
    font          = list(color = "#2E2B26", family = "Montserrat"),
    showlegend    = TRUE,
    margin        = list(l = 80, r = 60, t = 90, b = 80)
  )
```

```{r}
u23_n       <- sum(u23_data$u23)
u23_avg_usg <- mean(u23_data$USG_pct[u23_data$u23], na.rm = TRUE)
all_avg_usg <- mean(u23_data$USG_pct, na.rm = TRUE)
```

<br>
Az ábra az U23-as játékosokat emeli ki pirossal a teljes minta szürkével látható. Minden szezonban az adott év U23-asai szerepelnek — tehát a 2022-23-as szezonban a 2000-ben vagy később születettek, 2023-24-ben a 2001-esek, 2024-25-ben a 2002-esek.

A négy szezonban összesen **`r u23_n` U23-as játékos-szezon** felel meg a 400 perces szűrőnek. Átlagos USG%-uk `r round(u23_avg_usg, 1)`%, — az U23-asok tehát átlagosan kb. **`r round(all_avg_usg - u23_avg_usg, 1)` százalékponttal** kevesebb labdabirtoklást fejeznek be.

---

## 6. Ligaátlagok évről évre

```{r}
avg_table <- league_avg %>%
  mutate(
    Szezon  = Szezon,
    `FG%`   = scales::percent(avg_FG,  accuracy = 0.1),
    `eFG%`  = scales::percent(avg_eFG, accuracy = 0.1),
    `TS%`   = scales::percent(avg_TS,  accuracy = 0.1),
    `n`     = n
  ) %>%
  select(Szezon, `FG%`, `eFG%`, `TS%`, `n`)

DT::datatable(
  avg_table,
  rownames  = FALSE,
  options   = list(
    dom        = "t",
    ordering   = FALSE,
    pageLength = 5
  ),
  colnames = c("Szezon", "FG%", "eFG%", "TS%", "Játékosok száma")
)
```

```{r}
ts_22     <- league_avg$avg_TS[league_avg$Szezon == "2022-23"]
ts_latest <- league_avg$avg_TS[league_avg$Szezon == max(league_avg$Szezon)]
ts_dir    <- ifelse(ts_latest > ts_22, "emelkedett", "csökkent")
```

<br>
A négy szezon alatt a ligaátlagos TS% `r ts_dir` (`r scales::percent(ts_22, accuracy = 0.1)` → `r scales::percent(ts_latest, accuracy = 0.1)`). A mutatók közötti rés stabil: az eFG% mindig a FG% felett van (a triplások hatása), a TS% pedig az eFG% felett (a büntetők hatása).

---

## 7. Hazai U23 vs Légiós vs NBA

```{r}
nba_avg <- data.frame(
  Szezon  = c("2022-23", "2023-24", "2024-25", "2025-26"),
  avg_TS  = c(0.579, 0.582, 0.580, 0.581),
  Csoport = "NBA átlag",
  n       = NA_integer_
)

comp_data <- scoring %>%
  mutate(
    szezon_ev = as.integer(substr(Szezon, 1, 4)),
    Csoport   = case_when(
      Statusz == "Hazai" & Szul_ev >= (szezon_ev - 22) ~ "Hazai U23",
      Statusz == "Hazai"                               ~ "Hazai (idősebb)",
      TRUE                                             ~ "Légiós"
    )
  ) %>%
  group_by(Szezon, Csoport) %>%
  summarise(avg_TS = mean(TS_pct, na.rm = TRUE), n = n(), .groups = "drop") %>%
  bind_rows(nba_avg) %>%
  mutate(Csoport = factor(Csoport,
                          levels = c("Hazai U23", "Hazai (idősebb)",
                                     "Légiós", "NBA átlag")))

comp_table <- comp_data %>%
  group_by(Csoport) %>%
  summarise(
    avg_TS = mean(avg_TS, na.rm = TRUE),
    n_total = sum(n, na.rm = TRUE),
    .groups = "drop"
  ) %>%
  mutate(
    `TS%` = scales::percent(avg_TS, accuracy = 0.1),
    `Játékosok száma` = ifelse(n_total == 0, "—", as.character(n_total))
  ) %>%
  arrange(Csoport) %>%
  select(Csoport, `TS%`, `Játékosok száma`)

DT::datatable(
  comp_table,
  rownames = FALSE,
  options  = list(
    dom        = "t",
    ordering   = FALSE,
    pageLength = 20
  )
)
```

```{r}
gap_u23_legios <- mean(comp_data$avg_TS[comp_data$Csoport == "Légiós"]) -
                  mean(comp_data$avg_TS[comp_data$Csoport == "Hazai U23"])
gap_u23_nba    <- mean(comp_data$avg_TS[comp_data$Csoport == "NBA átlag"]) -
                  mean(comp_data$avg_TS[comp_data$Csoport == "Hazai U23"])
```

<br>
A légiósok TS%-a mind a négy szezonban közel van az NBA ligaátlaghoz — ez azt jelzi, hogy a magyar bajnokságba érkező külföldi játékosok átlagosan NBA-szintű hatékonysággal teljesítenek, ami a liga kompetitivitása szempontjából pozitív jel. Valószínűleg, ha ezek a légiósok az NBA-ben játszananák, a hatékonyságuk csökkenne. :)

A Hazai U23-asok átlagosan **`r scales::percent(gap_u23_legios, accuracy = 0.1)`-kal** maradnak el a légiósoktól és **`r scales::percent(gap_u23_nba, accuracy = 0.1)`-kal** az NBA átlagtól. Látható, hogy a fiatal játékosok mind hatékonyságban, mind volumenben elmaradnak a NBI-es átlagtól. Így kinyílik egy ördögi kör. A fiatalok felé alacsony a bizalom (játéklehetőség, USG%), mert nem elég hatékonyak, de így a fejlődés is megrekedhet.

---

## Összefoglalás

| Mutató | Mit mér? | Korlát |
|---|---|---|
| **FG%** | Mezőnykosár-arány | Nem különbözteti meg a 2P/3P dobásokat, büntetőt nem tartalmaz |
| **eFG%** | Kiigazított mezőnykosár | Nem tartalmazza a büntetőket |
| **TS%** | Teljes pontszerzési hatékonyság | — |

A TS% a legjobb egyváltozós mérőszám egy játékos dobóhatékonyságának megítélésére. A kontextushoz azonban érdemes mellé nézni az USG%-ot is — egy 62%-os TS% alacsony terheléssel lenyűgöző, de egész más, mint ugyanaz a szám 30%-os USG% mellett.
