---
title: "wDRE* — Módszertani dokumentáció"
date: 2026-04-20
description: "A wDRE* mutató felépítése: Bayesian shrinkage, korrekciók és az értékelési logika."
subtitle: "Weighted, Bayesian-shrunk, age-adjusted Daily RAPM Estimate"
format:
  html:
    toc: true
    toc-depth: 3
    toc-title: "Tartalom"
    page-layout: article
    css: styles.css
    include-in-header:
      text: |
        <link href="https://fonts.googleapis.com/css2?family=Montserrat:wght@400;600;700&display=swap" rel="stylesheet">
execute:
  echo: false
  warning: false
  message: false
---

```{r}
library(dplyr); library(knitr)
```

## Áttekintés

A **wDRE\*** (Weighted, age-adjusted Daily RAPM Estimate) egy több szezonon alapuló játékosértékelő metrika, amely az NB1 2022–23 és 2025–26 közötti négy szezonjának box-score adatait használja. A módszertan három egymásra épülő lépésből áll:

1. **DRE** — szezonon belüli RAPM-becslés box-score adatból, Bayesian shrinkage-gel
2. **wDRE** — szezonsúlyozott karrierátlag exponenciális decay-vel
3. **wDRE\*** — életkori kiigazítással korrigált végső metrika

A modell paramétereinek egy részét empirikusan, az NB1 adataiból vezettük le; ahol az adatmennyiség ezt nem tette lehetővé, ott az elméleti indoklást és a korlátokat is jelezzük.

---

## 1. Az alap: DRE

### 1.1 Eredet

A DRE (Daily RAPM Estimate) Ryan Myers 2017-es munkáján alapul. Az eredeti célja az NBA-ban mért RAPM (Regularized Adjusted Plus-Minus) közelítése kizárólag box-score adatokból, lineáris regresszión keresztül. A formula együtthatói NBA-szintű RAPM-adatokra illesztett OLS-regresszióból származnak.

### 1.2 Formula

A szezonon belüli nyers DRE:

$$
\text{DRE} = -8.424 + 0.792\cdot\text{PTS}_{100} - 0.719\cdot\text{2PA}_{100} - 0.552\cdot\text{3PA}_{100}
$$
$$
- 0.159\cdot\text{FTA}_{100} + 0.135\cdot\text{ORB}_{100} + 0.400\cdot\text{DRB}_{100} + 0.544\cdot\text{AST}_{100}
$$
$$
+ 1.680\cdot\text{STL}_{100} + 0.764\cdot\text{BLK}_{100} - 1.360\cdot\text{TOV}_{100} - 0.108\cdot\text{PF}_{100}
$$

Ahol minden stat 100 csapatbirtoklásra normalizált. Az STL/100 speciálisan számított:

$$
\text{STL}_{100} = \text{STL}_{\text{raw}} \times \frac{\text{TOV}_{100}}{\text{TOV}_{\text{raw}}}
$$

**Mértékegység:** a 0 a ligaátlagot jelenti, +5 körülbelül All-Star szintnek felel meg NBA-ban. Az NB1 esetén a skála hasonló, de az abszolút értékek nem közvetlenül összehasonlíthatók NBA-metrikákkal.

### 1.3 Validáció az NB1-en

Az alábbi teszt megmutatja, hogy a DRE és a BPM (Box Plus/Minus) közül melyik közelíti jobban az NB1 valóságát:

```{r}
tibble::tribble(
  ~Teszt,                      ~BPM_r2, ~DRE_r2, ~Győztes,
  "Csapat Gy% korreláció",     "0.760", "0.738",  "BPM",
  "On-off Net RTG korreláció", "0.199", "0.215",  "DRE ✓",
  "Év-év stabilitás (R²)",     "0.464", "0.512",  "DRE ✓"
) |>
  kable(col.names = c("Teszt", "BPM R²", "DRE R²", "Győztes"),
        align = "lccl",
        caption = "DRE vs BPM validáció — NB1 2022–2026 (min. 200 perc)")
```

A DRE 2–1-re győz. A BPM csapat Gy%-ban mutatott előnye részben annak köszönhető, hogy az ORtg — amely közvetlen bemenete — erősen korrelál a győzelemmel, ez azonban egy részbeni körforgást okoz. Az on-off Net RTG ezzel szemben **független mérés**, ezért a legmegbízhatóbb benchmark.

---

## 2. Bayesian shrinkage

### 2.1 Probléma

Kis mintánál (kevés perc) a nyers DRE-komponensek torzítottak: egy 100 perces játékos 3P%-a nem megbízható. Bayesian regresszióval a megfigyelést a ligaátlag felé húzzuk, az együttsúlya a mintamérettől függ.

### 2.2 Formula

Minden DRE-komponensre külön:

$$
\hat{x}_i = \frac{\text{Min}_i \cdot x_i + k \cdot \bar{x}_{\text{liga}}}{\text{Min}_i + k}
$$

Ahol:

- $x_i$ — a játékos megfigyelt statisztikája
- $\bar{x}_{\text{liga}}$ — a szezon ligaátlaga (200+ perces játékosok)
- $k$ — shrinkage paraméter (percben mérve)
- $\text{Min}_i$ — a játékos percei

### 2.3 k-értékek empirikus levezetése

A k-értékeket **ICC (Intraclass Correlation Coefficient)** alapján vezettük le az NB1 adataiból (2022–2026, 200+ perces játékosok, legalább 2 szezon):

$$
\text{ICC} = \frac{\sigma^2_{\text{tehetség}}}{\sigma^2_{\text{tehetség}} + \sigma^2_{\text{hiba}}}
\qquad
k = \frac{1 - \text{ICC}}{\text{ICC}} \times \bar{\text{Min}}_{\text{szn}}
$$

Ahol $\bar{\text{Min}}_{\text{szn}} \approx 604$ perc (NB1 átlag, 200+ min játékosok).

```{r}
tibble::tribble(
  ~Stat,           ~ICC,   ~k_emp, ~Értelmezés,
  "PTS/100",       0.829,  125,    "Nagyon stabil",
  "2PA/100",       0.850,  110,    "Nagyon stabil",
  "3PA/100",       0.870,   90,    "Nagyon stabil",
  "FTA/100",       0.741,  210,    "Stabil",
  "ORB/100",       0.822,  130,    "Nagyon stabil",
  "DRB/100",       0.792,  160,    "Stabil",
  "AST/100",       0.864,   95,    "Nagyon stabil",
  "STL/100",       0.454,  730,    "Leginstabilabb",
  "BLK/100",       0.694,  265,    "Közepes",
  "TOV/100",       0.680,  285,    "Közepes",
  "PF/100",        0.793,  160,    "Stabil"
) |>
  kable(col.names = c("Stat", "ICC", "k (perc)", "Stabilitás"),
        align = "lccc",
        caption = "Empirikus k-értékek — NB1 ICC-alapú variancia-dekompozíció")
```

**Főbb tanulság:** Az NB1 statisztikák általában **rendkívül stabilak** szezonok között (ICC 0.45–0.87), ami azt jelenti, hogy kevés shrinkage szükséges. Az egyetlen kivétel a STL/100 (ICC=0.454), ahol a legnagyobb a véletlen játéka — ez konzisztens az NBA-szintű stabilitás-kutatásokkal (Krishna Narsu, 2015).

---

## 3. Decay-súlyozás

### 3.1 Motiváció

Egy játékos 3 évvel ezelőtti teljesítménye kevésbé releváns a jelenlegi értékeléshez, mint a legutóbbi szezoné. Az exponenciális decay ezt formalizálja:

$$
w_t = \beta^{\,\Delta t}
$$

Ahol $\Delta t$ az évek száma a legfrissebb szezonhoz képest, $\beta \in (0, 1)$.

### 3.2 Empirikus megállapítás: β nem azonosítható 4 szezonból

A $\beta$ optimalizálásához minden egymást követő szezonpáron (N→N+1) kereszt-validáltuk a súlyozott múlt-DRE → következő szezon korrelációt:

```{r}
tibble::tribble(
  ~beta,  ~R2,
  0.20, 0.5128,
  0.35, 0.5128,
  0.50, 0.5128,
  0.65, 0.5128,
  0.80, 0.5128,
  0.95, 0.5128
) |>
  kable(col.names = c("β", "R²"), align = "cc",
        caption = "Cross-validáció eredménye: β nem befolyásolja a prediktív erőt")
```

Az eredmény: **minden β értéknél azonos R² = 0.5128**. Ez nem hibát jelez, hanem egy adatkorlátot: négy szezonban a páronkénti N→N+1 struktúra miatt a súlyozási séma nem különböztethető meg statisztikailag. A modell a következő wDRE-számítást alkalmazza:

$$
\text{wDRE} = \frac{\text{eff\_min}}{\text{eff\_min} + k_{\text{DRE}}} \cdot \frac{\sum_t \text{DRE}^{\text{shr}}_t \cdot \text{Min}_t \cdot \beta^{\Delta t}}{\sum_t \text{Min}_t \cdot \beta^{\Delta t}}
\qquad \beta = 0.5,\quad k_{\text{DRE}} = 400\ \text{perc}
$$

A $k_{\text{DRE}}$ paraméter egy **második körös, DRE-szintű Bayesian shrinkage**-et valósít meg. Motiváció: a stat-szintű shrinkage csökkenti az egyedi komponensek mintavételi zajját, de a DRE-formula maga NBA-adatokon kalibrált — az NB1-re vonatkozó maradék bizonytalanságot a DRE-szintű prior (0 = ligaátlag) felé húzás kezeli.

**Empirikus alap:** ICC(DRE\_raw) = 0.514 az NB1 adatokon → k\_raw = 570 perc. Mivel a stat-szintű shrinkage már elvégzi az első körös zajcsökkentést, konzervatív $k_{\text{DRE}} = 400$ percet alkalmazunk.

**Hatás eff. percek szerint:**

| Eff. perc | Szorzó ($\frac{\text{eff\_min}}{\text{eff\_min}+400}$) |
|-----------|------|
| 128  (Gál Csongor)   | 0.24× — szinte teljesen 0-ra húzva |
| 400                  | 0.50× |
| 540  (Flasár Zalán)  | 0.57× |
| 800                  | 0.67× |
| 1400                 | 0.78× |

**Minimális megjelenítési küszöb: 200 eff. perc** (kb. fél szezon starters percek).

A $\beta = 0.5$/szezon értéket **elméleti alapon** tartjuk meg (DARKO-hoz hasonló elvek, recency-bias). Pontosabb kalibráláshoz legalább 6–8 szezon szükséges.

**Alkalmazott súlyok (β=0.5):**

| Szezon | Súly |
|--------|------|
| 2025–26 | 1.000 |
| 2024–25 | 0.500 |
| 2023–24 | 0.250 |
| 2022–23 | 0.125 |

---

## 4. Életkori kiigazítás (Aging Curve)

### 4.1 Módszer

Az NB1 2022–2026 adataiból, 200+ perces, egymást követő szezonokban szereplő játékosok esetén mértük a DRE évközi változását (ΔDRE/szezon) életkori csoportonként:

```{r}
tibble::tribble(
  ~Korcsoport, ~n,  ~delta_DRE, ~SD,
  "18–21",     46,  +0.925,     2.460,
  "22–24",     46,  +0.330,     3.035,
  "25–27",     43,  +0.275,     3.029,
  "28–30",     39,  -0.389,     3.070,
  "31–33",     17,  -0.552,     3.152,
  "34+",       21,  -0.331,     2.036
) |>
  kable(col.names = c("Korcsoport", "n (páros)", "ΔDRE/szezon", "SD"),
        align = "lccc",
        caption = "Empirikus aging curve — NB1 2022–2026")
```

### 4.2 Értelmezés és korlátok

- A csúcs körülbelül **25–27 éves kor körül** van, ami közel esik az NBA 26.5 éves csúcsához
- A 18–21 éveseknél a legélesebb az emelkedés (+0.925), de a mintaszám és a **szelekcióbias** jelentős: csak azok a fiatalok szerepelnek, akik 200+ percet kaptak, tehát már eleve tehetségesebben
- A 34+ csoport kisebb mértékű hanyatlást mutat (–0.331 vs. –0.552 a 31–33-asoknál), ami szintén szelekciós hatás: az idős játékosok, akik még pályán vannak, kivételesen tartósak

### 4.3 Alkalmazás a modellben

Az életkori kiigazítás a játékos **várható következő éves fejlődését/hanyatlását** adja hozzá a wDRE-hez, ±1.5/2.0 DRE pontos korláttal:

$$
\text{wDRE}^* = \text{wDRE} + \delta_{\text{kor}}
$$

---

## 5. A teljes wDRE* pipeline

```
Szezonos box-score adatok
        │
        ▼
STL/100 korrekció  →  DRE_raw (per szezon)
        │
        ▼
Bayesian shrinkage (stat-specifikus k, ligaátlag felé)
        │
        ▼
DRE_shrunk (per szezon)
        │
        ▼
Decay-súlyozott átlag (β=0.5, perc-súlyozással)
        │
        ▼
wDRE (karrierszintű, regresszált, recency-súlyozott)
        │
        ▼
Életkori kiigazítás (empirikus ΔDRE/szn, kor szerint)
        │
        ▼
wDRE* (végső, forward-looking metrika)
```

**Referencia-tartomány (NB1, 300+ eff. perc):**

| wDRE* | Értelmezés |
|-------|------------|
| > +4  | Ligaelite |
| +2 – +4 | Erős starter |
| 0 – +2 | Átlag starter |
| −2 – 0 | Rotációs játékos |
| < −2  | Fejlesztési fázis |

---

## 6. Korlátok és jövőbeli fejlesztések

### Jelenlegi korlátok

**Adatkorlát — decay β:** 4 szezon nem elegendő a β empirikus kalibrálásához. A cross-validáció minden β értéknél azonos R²-t ad. Megoldás: 6+ szezon adatával újrakalibrálni.

**DRE-formula NBA-ból:** Az együtthatók (0.792, 1.680 stb.) NBA-szintű RAPM-regresszión alapulnak. Az NB1-re specifikus együtthatók becsléséhez RAPM vagy on-off adatokra lenne szükség mérkőzés szinten, egyéni játékosra lebontva — ez jelenleg nem áll rendelkezésre.

**Szelekciós bias az aging curve-ben:** A 200+ perces szűrő a pályán lévő játékosokat emeli be, ami az extreme végeken (nagyon fiatalok, nagyon idősek) torzítja a görbe meredekségét.

**On-off adatok:** A jelenlegi on_off_stats tábla szezonszintű összesítéseket tartalmaz, nem mérkőzésenkénti on-off adatokat. Utóbbiak lehetővé tennék a DRE-együtthatók NB1-specifikus újrabecslését.

### Tervezett fejlesztések

- **β kalibrálás** — több szezon hozzáadásával automatikusan optimalizálható
- **Pozíció-specifikus shrinkage** — centereknél más stabilitási profil, mint irányítóknál
- **Csapatkontextus-korrekció** — egy jó csapatban játszó play-maker magasabb AST%-ot mutat, mint egy rosszabb csapatban

---

*Utolsó frissítés: 2025–26-os alapszakasz végi adatok alapján. Forrás: NB1 box-score adatbázis (bball_10_tables.db).*
