---
title: "NB1 vs NB2 – Strukturális összehasonlítás"
format:
  html:
    toc: false
    page-layout: full
    css: ../styles.css
    include-in-header:
      text: |
        <link href="https://fonts.googleapis.com/css2?family=Montserrat:wght@400;600;700&display=swap" rel="stylesheet">
        <script>
        (function() {
          if (sessionStorage.getItem("analytics_auth") !== "ok") {
            var pwd = prompt("Jelszó:");
            if (pwd === "magyarsport") {
              sessionStorage.setItem("analytics_auth", "ok");
            } else {
              document.documentElement.innerHTML = "";
              window.location.replace("../index.html");
            }
          }
        })();
        </script>
execute:
  echo: false
  warning: false
  message: false
  freeze: false
---

```{r setup}
library(DBI)
library(RSQLite)
library(dplyr)
library(tidyr)
library(plotly)
library(htmltools)

db_path <- file.path(dirname(knitr::current_input(dir = TRUE)), "futball.db")
con     <- dbConnect(RSQLite::SQLite(), db_path)
team_stats <- dbGetQuery(con, "
  SELECT team, liga, szezon, quality, kpi, value
  FROM team_stats
  WHERE liga IN ('NB1', 'NB2') AND szezon = '2025-26'
")
dbDisconnect(con)

# ── Cohen's d per KPI ─────────────────────────────────────────────────────────
cohens <- team_stats %>%
  group_by(quality, kpi) %>%
  summarise(
    mean_nb1  = mean(value[liga == "NB1"], na.rm = TRUE),
    mean_nb2  = mean(value[liga == "NB2"], na.rm = TRUE),
    sd_nb1    = sd(value[liga == "NB1"],   na.rm = TRUE),
    sd_nb2    = sd(value[liga == "NB2"],   na.rm = TRUE),
    n_nb1     = sum(liga == "NB1"),
    n_nb2     = sum(liga == "NB2"),
    .groups   = "drop"
  ) %>%
  mutate(
    pooled_sd = sqrt(((n_nb1 - 1) * sd_nb1^2 + (n_nb2 - 1) * sd_nb2^2) /
                     (n_nb1 + n_nb2 - 2)),
    d         = (mean_nb1 - mean_nb2) / pooled_sd,
    abs_d     = abs(d),
    direction = ifelse(d > 0, "NB1 magasabb", "NB2 magasabb")
  ) %>%
  filter(!is.na(d), !is.infinite(d))

# ── Quality-csoport szintű összefoglaló ───────────────────────────────────────
quality_labels <- c(
  "overallperformance"               = "Összteljesítmény",
  "attack"                           = "Támadás",
  "chancecreation"                   = "Gólhelyzet-teremtés",
  "oppositionchancecreation"         = "Ellenfél helyzet-teremtése",
  "attackingtransition"              = "Támadó átmenet",
  "defensivetransition"              = "Védelmi átmenet",
  "defence"                          = "Védekezés",
  "styleofplayinattack"              = "Stílus: támadás",
  "styleofplayinchancecreation"      = "Stílus: helyzet-teremtés",
  "styleofplayinattackingtransition" = "Stílus: tám. átmenet",
  "styleofplayindefence"             = "Stílus: védekezés",
  "styleofplayindefensivetransition" = "Stílus: véd. átmenet"
)

quality_order <- c(
  "overallperformance", "attack", "chancecreation", "oppositionchancecreation",
  "attackingtransition", "defensivetransition", "defence",
  "styleofplayinattack", "styleofplayinchancecreation",
  "styleofplayinattackingtransition", "styleofplayindefence",
  "styleofplayindefensivetransition"
)

group_summary <- cohens %>%
  group_by(quality) %>%
  summarise(
    mean_abs_d = mean(abs_d, na.rm = TRUE),
    n_kpi      = n(),
    .groups    = "drop"
  ) %>%
  mutate(
    label = quality_labels[quality],
    quality = factor(quality, levels = rev(quality_order))
  ) %>%
  arrange(quality)
```

## A két liga eltérése quality-csoportonként

Az oszlopok az átlagos abszolút Cohen's d értéket mutatják az adott csoporton belüli KPI-k alapján.
**Minél nagyobb az érték, annál inkább különbözik a két liga az adott dimenzióban.**
(0.2 = kis, 0.5 = közepes, 0.8 = nagy eltérés)

```{r overview}
fig_overview <- plot_ly(
  group_summary,
  x         = ~mean_abs_d,
  y         = ~reorder(label, mean_abs_d),
  type      = "bar",
  orientation = "h",
  marker    = list(
    color     = ~mean_abs_d,
    colorscale = list(
      list(0,   "#DBEAFE"),
      list(0.5, "#3B82F6"),
      list(1,   "#1E3A8A")
    ),
    showscale = FALSE
  ),
  text      = ~paste0(round(mean_abs_d, 2)),
  textposition = "outside",
  hovertemplate = paste0(
    "<b>%{y}</b><br>",
    "Átlag |d|: %{x:.2f}<br>",
    "KPI-k száma: ", group_summary$n_kpi,
    "<extra></extra>"
  )
) %>%
  layout(
    xaxis = list(
      title      = "Átlagos abszolút Cohen's d",
      range      = c(0, max(group_summary$mean_abs_d, na.rm = TRUE) * 1.25),
      gridcolor  = "#F1F5F9",
      zeroline   = FALSE
    ),
    yaxis  = list(title = ""),
    margin = list(l = 180, r = 60, t = 20, b = 50),
    font   = list(family = "Montserrat, sans-serif", size = 13),
    plot_bgcolor  = "white",
    paper_bgcolor = "white",
    shapes = list(
      list(type = "line", x0 = 0.2, x1 = 0.2, y0 = -0.5,
           y1 = nrow(group_summary) - 0.5,
           line = list(color = "#94A3B8", dash = "dot", width = 1)),
      list(type = "line", x0 = 0.5, x1 = 0.5, y0 = -0.5,
           y1 = nrow(group_summary) - 0.5,
           line = list(color = "#64748B", dash = "dot", width = 1)),
      list(type = "line", x0 = 0.8, x1 = 0.8, y0 = -0.5,
           y1 = nrow(group_summary) - 0.5,
           line = list(color = "#475569", dash = "dot", width = 1))
    ),
    annotations = list(
      list(x = 0.2, y = nrow(group_summary) - 0.3, text = "kis",
           showarrow = FALSE, font = list(size = 10, color = "#94A3B8")),
      list(x = 0.5, y = nrow(group_summary) - 0.3, text = "közepes",
           showarrow = FALSE, font = list(size = 10, color = "#64748B")),
      list(x = 0.8, y = nrow(group_summary) - 0.3, text = "nagy",
           showarrow = FALSE, font = list(size = 10, color = "#475569"))
    )
  )

fig_overview
```

## KPI-szintű részletek

Minden KPI Cohen's d értéke, **d szerint rendezve**. Pozitív = NB1 magasabb átlag, negatív = NB2 magasabb átlag. Szín = quality-csoport.

```{r detail}
quality_colors <- c(
  "overallperformance"               = "#1E3A8A",
  "attack"                           = "#2563EB",
  "chancecreation"                   = "#60A5FA",
  "oppositionchancecreation"         = "#93C5FD",
  "attackingtransition"              = "#059669",
  "defensivetransition"              = "#6EE7B7",
  "defence"                          = "#DC2626",
  "styleofplayinattack"              = "#F59E0B",
  "styleofplayinchancecreation"      = "#FCD34D",
  "styleofplayinattackingtransition" = "#A3E635",
  "styleofplayindefence"             = "#F97316",
  "styleofplayindefensivetransition" = "#FDBA74"
)

detail <- cohens %>%
  mutate(
    quality_label = quality_labels[quality],
    color         = quality_colors[quality],
    hover = paste0(
      "<b>", kpi, "</b><br>",
      "<i>", quality_labels[quality], "</i><br><br>",
      "NB1 átlag: ", round(mean_nb1, 3), "<br>",
      "NB2 átlag: ", round(mean_nb2, 3), "<br>",
      "<b>Cohen's d: ", round(d, 2), "</b>"
    )
  ) %>%
  arrange(d)

n_kpi <- nrow(detail)

plot_ly(
  detail,
  x             = ~d,
  y             = ~reorder(kpi, d),
  type          = "bar",
  orientation   = "h",
  marker        = list(color = ~color),
  hovertemplate = ~paste0(hover, "<extra></extra>"),
  showlegend    = FALSE
) %>%
  layout(
    xaxis = list(
      title         = "Cohen's d  (pozitív = NB1 magasabb)",
      zeroline      = TRUE,
      zerolinecolor = "#475569",
      zerolinewidth = 1.5,
      gridcolor     = "#F1F5F9"
    ),
    yaxis = list(
      title    = "",
      tickfont = list(size = 10)
    ),
    shapes = list(
      list(type = "line", x0 = -0.5, x1 = -0.5, y0 = -0.5, y1 = n_kpi - 0.5,
           line = list(color = "#CBD5E1", dash = "dot", width = 1)),
      list(type = "line", x0 =  0.5, x1 =  0.5, y0 = -0.5, y1 = n_kpi - 0.5,
           line = list(color = "#CBD5E1", dash = "dot", width = 1))
    ),
    margin        = list(l = 10, r = 40, t = 10, b = 50),
    font          = list(family = "Montserrat, sans-serif", size = 11),
    plot_bgcolor  = "white",
    paper_bgcolor = "white",
    height        = 30 * n_kpi + 80
  )
```

```{r legend_note}
tags$p(
  style = paste0(
    "font-size:11px;color:#9CA3AF;margin-top:8px;",
    "font-family:Montserrat,sans-serif;"
  ),
  HTML(paste0(
    "<span style='color:#2563EB;font-weight:600;'>Kék = NB1 magasabb</span> &nbsp;|&nbsp; ",
    "<span style='color:#DC2626;font-weight:600;'>Piros = NB2 magasabb</span>. ",
    "Cohen's d: 0.2 = kis, 0.5 = közepes, 0.8 = nagy eltérés. ",
    "2025\u201326-os szezon, liganként átlagolt csapatértékek alapján."
  ))
)
```

