---
title: "🔒 Előrejelzések – NB1"
format:
  html:
    toc: false
    page-layout: full
    css: ../styles.css
    include-in-header:
      text: |
        <link href="https://fonts.googleapis.com/css2?family=Montserrat:wght@400;600;700&display=swap" rel="stylesheet">
execute:
  echo: false
  warning: false
  message: false
  freeze: false
---

```{r setup}
library(DBI)
library(RSQLite)
library(dplyr)
library(tidyr)
library(readr)
library(htmltools)
library(knitr)

con <- dbConnect(RSQLite::SQLite(), "futball/futball.db")
forecast   <- dbGetQuery(con, "SELECT * FROM nb1_2627_preseason_forecast ORDER BY helyezes")
goal_est0  <- dbGetQuery(con, "SELECT * FROM nb1_2627_goal_estimates")
params     <- dbGetQuery(con, "SELECT * FROM nb1_2627_poisson_params")
dbDisconnect(con)

league_avg_goals <- params$league_avg_goals[1]
home_factor      <- params$home_factor[1]
away_factor      <- params$away_factor[1]
rho_fit          <- params$rho_fit[1]

goal_est <- goal_est0 |>
  mutate(attack = exp_goals / league_avg_goals, defense = exp_opp_goals / league_avg_goals)

fixtures <- read_csv("futball/data/nb1_2627_fixtures.csv", show_col_types = FALSE)

# a bookmaker_odds.csv-t es a results.csv-t Numbers-ben szerkeszti a felhasznalo,
# magyar lokaccal exportalva (pontosvesszo elvalaszto, vesszo tizedesjel)
book <- read_csv2("futball/data/nb1_2627_bookmaker_odds.csv", show_col_types = FALSE,
                   locale = locale(decimal_mark = ",", grouping_mark = "."))
results <- read_csv2("futball/data/nb1_2627_results.csv", show_col_types = FALSE,
                      locale = locale(decimal_mark = ",", grouping_mark = "."))

# a `fixtures` a teljes 33-fordulos szezon-menetrendet tartalmazza (a jovobeli
# tabellaszimulaciohoz kell) — a forduló-kártyák/heti tippek/value-teljesítmény
# viszont csak azokra a fordulókra vonatkozzanak, amelyekhez már van rögzített
# fogadóirodai odds (`book`), különben minden renderelés mind a 33 fordulót
# (198 meccset) végigszámolná és kirajzolná.
active_fixtures <- fixtures |> filter(fordulo %in% unique(book$fordulo))
```

```{r poisson-functions}
tau <- function(x, y, lh, la, rho) {
  case_when(
    x == 0 & y == 0 ~ 1 - lh * la * rho,
    x == 0 & y == 1 ~ 1 + lh * rho,
    x == 1 & y == 0 ~ 1 + la * rho,
    x == 1 & y == 1 ~ 1 - rho,
    TRUE ~ 1
  )
}

# ── "Keret"-paraméterek (hazai-előny, ρ) élő, walk-forward frissítése a 2026-27-es
# szezon addig lejátszott meccseiből — ha van elég belőlük. A csapatminőség
# (goal_est, fentebb) NEM frissül szezon közben (a korábbi visszatesztek szerint ez
# nem segít), csak ez a két "alak"-paraméter, ami tisztán módszertani, nem
# mutató-választási kérdés.
MIN_HIST_LIVE <- 20
played <- results |> filter(!is.na(home_goals), !is.na(away_goals))

if (nrow(played) >= MIN_HIST_LIVE) {
  league_avg_goals <- mean(c(played$home_goals, played$away_goals))
  home_factor <- mean(played$home_goals) / league_avg_goals
  away_factor <- mean(played$away_goals) / league_avg_goals

  long_glm <- bind_rows(
    played |> transmute(meccs_id = row_number(), team = home, opponent = away, goals = home_goals, home_away = "H"),
    played |> transmute(meccs_id = row_number(), team = away, opponent = home, goals = away_goals, home_away = "A")
  )
  m_glm <- tryCatch(glm(goals ~ home_away + team + opponent, data = long_glm, family = poisson()), error = function(e) NULL)

  if (!is.null(m_glm)) {
    long_glm$lambda_fit <- predict(m_glm, type = "response")
    hd <- played |> mutate(meccs_id = row_number()) |>
      inner_join(long_glm |> filter(home_away=="H") |> select(meccs_id, lambda_h=lambda_fit), by="meccs_id") |>
      inner_join(long_glm |> filter(home_away=="A") |> select(meccs_id, lambda_a=lambda_fit), by="meccs_id")
    neg_loglik <- function(rho) {
      tv <- tau(hd$home_goals, hd$away_goals, hd$lambda_h, hd$lambda_a, rho)
      if (any(tv <= 0)) return(1e10)
      -sum(dpois(hd$home_goals, hd$lambda_h, log=TRUE) + dpois(hd$away_goals, hd$lambda_a, log=TRUE) + log(tv))
    }
    rho_fit <- tryCatch(optimize(neg_loglik, interval = c(-0.3,0.3))$minimum, error = function(e) rho_fit)
  }
  parameter_forras <- sprintf("élő, a 2026-27-es szezon addigi %d meccséből", nrow(played))
} else {
  parameter_forras <- sprintf("2025-26-os teljes szezonból (a 2026-27-es szezonból még csak %d meccs van, min. %d kell az élő frissítéshez)", nrow(played), MIN_HIST_LIVE)
}

score_grid <- function(home_team, away_team, max_goals = 10) {
  h <- goal_est |> filter(team == home_team); a <- goal_est |> filter(team == away_team)
  lh <- league_avg_goals * h$attack * a$defense * home_factor
  la <- league_avg_goals * a$attack * h$defense * away_factor
  grid <- expand.grid(x = 0:max_goals, y = 0:max_goals)
  grid$p <- dpois(grid$x, lh) * dpois(grid$y, la) * tau(grid$x, grid$y, lh, la, rho_fit)
  grid$p <- grid$p / sum(grid$p)
  attr(grid, "lambda_h") <- lh
  attr(grid, "lambda_a") <- la
  grid
}

match_probs_dc <- function(home_team, away_team) {
  grid <- score_grid(home_team, away_team)
  tibble(
    p_home = sum(grid$p[grid$x > grid$y]), p_draw = sum(grid$p[grid$x == grid$y]), p_away = sum(grid$p[grid$x < grid$y]),
    p_over25 = sum(grid$p[grid$x + grid$y > 2.5]), p_btts = sum(grid$p[grid$x > 0 & grid$y > 0])
  ) |>
    # a ket oldal (over/under, btts igen/nem) mindig kiegesziti egymast 100%-ra —
    # ez NEM azt jelenti, hogy az odds-ok osszege 4 lenne, csak a valoszinusegeke 1.
    mutate(p_under25 = 1 - p_over25, p_no_btts = 1 - p_btts) |>
    mutate(odds_1 = round(1/p_home,2), odds_x = round(1/p_draw,2), odds_2 = round(1/p_away,2),
           odds_over25 = round(1/p_over25,2), odds_under25 = round(1/p_under25,2),
           odds_btts = round(1/p_btts,2), odds_no_btts = round(1/p_no_btts,2))
}

decompose_line <- function(h) {
  if (abs(h*2 - round(h*2)) < 1e-9) return(list(list(h=h, w=1)))
  lower <- floor(h*2)/2; upper <- ceiling(h*2)/2
  list(list(h=lower, w=0.5), list(h=upper, w=0.5))
}

ah_odds <- function(grid, h) {
  comps <- decompose_line(h)
  win <- 0; loss <- 0
  for (c in comps) {
    margin <- grid$x - grid$y + c$h
    win  <- win  + c$w * sum(grid$p[margin > 0])
    loss <- loss + c$w * sum(grid$p[margin < 0])
  }
  tibble(line = h, odds_home = round(1 + loss/win, 2), odds_away = round(1 + win/loss, 2),
         p_home_cover = round(win/(win+loss), 3))
}

find_main_line <- function(grid) {
  candidates <- seq(-3, 3, by = 0.25)
  res <- purrr::map_dfr(candidates, ~ah_odds(grid, .x))
  res$dist <- abs(res$p_home_cover - 0.5)
  res |> arrange(dist) |> slice(1)
}

fair_odds_for <- function(home_team, away_team) {
  main <- match_probs_dc(home_team, away_team)
  grid <- score_grid(home_team, away_team)
  ah   <- find_main_line(grid)
  bind_cols(main, ah |> select(ah_line = line, ah_odds_home = odds_home, ah_odds_away = odds_away))
}
```

## Kísérleti v2 modell: folytonos shrinkage a kemény vágás helyett

A fenti (v1) modell a csapatminőséget (`goal_est`) fixen tartja egész szezonban, a hazai-előnyt/ρ-t pedig egy kemény vágással (`MIN_HIST_LIVE`) frissíti: 20 meccs alatt 100% preseason, 20 fölött 100% élő adat. Ez a szakasz egy **folytonos Bayes-i shrinkage-keveréket** épít fel párhuzamosan (a fenti v1-et NEM írja felül — a value-pick nyilvántartás továbbra is a v1-en fut), hogy forduló-fordulóra megnézhessük, hova mozdulna a becslés, ha a csapatminőség is élőben frissülne, fokozatosan.

A keverési súly `w(k) = n0 / (n0 + k)`, ahol `k` a lejátszott meccsek száma (csapatminőségnél csapatonként külön-külön, hiszen egy csapat annyi meccsből kap élő jelet, ahányat eddig lejátszott). A keverés log-skálán (mértani átlagként) történik, mert a modell maga is szorzatos (Poisson-ráta = liga-átlag × attack × defense × hazai-faktor).

**`n0` levezetése** (nem a korábbi, más kérdésre — szezon-pontszám becslésre — validált 15-20-as keresztezési pontból kölcsönözve, hanem erre a konkrét metrikára, a nettó Box touches-ra újraszámolva, a 2025-26-os NB1 meccs-szintű adatból):
a preseason `goal_est` maga is egy 33-meccses (tavalyi) átlag ugyanabból a mutatóból, tehát a helyes keverés két, azonos mennyiséget mérő, zajos átlag inverz-variancia-súlyozása. Ha a csapat valódi minősége évről évre nem változna, ez pontosan `n0 = 33`-at adna. De változik (átigazolások, edzőváltás) — ezt a `nb1_2627_goal_estimates`-nél korábban tárgyalt problémát a bennmaradó csapatok tényleges szezonról-szezonra mért nettó Box touches-változásának varianciájából (`N=30` csapat-szezonpár, 2022-23 → 2025-26) mértük meg, és ezt az extra "sodródási" varianciát hozzáadtuk a mintavételi zajhoz. Eredmény: **`n0 ≈ 13`** (durva 95%-os bizonytalansági sáv: 6-26, mert a sodródás-variancia becslése csak N=30 megfigyelésen alapul) — jóval a naiv 33 alatt, mert a keret tényleg érdemben változik nyáron, de a korábban kölcsönzött 20-hoz közel esik.

**Az élő csapatminőség-jel forrása javítva**: eredetileg egy csapatonkénti (team+opponent hatású) Poisson-GLM-mel próbáltuk a gólokból kinyerni az élő attack/defense jelet — ez kevés meccsnél (pl. 6 meccs / 12 csapat, 24 paraméter) rangdeficites/kvázi-szeparált volt, irreális együtthatókat adott, ezért kellett hozzá mesterséges védelem (adatmennyiség-kapu, együttható-sapka). Kiderült, hogy erre semmi szükség: a **`team_stats` tábla már tartalmazza a felhasználó által fordulónként frissített, idei szezon-szintű nettó Box touches-t** — ugyanazt a mutatót, amiből a preseason becslés is született —, ami csapatonként mindig jól definiált (akár 1 meccsnél is, nincs rangdeficit-probléma, mert nem illesztünk hozzá saját modellt). Az idei nyers nettó Box touches-t egy log-lineáris kalibrációs görbével (a 12 csapat preseason attack/defense-e vs. tavalyi nettó Box touches-e alapján illesztve, R²≈0,996-0,997) hozzuk ugyanarra a skálára, mint az attack/defense. Emiatt a 24-meccses várakozási kapu és az együttható-sapka is elhagyható — a csapatminőség már az 1. forduló után elkezd (kis súllyal) élő jelet kapni.

```{r shrinkage-v2-setup}
# n0 levezetese (ld. fenti szoveg): a 2025-26-os NB1 meccs-szintu netto Box touches
# adatabol (match_team_stats_long) szamolt egyutthato-hatas ANOVA-val:
#   sigma^2_within (meccsenkenti zaj)          = 152.73
#   n_prior (a preseason becsles ennyi meccsbol atlagolt) = 33
#   sigma^2_drift (szezonrol-szezonra valodi minoseg-valtozas, N=30 csapat-szezonpar,
#                  2022-23 -> 2025-26 bennmaradokra, a tiszta mintavetelezesi zaj
#                  levonasa utan)               = 7.43
#   sigma^2_prior_eff = sigma^2_within/n_prior + sigma^2_drift = 12.06
#   n0 = sigma^2_within / sigma^2_prior_eff     = 12.66  (durva 95% CI: 6-26)
N0_SHRINK <- 12.66
shrink_w  <- function(k) N0_SHRINK / (N0_SHRINK + k)

league_avg_goals_pre <- params$league_avg_goals[1]
home_factor_pre      <- params$home_factor[1]
away_factor_pre      <- params$away_factor[1]
rho_fit_pre          <- params$rho_fit[1]

k_total <- nrow(played)
teams_all <- goal_est$team
team_k <- sapply(teams_all, function(tm) sum(played$home == tm) + sum(played$away == tm))

m_glm_v2 <- NULL
if (k_total > 0) {
  league_avg_goals_in <- mean(c(played$home_goals, played$away_goals))
  home_factor_in <- mean(played$home_goals) / league_avg_goals_in
  away_factor_in <- mean(played$away_goals) / league_avg_goals_in

  long_glm_v2 <- bind_rows(
    played |> transmute(meccs_id = row_number(), team = home, opponent = away, goals = home_goals, home_away = "H"),
    played |> transmute(meccs_id = row_number(), team = away, opponent = home, goals = away_goals, home_away = "A")
  )
  m_glm_v2 <- tryCatch(glm(goals ~ home_away + team + opponent, data = long_glm_v2, family = poisson()), error = function(e) NULL)

  rho_fit_in <- rho_fit_pre
  if (!is.null(m_glm_v2)) {
    long_glm_v2$lambda_fit <- predict(m_glm_v2, type = "response")
    hd_v2 <- played |> mutate(meccs_id = row_number()) |>
      inner_join(long_glm_v2 |> filter(home_away=="H") |> select(meccs_id, lambda_h=lambda_fit), by="meccs_id") |>
      inner_join(long_glm_v2 |> filter(home_away=="A") |> select(meccs_id, lambda_a=lambda_fit), by="meccs_id")
    neg_loglik_v2 <- function(rho) {
      tv <- tau(hd_v2$home_goals, hd_v2$away_goals, hd_v2$lambda_h, hd_v2$lambda_a, rho)
      if (any(tv <= 0)) return(1e10)
      -sum(dpois(hd_v2$home_goals, hd_v2$lambda_h, log=TRUE) + dpois(hd_v2$away_goals, hd_v2$lambda_a, log=TRUE) + log(tv))
    }
    rho_fit_in <- tryCatch(optimize(neg_loglik_v2, interval = c(-0.3,0.3))$minimum, error = function(e) rho_fit_pre)
  }
} else {
  league_avg_goals_in <- league_avg_goals_pre
  home_factor_in <- home_factor_pre
  away_factor_in <- away_factor_pre
  rho_fit_in <- rho_fit_pre
}

# hazai-elony/rho/liga-atlag: egy kozos (liga-szintu) sulyt hasznalnak, a teljes
# addigi meccsszam alapjan — ugyanaz a logika, mint eddig a MIN_HIST_LIVE-nal,
# csak folytonosan, nem 0/100-as vagassal
w_shape <- shrink_w(k_total)
league_avg_goals_v2 <- exp(w_shape * log(league_avg_goals_pre) + (1 - w_shape) * log(league_avg_goals_in))
home_factor_v2       <- exp(w_shape * log(home_factor_pre)      + (1 - w_shape) * log(home_factor_in))
away_factor_v2        <- exp(w_shape * log(away_factor_pre)      + (1 - w_shape) * log(away_factor_in))
rho_fit_v2           <- w_shape * rho_fit_pre + (1 - w_shape) * rho_fit_in  # rho lehet negativ, nem szorzatos, ezert lin. keveres

# csapatonkenti attack/defense in-season becsles: NEM a goloket illeszto GLM-bol
# (azt kiprobaltuk — kevés meccsnel rangdeficites/kvazi-szeparalt, ertelmetlenul
# nagy egyutthatokat adott, ld. korabbi teszt), hanem a `team_stats` tablaban
# mar elerheto, a felhasznalo altal fordulonkent frissitett szezon-szintu nettó
# Box touches-bol (ugyanaz a metrika, amibol a preseason `goal_est` is szuletett
# — nem kell hozza sajat GLM-et illeszteni, mindig jol definialt mar 1 meccsnel is).
#
# A nyers netto Box touches-t ugyanarra a skalara kell hozni, mint az attack/
# defense (1,0=liga-atlag): erre a preseason 12 csapat sajat (tavalyi netto ->
# idei preseason attack/defense) parjait hasznaljuk kalibracios pontkent —
# log-linearis illesztes, R^2~0.996/0.997 (majdnem egzakt, hiszen a preseason
# is pontosan ebbol a mutatobol szuletett), majd ugyanezt a gorbet alkalmazzuk
# az idei, addigi netto Box touches-re.
con <- dbConnect(RSQLite::SQLite(), "futball/futball.db")
netto_2526 <- dbGetQuery(con, "
  SELECT team, bt.value - obt.value AS netto
  FROM (SELECT team, value FROM team_stats WHERE liga='NB1' AND szezon='2025-26' AND kpi='Box touches') bt
  JOIN (SELECT team, value FROM team_stats WHERE liga='NB1' AND szezon='2025-26' AND kpi='Opp. Box touches') obt USING(team)
")
netto_2627 <- dbGetQuery(con, "
  SELECT team, bt.value - obt.value AS netto
  FROM (SELECT team, value FROM team_stats WHERE liga='NB1' AND szezon='2026-27' AND kpi='Box touches') bt
  JOIN (SELECT team, value FROM team_stats WHERE liga='NB1' AND szezon='2026-27' AND kpi='Opp. Box touches') obt USING(team)
")
dbDisconnect(con)

cal <- goal_est |> select(team, attack, defense) |> inner_join(netto_2526, by = "team")
m_att <- lm(log(attack)  ~ netto, data = cal)
m_def <- lm(log(defense) ~ netto, data = cal)

attack_in_season  <- setNames(rep(NA_real_, length(teams_all)), teams_all)
defense_in_season <- setNames(rep(NA_real_, length(teams_all)), teams_all)
for (tm in teams_all) {
  row <- netto_2627 |> filter(team == tm)
  if (nrow(row) == 1) {
    attack_in_season[tm]  <- exp(predict(m_att, newdata = row))
    defense_in_season[tm] <- exp(predict(m_def, newdata = row))
  }
}

goal_est_v2 <- goal_est |>
  select(team, attack_pre = attack, defense_pre = defense) |>
  rowwise() |>
  mutate(
    k = team_k[[team]],
    w = shrink_w(k),
    attack_in  = attack_in_season[[team]],
    defense_in = defense_in_season[[team]],
    attack  = if (is.na(attack_in))  attack_pre  else exp(w * log(attack_pre)  + (1 - w) * log(attack_in)),
    defense = if (is.na(defense_in)) defense_pre else exp(w * log(defense_pre) + (1 - w) * log(defense_in))
  ) |>
  ungroup()

score_grid_v2 <- function(home_team, away_team, max_goals = 10) {
  h <- goal_est_v2 |> filter(team == home_team); a <- goal_est_v2 |> filter(team == away_team)
  lh <- league_avg_goals_v2 * h$attack * a$defense * home_factor_v2
  la <- league_avg_goals_v2 * a$attack * h$defense * away_factor_v2
  grid <- expand.grid(x = 0:max_goals, y = 0:max_goals)
  grid$p <- dpois(grid$x, lh) * dpois(grid$y, la) * tau(grid$x, grid$y, lh, la, rho_fit_v2)
  grid$p <- grid$p / sum(grid$p)
  attr(grid, "lambda_h") <- lh
  attr(grid, "lambda_a") <- la
  grid
}

match_probs_dc_v2 <- function(home_team, away_team) {
  grid <- score_grid_v2(home_team, away_team)
  tibble(
    p_home = sum(grid$p[grid$x > grid$y]), p_draw = sum(grid$p[grid$x == grid$y]), p_away = sum(grid$p[grid$x < grid$y])
  ) |>
    mutate(odds_1 = round(1/p_home,2), odds_x = round(1/p_draw,2), odds_2 = round(1/p_away,2))
}
```

```{r shrinkage-v2-ratings-table}
goal_est_v2 |>
  transmute(
    Csapat = team,
    `Attack (v1, statikus)` = round(attack_pre, 3), `Attack (v2, shrinkage)` = round(attack, 3),
    `Defense (v1, statikus)` = round(defense_pre, 3), `Defense (v2, shrinkage)` = round(defense, 3),
    `Meccs (k)` = k, `Súly (preseason %)` = round(w * 100, 1)
  ) |>
  arrange(desc(`Attack (v2, shrinkage)`)) |>
  kable(caption = sprintf(
    "Csapatminőség v1 (statikus preseason) vs. v2 (folytonos shrinkage) — jelenleg %d meccs, n0=%.1f. Alak-paraméterek (hazai-előny/ρ) preseason súlya: %.1f%%.",
    k_total, N0_SHRINK, w_shape * 100
  ))
```

A hátralévő legközelebbi forduló fair odds-a a két modell szerint:

```{r shrinkage-v2-fixtures-table}
upcoming_round <- fixtures |> anti_join(played, by = c("fordulo", "home", "away")) |> pull(fordulo) |> min()
upcoming <- fixtures |> filter(fordulo == upcoming_round)

purrr::map_dfr(seq_len(nrow(upcoming)), function(i) {
  fx <- upcoming[i, ]
  g1 <- score_grid(fx$home, fx$away);    g2 <- score_grid_v2(fx$home, fx$away)
  m1 <- match_probs_dc(fx$home, fx$away); m2 <- match_probs_dc_v2(fx$home, fx$away)
  tibble(
    Hazai = fx$home, Vendég = fx$away,
    `xG v1` = paste0(round(attr(g1, "lambda_h"), 2), " – ", round(attr(g1, "lambda_a"), 2)),
    `xG v2` = paste0(round(attr(g2, "lambda_h"), 2), " – ", round(attr(g2, "lambda_a"), 2)),
    `1X2 v1 (fair odds)` = paste0(m1$odds_1, " / ", m1$odds_x, " / ", m1$odds_2),
    `1X2 v2 (fair odds)` = paste0(m2$odds_1, " / ", m2$odds_x, " / ", m2$odds_2)
  )
}) |>
  kable(caption = sprintf("%d. forduló — v1 vs v2 fair odds összevetés", upcoming_round))
```

```{r tipp-functions}
# Tippelde pontozás: pontos eredmény (5) > helyes győztes+gólkülönbség (4) >
# csak helyes győztes / csak helyes döntetlen (3) > egyik csapat gólszáma
# stimmel (1) > egyéb (0). A legjobban illő sáv számít, nem összegződnek.
tippelde_points <- function(th, ta, ah, av) {
  if (th == ah && ta == av) return(5)
  tdiff <- th - ta; adiff <- ah - av
  if (tdiff == 0 && adiff == 0) return(3)
  if (sign(tdiff) == sign(adiff) && tdiff != 0) {
    if (tdiff == adiff) return(4)
    return(3)
  }
  if (th == ah || ta == av) return(1)
  0
}

# Pontosan pontozás: pontos eredmény (4) > helyes gólkülönbség (2), plusz
# a hazai/vendég gólszám külön-külön (1+1) — ez utóbbi kettő a gyakorlatban
# kizárja egymást a pontos-eredmény esettel, ezért összegzésük biztonságos.
pontosan_points <- function(th, ta, ah, av) {
  if (th == ah && ta == av) return(4)
  if ((th - ta) == (ah - av)) return(2)
  (th == ah) + (ta == av)
}

# Az adott gólrácshoz (grid: x=hazai, y=vendég gólok valószínűséggel) megkeresi
# az elvárt pontszámot (EP) maximalizáló tippet a megadott pontozási szabály
# szerint — ez NEM feltétlenül a legvalószínűbb (módusz) eredmény, mert a
# lépcsőzetes pontozásban a szomszédos kimenetelekkel való átfedés is számít.
best_tip <- function(grid, score_fn, max_tip_goals = 6) {
  cand <- expand.grid(th = 0:max_tip_goals, ta = 0:max_tip_goals)
  cand$ep <- sapply(seq_len(nrow(cand)), function(i) {
    sum(grid$p * mapply(score_fn, cand$th[i], cand$ta[i], grid$x, grid$y))
  })
  cand[which.max(cand$ep), ]
}

devig_1x2 <- function(o1, ox, o2) {
  raw <- c(1 / o1, 1 / ox, 1 / o2)
  raw / sum(raw)
}

# Piaci (könyv) implikált gólrács: a de-vigelt 1X2-höz illesztett lambda-pár,
# a saját modellünk rho-jával (a könyv nem ad se rho-t, se pontoseredmeny-piacot,
# ezért csak a hazai/döntetlen/vendég valószínűséget tudjuk visszaadni vele).
implied_grid <- function(p_home, p_draw, rho, max_goals = 10) {
  obj <- function(par) {
    lh <- exp(par[1]); la <- exp(par[2])
    g <- expand.grid(x = 0:max_goals, y = 0:max_goals)
    g$p <- dpois(g$x, lh) * dpois(g$y, la) * tau(g$x, g$y, lh, la, rho)
    g$p <- g$p / sum(g$p)
    (sum(g$p[g$x > g$y]) - p_home)^2 + (sum(g$p[g$x == g$y]) - p_draw)^2
  }
  opt <- optim(c(log(1.3), log(1.1)), obj, method = "Nelder-Mead")
  lh <- exp(opt$par[1]); la <- exp(opt$par[2])
  g <- expand.grid(x = 0:max_goals, y = 0:max_goals)
  g$p <- dpois(g$x, lh) * dpois(g$y, la) * tau(g$x, g$y, lh, la, rho)
  g$p <- g$p / sum(g$p)
  attr(g, "lambda_h") <- lh; attr(g, "lambda_a") <- la
  g
}

weekly_tips <- purrr::map_dfr(seq_len(nrow(active_fixtures)), function(i) {
  fx <- active_fixtures[i, ]
  own_grid <- score_grid(fx$home, fx$away)

  t_own <- best_tip(own_grid, tippelde_points)
  p_own <- best_tip(own_grid, pontosan_points)

  # a konyv oszlop NEM EP-optimalizalt tipp — a piaci odds-bol implikalt nyers
  # varhato golszam (ugyanaz a logika, mint a sajat xG-nel), hogy azt mutassa,
  # a konyv szerint ténylegesen mennyi golt varunk, ne egy pontozas-optimalizalt tippet.
  bk <- book |> filter(fordulo == fx$fordulo, home == fx$home, away == fx$away)
  book_xg_h <- NA_real_; book_xg_a <- NA_real_
  if (nrow(bk) == 1 && !is.na(bk$odds_1[1]) && !is.na(bk$odds_x[1]) && !is.na(bk$odds_2[1])) {
    pr <- devig_1x2(bk$odds_1[1], bk$odds_x[1], bk$odds_2[1])
    book_grid <- implied_grid(pr[1], pr[2], rho_fit)
    book_xg_h <- round(attr(book_grid, "lambda_h"), 1)
    book_xg_a <- round(attr(book_grid, "lambda_a"), 1)
  }

  tibble(
    fordulo = fx$fordulo, home = fx$home, away = fx$away,
    tippelde_h = t_own$th, tippelde_a = t_own$ta,
    pontosan_h = p_own$th, pontosan_a = p_own$ta,
    xg_h = round(attr(own_grid, "lambda_h"), 1), xg_a = round(attr(own_grid, "lambda_a"), 1),
    konyv_xg_h = book_xg_h, konyv_xg_a = book_xg_a
  )
})
```

```{r value-calc}
edge_pct <- function(book_odds, fair_odds) {
  if (is.na(book_odds) || is.na(fair_odds)) return(NA_real_)
  round((book_odds / fair_odds - 1) * 100, 1)
}

VALUE_THRESHOLD <- 3  # % — ekkora vagy nagyobb elony eseten jelezzuk value-kent

value_badge <- function(edge) {
  if (is.na(edge)) return(tags$span(class = "fc-edge fc-edge-na", "–"))
  cls <- if (edge >= VALUE_THRESHOLD) "fc-edge fc-edge-value" else if (edge <= -VALUE_THRESHOLD) "fc-edge fc-edge-bad" else "fc-edge"
  label <- if (edge > 0) paste0("+", edge, "%") else paste0(edge, "%")
  tags$span(class = cls, label)
}

# Egy meccs osszes piacat egy tidy tablazatta alakitja — ezt hasznalja a
# kartya-megjelenites (fixture_card) es a value-pick teljesitmeny-kimutatas is,
# hogy ne kelljen ketszer leirni ugyanazt a piac-listat.
fixture_markets <- function(fx_row) {
  fo <- fair_odds_for(fx_row$home, fx_row$away)
  bk <- book |> filter(fordulo == fx_row$fordulo, home == fx_row$home, away == fx_row$away)
  if (nrow(bk) == 0) bk <- tibble(odds_1=NA, odds_x=NA, odds_2=NA, odds_over25=NA, odds_under25=NA,
                                    odds_btts=NA, odds_no_btts=NA,
                                    ah_line=NA, ah_odds_home=NA, ah_odds_away=NA)
  bk <- bk[1, ]
  # a bookmaker_odds.csv-ben meg nem mindig van odds_under25/odds_no_btts oszlop
  # (fokozatosan toltjuk fel) — ha hianyzik, NA-kent kezeljuk, nem hibaval.
  if (is.null(bk$odds_under25)) bk$odds_under25 <- NA_real_
  if (is.null(bk$odds_no_btts)) bk$odds_no_btts <- NA_real_
  ah_comparable <- is.na(bk$ah_line) || bk$ah_line == fo$ah_line

  tibble(
    fordulo = fx_row$fordulo, home = fx_row$home, away = fx_row$away,
    market_key = c("home", "draw", "away", "over25", "under25", "btts", "no_btts", "ah"),
    category   = c("1X2", "1X2", "1X2", "Gól", "Gól", "Gól", "Gól", "AH"),
    label = c("Hazai (1)", "Döntetlen (X)", "Vendég (2)", "Több mint 2,5 gól",
              "Kevesebb mint 2,5 gól", "Mindkét csapat szerez gólt",
              "Legalább az egyik csapat nem szerez gólt", sprintf("Ázsiai hendikep (%.2f)", fo$ah_line)),
    fair_odds = c(fo$odds_1, fo$odds_x, fo$odds_2, fo$odds_over25, fo$odds_under25,
                  fo$odds_btts, fo$odds_no_btts, fo$ah_odds_home),
    book_odds = c(bk$odds_1, bk$odds_x, bk$odds_2, bk$odds_over25, bk$odds_under25,
                  bk$odds_btts, bk$odds_no_btts,
                  if (ah_comparable) bk$ah_odds_home else NA_real_),
    ah_line = fo$ah_line,
    ah_comparable = ah_comparable
  ) |>
    mutate(edge = purrr::map2_dbl(book_odds, fair_odds, edge_pct),
           is_value = !is.na(edge) & edge >= VALUE_THRESHOLD)
}

market_row <- function(mk) {
  note <- if (mk$market_key == "ah" && !mk$ah_comparable)
    sprintf(" (mi: %.2f / könyv: eltérő vonal — nem összevethető)", mk$ah_line) else ""
  tags$div(class = "fc-market-row",
    tags$div(class = "fc-market-label", paste0(mk$label, note)),
    tags$div(class = "fc-market-odds", tags$span(class = "fc-odds-fair", sprintf("%.2f", mk$fair_odds)),
             tags$span(class = "fc-odds-sep", "vs"),
             tags$span(class = "fc-odds-book", if (is.na(mk$book_odds)) "–" else sprintf("%.2f", mk$book_odds))),
    value_badge(mk$edge)
  )
}

fixture_card <- function(fx_row) {
  mks <- fixture_markets(fx_row)
  tags$div(class = "fc-card",
    tags$div(class = "fc-card-header",
      tags$span(class = "fc-team fc-team-home", fx_row$home),
      tags$span(class = "fc-vs", "–"),
      tags$span(class = "fc-team fc-team-away", fx_row$away)
    ),
    tags$div(class = "fc-markets", lapply(seq_len(nrow(mks)), function(i) market_row(mks[i, ])))
  )
}
```

## Szezon-előrejelzés

```{r forecast-table}
forecast |>
  transmute(Helyezés = helyezes, Csapat = team,
            `Pont/meccs` = round(pred_pont_per_meccs, 2),
            `Becsült pontszám` = pred_pontszam_33meccsre) |>
  kable()
```

## Élő tabella-szimuláció és bajnoki esélyek

A fenti előszezoni tábla statikus (egyszer generált) becslés. Ez a szimuláció minden renderelésnél újrafut: a ténylegesen már lejátszott meccsek (`futball/data/nb1_2627_results.csv`) rögzített pontjaiból indulva, a hátralévő mind a 33 forduló összes meccsét (`futball/data/nb1_2627_fixtures.csv` — teljes szezon-menetrend) sokezerszer lejátszatja a saját Dixon-Coles gólrácsunkból mintavételezve, és ebből számol várható végpontszámot, várható helyezést és bajnoki esélyt csapatonként. Forduló után forduló, ahogy a `results.csv` bővül a valós eredményekkel, ez a tábla magától frissül.

A „Piaci bajnoki esély” a kézzel megadott fogadóirodai outright (bajnok) odds-okból jön (`futball/data/nb1_2627_outright_odds.csv`), de-vigelve. Mivel csak győztes-piac van megadva, a könyv-oldali összevetés csak a bajnoki eséllyel lehetséges — a többi helyezésre nincs piaci referenciánk.

```{r season-sim}
outright <- read_csv2("futball/data/nb1_2627_outright_odds.csv", show_col_types = FALSE,
                       locale = locale(decimal_mark = ",", grouping_mark = "."))
# csapatonkent csak a legfrissebb fordulohoz tartozo bajnoki oddsot tartjuk meg —
# kulonben tobb fordulo oddsa (pl. 1. es 2. forduloe egyszerre) duplikalna a
# csapatokat a lenti join-nal, es rossz p_market-et adna
outright <- outright |> filter(fordulo == max(fordulo))
outright$p_market <- (1 / outright$odds_bajnok) / sum(1 / outright$odds_bajnok)

teams <- unique(c(fixtures$home, fixtures$away))
played_matches <- results |> filter(!is.na(home_goals), !is.na(away_goals))
to_simulate <- fixtures |> anti_join(played_matches, by = c("fordulo", "home", "away"))

N_SIM <- 10000
set.seed(2026)

pts <- matrix(0, N_SIM, length(teams), dimnames = list(NULL, teams))
gd  <- matrix(0, N_SIM, length(teams), dimnames = list(NULL, teams))

add_result <- function(home, away, hg, ag) {
  hp <- ifelse(hg > ag, 3, ifelse(hg == ag, 1, 0))
  ap <- ifelse(ag > hg, 3, ifelse(hg == ag, 1, 0))
  pts[, home] <<- pts[, home] + hp; pts[, away] <<- pts[, away] + ap
  gd[, home]  <<- gd[, home]  + (hg - ag); gd[, away] <<- gd[, away] + (ag - hg)
}

# mar lejatszott meccsek: fix eredmeny minden szimulacioban
if (nrow(played_matches) > 0) {
  for (i in seq_len(nrow(played_matches))) {
    m <- played_matches[i, ]
    add_result(m$home, m$away, rep(m$home_goals, N_SIM), rep(m$away_goals, N_SIM))
  }
}

# hatralevo meccsek: a sajat Dixon-Coles racsbol mintavetelezve, meccsenkent N_SIM huzas
for (i in seq_len(nrow(to_simulate))) {
  fx <- to_simulate[i, ]
  grid <- score_grid(fx$home, fx$away)
  idx <- sample.int(nrow(grid), N_SIM, replace = TRUE, prob = grid$p)
  add_result(fx$home, fx$away, grid$x[idx], grid$y[idx])
}

# helyezes szimulacionkent: pont szerint csokkeno, dontetlen eseten gd szerint
rank_m <- matrix(NA_integer_, N_SIM, length(teams), dimnames = list(NULL, teams))
for (i in seq_len(N_SIM)) {
  ord <- order(-pts[i, ], -gd[i, ])
  rank_m[i, ord] <- seq_along(teams)
}

sim_table <- tibble(
  team = teams,
  own_title_prob = colMeans(rank_m == 1),
  exp_points = colMeans(pts),
  exp_rank = colMeans(rank_m)
) |>
  left_join(outright |> select(team, odds_bajnok, p_market), by = "team") |>
  mutate(edge_pp = round((own_title_prob - p_market) * 100, 1)) |>
  arrange(exp_rank)
```

```{r season-sim-table}
sim_table |>
  transmute(
    Csapat = team,
    `Várható pontszám` = round(exp_points, 1),
    `Várható helyezés` = round(exp_rank, 2),
    `Saját bajnoki esély` = paste0(round(own_title_prob * 100, 1), "%"),
    `Piaci bajnoki esély` = paste0(round(p_market * 100, 1), "%"),
    `Eltérés (pp)` = edge_pp
  ) |>
  kable(caption = sprintf(
    "%s szimuláció — %d lejátszott meccs rögzített eredménnyel + %d hátralévő meccs a modellből mintavételezve",
    format(N_SIM, big.mark = " "), nrow(played_matches), nrow(to_simulate)
  ))
```

## Forduló-szintű fair odds és value picks

A "mi" oszlop a saját Dixon-Coles Poisson-szimulációnk fair oddsát mutatja, a "könyv" oszlop a kézzel bevitt fogadóirodai odds-ot (`futball/data/nb1_2627_bookmaker_odds.csv`). Zöld jelzés akkor jelenik meg, ha a fogadóiroda odds-a legalább `r VALUE_THRESHOLD`%-kal nagyobb a fair oddsnál (potenciális value), piros ha ugyanennyivel kisebb.

A csapatminőség (támadás/védekezés) a preseason becslésből jön, és nem frissül szezon közben. A hazai pálya-előny és a Dixon-Coles ρ viszont igen: jelenleg **`r parameter_forras`** van használva.

```{r fixture-cards}
rounds <- sort(unique(active_fixtures$fordulo))

tagList(
  lapply(rounds, function(r) {
    tagList(
      tags$h3(class = "fc-round-title", paste(r, ". forduló")),
      tags$div(class = "fc-grid",
        lapply(seq_len(nrow(active_fixtures[active_fixtures$fordulo == r, ])), function(i) {
          fixture_card(active_fixtures[active_fixtures$fordulo == r, ][i, ])
        })
      )
    )
  })
)
```

## Heti tippek (Tippelde / Pontosan / Könyv)

Két EP-optimalizált tipp és egy nyers gólszám-becslés mérkőzésenként. A **Tippelde tipp** és a **Pontosan tipp** a saját Dixon-Coles gólrácsunkból az adott játék pontozási szabálya szerint a várható pontszámot (EP) maximalizáló végeredmény — ez nem feltétlenül a legvalószínűbb eredmény, hanem az, ami a lépcsőzetes pontozás (pontos eredmény / gólkülönbség / győztes / egy gólszám) mellett hosszú távon a legtöbb pontot hozza. A **Pontosan xG** a saját modell nyers várható gólszáma csapatonként (ezt írd be az xG-tippnek). A **Könyv xG** ugyanez, csak a fogadóiroda 1X2 odds-ából (de-vigelve) implikált gólrácsból — ez sincs pontozás szerint optimalizálva, egyszerűen azt mutatja, a piac szerint ténylegesen hány gólt várunk csapatonként; csak akkor jelenik meg, ha van rögzített könyv-odds az adott meccsre.

```{r weekly-tips-table}
weekly_tips |>
  transmute(
    Forduló = fordulo, Hazai = home, Vendég = away,
    `Tippelde tipp` = paste0(tippelde_h, "–", tippelde_a),
    `Pontosan tipp` = paste0(pontosan_h, "–", pontosan_a),
    `Pontosan xG` = paste0(xg_h, " / ", xg_a),
    `Könyv xG` = ifelse(is.na(konyv_xg_h), "–", paste0(konyv_xg_h, " / ", konyv_xg_a))
  ) |>
  kable(caption = "Heti tippek forduló szerint")
```

## Value pick teljesítmény

Minden `r VALUE_THRESHOLD`%-os vagy nagyobb eltéréssel jelzett value pick 1 egységnyi tétként számolva, a tényleges (`futball/data/nb1_2627_results.csv`-ben rögzített) végeredmény alapján. Ázsiai hendikepnél a negyedes vonalak (pl. -0,25) a szokásos módon, felezett téttel oldódnak fel. Amíg egy forduló eredménye nincs kitöltve, az adott pickek "nyitott" státuszban maradnak, és nem számítanak bele a hozamba.

```{r resolve-picks}
resolve_pick <- function(market_key, ah_line, home_goals, away_goals, book_odds) {
  if (is.na(home_goals) || is.na(away_goals)) return(list(status = "nyitott", profit = NA_real_))

  settle <- function(is_win, is_push = FALSE) {
    if (is_push) return(list(status = "push", profit = 0))
    if (is_win)  return(list(status = "nyert", profit = book_odds - 1))
    list(status = "vesztett", profit = -1)
  }

  if (market_key == "home")    return(settle(home_goals > away_goals))
  if (market_key == "draw")    return(settle(home_goals == away_goals))
  if (market_key == "away")    return(settle(away_goals > home_goals))
  if (market_key == "over25")  return(settle(home_goals + away_goals > 2.5))
  if (market_key == "under25") return(settle(home_goals + away_goals < 2.5))
  if (market_key == "btts")    return(settle(home_goals > 0 & away_goals > 0))
  if (market_key == "no_btts") return(settle(home_goals == 0 | away_goals == 0))

  if (market_key == "ah") {
    comps <- decompose_line(ah_line)
    profit <- 0; statuses <- c()
    for (c in comps) {
      margin <- home_goals - away_goals + c$h
      part <- if (margin > 0) settle(TRUE) else if (margin < 0) settle(FALSE) else settle(FALSE, is_push = TRUE)
      profit <- profit + c$w * part$profit
      statuses <- c(statuses, part$status)
    }
    status <- if (all(statuses == "push")) "push"
              else if (all(statuses %in% c("nyert","push"))) "nyert"
              else if (all(statuses %in% c("vesztett","push"))) "vesztett"
              else "részleges"
    return(list(status = status, profit = profit))
  }
  list(status = "nyitott", profit = NA_real_)
}

all_markets <- purrr::map_dfr(seq_len(nrow(active_fixtures)), ~fixture_markets(active_fixtures[.x, ]))

value_bets <- all_markets |>
  filter(is_value) |>
  left_join(results, by = c("fordulo", "home", "away")) |>
  rowwise() |>
  mutate(resolved = list(resolve_pick(market_key, ah_line, home_goals, away_goals, book_odds))) |>
  ungroup() |>
  mutate(status = purrr::map_chr(resolved, "status"),
         profit = purrr::map_dbl(resolved, "profit")) |>
  select(-resolved)

summarize_category <- function(df, cat_label) {
  settled <- df |> filter(status %in% c("nyert", "vesztett", "részleges"))
  tibble(
    Kategória = cat_label,
    Tétek = nrow(df),
    Nyert = sum(df$status == "nyert"),
    Vesztett = sum(df$status == "vesztett"),
    Push = sum(df$status == "push"),
    Nyitott = sum(df$status == "nyitott"),
    `Hozam (egység)` = round(sum(settled$profit), 2),
    `ROI%` = if (nrow(settled) > 0) round(sum(settled$profit) / nrow(settled) * 100, 1) else NA_real_
  )
}

perf_table <- bind_rows(
  summarize_category(value_bets |> filter(category == "1X2"), "Csak végeredmény (1X2)"),
  summarize_category(value_bets |> filter(category == "Gól"), "Csak gól (O2.5 / BTTS)"),
  summarize_category(value_bets |> filter(category == "AH"), "Csak ázsiai hendikep"),
  summarize_category(value_bets, "Összesen (kombinált)")
)

perf_table |> kable()
```
