---
title: "🔒 Előrejelzések – NB1"
format:
  html:
    toc: false
    page-layout: full
    css: ../styles.css
    include-in-header:
      text: |
        <link href="https://fonts.googleapis.com/css2?family=Montserrat:wght@400;600;700&display=swap" rel="stylesheet">
        <script>
        (function() {
          if (sessionStorage.getItem("analytics_auth") !== "ok") {
            var pwd = prompt("Jelszó:");
            if (pwd === "magyarsport") {
              sessionStorage.setItem("analytics_auth", "ok");
            } else {
              document.documentElement.innerHTML = "";
              window.location.replace("../index.html");
            }
          }
        })();
        </script>
execute:
  echo: false
  warning: false
  message: false
  freeze: false
---

```{r setup}
library(DBI)
library(RSQLite)
library(dplyr)
library(tidyr)
library(readr)
library(htmltools)
library(knitr)

con <- dbConnect(RSQLite::SQLite(), "futball/futball.db")
forecast   <- dbGetQuery(con, "SELECT * FROM nb1_2627_preseason_forecast ORDER BY helyezes")
goal_est0  <- dbGetQuery(con, "SELECT * FROM nb1_2627_goal_estimates")
params     <- dbGetQuery(con, "SELECT * FROM nb1_2627_poisson_params")
dbDisconnect(con)

league_avg_goals <- params$league_avg_goals[1]
home_factor      <- params$home_factor[1]
away_factor      <- params$away_factor[1]
rho_fit          <- params$rho_fit[1]

goal_est <- goal_est0 |>
  mutate(attack = exp_goals / league_avg_goals, defense = exp_opp_goals / league_avg_goals)

fixtures <- read_csv("futball/data/nb1_2627_fixtures.csv", show_col_types = FALSE)

# a bookmaker_odds.csv-t es a results.csv-t Numbers-ben szerkeszti a felhasznalo,
# magyar lokaccal exportalva (pontosvesszo elvalaszto, vesszo tizedesjel)
book <- read_csv2("futball/data/nb1_2627_bookmaker_odds.csv", show_col_types = FALSE,
                   locale = locale(decimal_mark = ",", grouping_mark = "."))
results <- read_csv2("futball/data/nb1_2627_results.csv", show_col_types = FALSE,
                      locale = locale(decimal_mark = ",", grouping_mark = "."))
```

```{r poisson-functions}
tau <- function(x, y, lh, la, rho) {
  case_when(
    x == 0 & y == 0 ~ 1 - lh * la * rho,
    x == 0 & y == 1 ~ 1 + lh * rho,
    x == 1 & y == 0 ~ 1 + la * rho,
    x == 1 & y == 1 ~ 1 - rho,
    TRUE ~ 1
  )
}

score_grid <- function(home_team, away_team, max_goals = 10) {
  h <- goal_est |> filter(team == home_team); a <- goal_est |> filter(team == away_team)
  lh <- league_avg_goals * h$attack * a$defense * home_factor
  la <- league_avg_goals * a$attack * h$defense * away_factor
  grid <- expand.grid(x = 0:max_goals, y = 0:max_goals)
  grid$p <- dpois(grid$x, lh) * dpois(grid$y, la) * tau(grid$x, grid$y, lh, la, rho_fit)
  grid$p <- grid$p / sum(grid$p)
  attr(grid, "lambda_h") <- lh
  attr(grid, "lambda_a") <- la
  grid
}

match_probs_dc <- function(home_team, away_team) {
  grid <- score_grid(home_team, away_team)
  tibble(
    p_home = sum(grid$p[grid$x > grid$y]), p_draw = sum(grid$p[grid$x == grid$y]), p_away = sum(grid$p[grid$x < grid$y]),
    p_over25 = sum(grid$p[grid$x + grid$y > 2.5]), p_btts = sum(grid$p[grid$x > 0 & grid$y > 0])
  ) |>
    mutate(odds_1 = round(1/p_home,2), odds_x = round(1/p_draw,2), odds_2 = round(1/p_away,2),
           odds_over25 = round(1/p_over25,2), odds_btts = round(1/p_btts,2))
}

decompose_line <- function(h) {
  if (abs(h*2 - round(h*2)) < 1e-9) return(list(list(h=h, w=1)))
  lower <- floor(h*2)/2; upper <- ceiling(h*2)/2
  list(list(h=lower, w=0.5), list(h=upper, w=0.5))
}

ah_odds <- function(grid, h) {
  comps <- decompose_line(h)
  win <- 0; loss <- 0
  for (c in comps) {
    margin <- grid$x - grid$y + c$h
    win  <- win  + c$w * sum(grid$p[margin > 0])
    loss <- loss + c$w * sum(grid$p[margin < 0])
  }
  tibble(line = h, odds_home = round(1 + loss/win, 2), odds_away = round(1 + win/loss, 2),
         p_home_cover = round(win/(win+loss), 3))
}

find_main_line <- function(grid) {
  candidates <- seq(-3, 3, by = 0.25)
  res <- purrr::map_dfr(candidates, ~ah_odds(grid, .x))
  res$dist <- abs(res$p_home_cover - 0.5)
  res |> arrange(dist) |> slice(1)
}

fair_odds_for <- function(home_team, away_team) {
  main <- match_probs_dc(home_team, away_team)
  grid <- score_grid(home_team, away_team)
  ah   <- find_main_line(grid)
  bind_cols(main, ah |> select(ah_line = line, ah_odds_home = odds_home, ah_odds_away = odds_away))
}
```

```{r value-calc}
edge_pct <- function(book_odds, fair_odds) {
  if (is.na(book_odds) || is.na(fair_odds)) return(NA_real_)
  round((book_odds / fair_odds - 1) * 100, 1)
}

VALUE_THRESHOLD <- 3  # % — ekkora vagy nagyobb elony eseten jelezzuk value-kent

value_badge <- function(edge) {
  if (is.na(edge)) return(tags$span(class = "fc-edge fc-edge-na", "–"))
  cls <- if (edge >= VALUE_THRESHOLD) "fc-edge fc-edge-value" else if (edge <= -VALUE_THRESHOLD) "fc-edge fc-edge-bad" else "fc-edge"
  label <- if (edge > 0) paste0("+", edge, "%") else paste0(edge, "%")
  tags$span(class = cls, label)
}

# Egy meccs osszes piacat egy tidy tablazatta alakitja — ezt hasznalja a
# kartya-megjelenites (fixture_card) es a value-pick teljesitmeny-kimutatas is,
# hogy ne kelljen ketszer leirni ugyanazt a piac-listat.
fixture_markets <- function(fx_row) {
  fo <- fair_odds_for(fx_row$home, fx_row$away)
  bk <- book |> filter(fordulo == fx_row$fordulo, home == fx_row$home, away == fx_row$away)
  if (nrow(bk) == 0) bk <- tibble(odds_1=NA, odds_x=NA, odds_2=NA, odds_over25=NA, odds_btts=NA,
                                    ah_line=NA, ah_odds_home=NA, ah_odds_away=NA)
  bk <- bk[1, ]
  ah_comparable <- is.na(bk$ah_line) || bk$ah_line == fo$ah_line

  tibble(
    fordulo = fx_row$fordulo, home = fx_row$home, away = fx_row$away,
    market_key = c("home", "draw", "away", "over25", "btts", "ah"),
    category   = c("1X2", "1X2", "1X2", "Gól", "Gól", "AH"),
    label = c("Hazai (1)", "Döntetlen (X)", "Vendég (2)", "Több mint 2,5 gól",
              "Mindkét csapat szerez gólt", sprintf("Ázsiai hendikep (%.2f)", fo$ah_line)),
    fair_odds = c(fo$odds_1, fo$odds_x, fo$odds_2, fo$odds_over25, fo$odds_btts, fo$ah_odds_home),
    book_odds = c(bk$odds_1, bk$odds_x, bk$odds_2, bk$odds_over25, bk$odds_btts,
                   if (ah_comparable) bk$ah_odds_home else NA_real_),
    ah_line = fo$ah_line,
    ah_comparable = ah_comparable
  ) |>
    mutate(edge = purrr::map2_dbl(book_odds, fair_odds, edge_pct),
           is_value = !is.na(edge) & edge >= VALUE_THRESHOLD)
}

market_row <- function(mk) {
  note <- if (mk$market_key == "ah" && !mk$ah_comparable)
    sprintf(" (mi: %.2f / könyv: eltérő vonal — nem összevethető)", mk$ah_line) else ""
  tags$div(class = "fc-market-row",
    tags$div(class = "fc-market-label", paste0(mk$label, note)),
    tags$div(class = "fc-market-odds", tags$span(class = "fc-odds-fair", sprintf("%.2f", mk$fair_odds)),
             tags$span(class = "fc-odds-sep", "vs"),
             tags$span(class = "fc-odds-book", if (is.na(mk$book_odds)) "–" else sprintf("%.2f", mk$book_odds))),
    value_badge(mk$edge)
  )
}

fixture_card <- function(fx_row) {
  mks <- fixture_markets(fx_row)
  tags$div(class = "fc-card",
    tags$div(class = "fc-card-header",
      tags$span(class = "fc-team fc-team-home", fx_row$home),
      tags$span(class = "fc-vs", "–"),
      tags$span(class = "fc-team fc-team-away", fx_row$away)
    ),
    tags$div(class = "fc-markets", lapply(seq_len(nrow(mks)), function(i) market_row(mks[i, ])))
  )
}
```

## Szezon-előrejelzés

```{r forecast-table}
forecast |>
  transmute(Helyezés = helyezes, Csapat = team,
            `Pont/meccs` = round(pred_pont_per_meccs, 2),
            `Becsült pontszám` = pred_pontszam_33meccsre) |>
  kable()
```

## Forduló-szintű fair odds és value picks

A "mi" oszlop a saját Dixon-Coles Poisson-szimulációnk fair oddsát mutatja, a "könyv" oszlop a kézzel bevitt fogadóirodai odds-ot (`futball/data/nb1_2627_bookmaker_odds.csv`). Zöld jelzés akkor jelenik meg, ha a fogadóiroda odds-a legalább `r VALUE_THRESHOLD`%-kal nagyobb a fair oddsnál (potenciális value), piros ha ugyanennyivel kisebb.

```{r fixture-cards}
rounds <- sort(unique(fixtures$fordulo))

tagList(
  lapply(rounds, function(r) {
    tagList(
      tags$h3(class = "fc-round-title", paste(r, ". forduló")),
      tags$div(class = "fc-grid",
        lapply(seq_len(nrow(fixtures[fixtures$fordulo == r, ])), function(i) {
          fixture_card(fixtures[fixtures$fordulo == r, ][i, ])
        })
      )
    )
  })
)
```

## Value pick teljesítmény

Minden `r VALUE_THRESHOLD`%-os vagy nagyobb eltéréssel jelzett value pick 1 egységnyi tétként számolva, a tényleges (`futball/data/nb1_2627_results.csv`-ben rögzített) végeredmény alapján. Ázsiai hendikepnél a negyedes vonalak (pl. -0,25) a szokásos módon, felezett téttel oldódnak fel. Amíg egy forduló eredménye nincs kitöltve, az adott pickek "nyitott" státuszban maradnak, és nem számítanak bele a hozamba.

```{r resolve-picks}
resolve_pick <- function(market_key, ah_line, home_goals, away_goals, book_odds) {
  if (is.na(home_goals) || is.na(away_goals)) return(list(status = "nyitott", profit = NA_real_))

  settle <- function(is_win, is_push = FALSE) {
    if (is_push) return(list(status = "push", profit = 0))
    if (is_win)  return(list(status = "nyert", profit = book_odds - 1))
    list(status = "vesztett", profit = -1)
  }

  if (market_key == "home")   return(settle(home_goals > away_goals))
  if (market_key == "draw")   return(settle(home_goals == away_goals))
  if (market_key == "away")   return(settle(away_goals > home_goals))
  if (market_key == "over25") return(settle(home_goals + away_goals > 2.5))
  if (market_key == "btts")   return(settle(home_goals > 0 & away_goals > 0))

  if (market_key == "ah") {
    comps <- decompose_line(ah_line)
    profit <- 0; statuses <- c()
    for (c in comps) {
      margin <- home_goals - away_goals + c$h
      part <- if (margin > 0) settle(TRUE) else if (margin < 0) settle(FALSE) else settle(FALSE, is_push = TRUE)
      profit <- profit + c$w * part$profit
      statuses <- c(statuses, part$status)
    }
    status <- if (all(statuses == "push")) "push"
              else if (all(statuses %in% c("nyert","push"))) "nyert"
              else if (all(statuses %in% c("vesztett","push"))) "vesztett"
              else "részleges"
    return(list(status = status, profit = profit))
  }
  list(status = "nyitott", profit = NA_real_)
}

all_markets <- purrr::map_dfr(seq_len(nrow(fixtures)), ~fixture_markets(fixtures[.x, ]))

value_bets <- all_markets |>
  filter(is_value) |>
  left_join(results, by = c("fordulo", "home", "away")) |>
  rowwise() |>
  mutate(resolved = list(resolve_pick(market_key, ah_line, home_goals, away_goals, book_odds))) |>
  ungroup() |>
  mutate(status = purrr::map_chr(resolved, "status"),
         profit = purrr::map_dbl(resolved, "profit")) |>
  select(-resolved)

summarize_category <- function(df, cat_label) {
  settled <- df |> filter(status %in% c("nyert", "vesztett", "részleges"))
  tibble(
    Kategória = cat_label,
    Tétek = nrow(df),
    Nyert = sum(df$status == "nyert"),
    Vesztett = sum(df$status == "vesztett"),
    Push = sum(df$status == "push"),
    Nyitott = sum(df$status == "nyitott"),
    `Hozam (egység)` = round(sum(settled$profit), 2),
    `ROI%` = if (nrow(settled) > 0) round(sum(settled$profit) / nrow(settled) * 100, 1) else NA_real_
  )
}

perf_table <- bind_rows(
  summarize_category(value_bets |> filter(category == "1X2"), "Csak végeredmény (1X2)"),
  summarize_category(value_bets |> filter(category == "Gól"), "Csak gól (O2.5 / BTTS)"),
  summarize_category(value_bets |> filter(category == "AH"), "Csak ázsiai hendikep"),
  summarize_category(value_bets, "Összesen (kombinált)")
)

perf_table |> kable()
```
