---
title: "NB1 előszezoni tabella-modell — Módszertani dokumentáció"
draft: true
date: 2026-07-03
description: "Keretérték-alapú előszezoni pontszám-előrejelzés az NB1-ben: adatforrások, korlátok, modell."
subtitle: "Szezon eleji over/under becslés csapatonként"
format:
  html:
    toc: true
    toc-depth: 3
    toc-title: "Tartalom"
    page-layout: article
    css: ../styles.css
    include-in-header:
      text: |
        <link href="https://fonts.googleapis.com/css2?family=Montserrat:wght@400;600;700&display=swap" rel="stylesheet">
execute:
  echo: false
  warning: false
  message: false
---

## Cél

Előszezoni (vagy szezon eleji) becslés az NB1 csapatainak várható teljesítményére — pontszám/mérkőzés formában —, hasonlóan ahhoz, ahogy a fogadóirodák preseason over/under vonalai működnek. **Nem** meccsenkénti kimenet-predikcióról van szó (ehhez nincs meccsszintű historikus adatunk), hanem arról, hogy a szezon **elején ismert** információból (elsősorban keretérték) milyen végső tabellahelyet/pontszámot várunk.

## Miért a keretérték?

A keretérték → tabellahely összefüggés az egyik legjobban dokumentált jelenség a futballelemzésben (nagy ligákban jellemzően 0.6-0.8 körüli korrelációval). Ez azért jó kiindulópont, mert:

- **Szezon előtt is ismert** — nem igényel in-season adatot.
- **Nem igényel meccsszintű historikus adatot**, csak a keret összetételét, amit a Transfermarkt archívumban visszamenőleg is meg lehet találni.
- Az NB1-re szabott saját kalibrációt igényel (a nagy ligás összefüggés nem vehető át változtatás nélkül), ehhez viszont kell egy historikus minta a mi ligánkból.

## Adatforrások

### 1. Keretérték — Transfermarkt

A liga főoldala (`transfermarkt.com/.../startseite/wettbewerb/UNG1/saison_id/<év>`) csapatonként tartalmaz egy összesítő táblázatot: keretméret, átlagéletkor, légiósok száma, átlagos és **összesített piaci érték**. Ez egyetlen kéréssel megadja mind a 12 csapat adatát egy szezonra — nem kellett csapatonként külön scrape-elni.

**Fontos korlát a keretérték időzítéséről:** a Transfermarkt archív szezon-oldala nem jelöl pontos naptári dátumot ("ez az érték ekkor és ekkor volt érvényes"). A piaci értéket egy szezon alatt jellemzően 3-6 alkalommal frissítik (kb. a válogatott szünetek környékén), és az archivált oldal a **szezon alatti legutolsó frissítést** mutatja — nagyjából "szezon vége felé" jellegű pillanatkép, nem egzakt dátum. Ellenőriztük egy konkrét játékoson (Dénes Dibusz, 2019/20: €950k), hogy ez valódi, akkori historikus érték, nem a mai piaci ár visszavetítése.

Ez a bizonytalanság a **historikus visszateszteléshez nem probléma** (konzisztens minden csapatra ugyanabból a szezonból), de a **friss 2026-27-es predikcióhoz igen** — ott a scrape időzítése (minél közelebb a szezonkezdéshez, az átigazolási ablak zárása előtt/után) számít. Ezt a következő lépésben véglegesítjük.

Négy szezon van begyűjtve: **2022-23, 2023-24, 2024-25, 2025-26** (script: `futball/scripts/scrape_tm_historical.R`).

### 2. Végeredmény (pontszám)

- **2024-25 és 2025-26**: már megvolt a `team_stats` táblában (Wyscout-eredetű `Points` KPI, mérkőzésenkénti átlagként).
- **2022-23 és 2023-24**: a modell megírásakor még nem volt sehol a repóban. Az FBref-es lekérdezés (worldfootballR `fb_league_stats`) **403 Forbidden**-nel elutasított minden kérést (Cloudflare-szintű bot-védelem, nem csomag- vagy fejléc-probléma — plain `curl` is 403-at kapott). Megoldás: a Transfermarkt **saját tabella-oldala** (`transfermarkt.com/.../tabelle/wettbewerb/UNG1?saison_id=<év>`), ami ugyanazon domainen elérhető, és tartalmazza a Pl/W/D/L/GF:GA/Pts oszlopokat.
  - *Frissítés*: a 2023-24-es szezon teljes Wyscout-KPI-készlete (a `Points`-szal együtt) azóta bekerült a `team_stats` táblába is. A két forrás (TM tabella-oldal vs. Wyscout `team_stats`) pont/meccs értékei kerekítési pontossággal megegyeznek — ez keresztellenőrzi mindkettőt. A `nb1_model_dataset.pts_per_match` (a fő keretérték-modellhez) továbbra is a TM-forrásból származik, változtatás nélkül; a 2023-24-es `team_stats`-adat újdonsága, hogy lehetővé teszi a lenti KPI-screening kiterjesztését egy második lag-párra (ld. "Előző szezoni forma-mutatók").

Minden szezon 33 fordulóból áll (alapszakasz + felső-/alsóházi rájátszás), ezért a `pts_per_match` (pont/meccs) mint célváltozó közvetlenül összevethető a `team_stats`-beli, már eleve mérkőzésenkénti átlagként tárolt `Points` értékkel.

### 3. Csapatnév-egyeztetés

A Transfermarkt három különböző névformátumot használ ugyanarra a csapatra a különböző oldaltípusokon (pl. "Puskás Akadémia FC" a keretérték-táblán, "Puskás AFC" a tabella-oldalon), és időben is változik (pl. "Fehérvár FC" → "Videoton FC Fehérvár"; "Kisvárda FC" → a Wyscout-oldalon már "Várda SE"). A `futball/data/team_name_mapping.csv` fájl tartalmazza az összes eddig előkerült variánst → a `team_stats`-ban használt kanonikus névre képezve. Verein ID-alapon (pl. Kisvárda: `verein/30613`) ellenőriztük, hogy azonos klubról van szó a névváltozások mögött.

## Az egyesített adatkészlet

`futball.db` → `nb1_model_dataset` tábla, 48 csapat-szezon sor (12 csapat × 4 szezon), oszlopok: `szezon`, `team`, `total_market_value_euro`, `avg_age`, `squad_size`, `foreigners`, `pts_per_match`, `promoted` (bináris: az adott csapat nem volt bent NB1-ben az előző szezonban).

## Modell

```{r setup}
library(DBI); library(RSQLite); library(dplyr); library(knitr)
con <- dbConnect(RSQLite::SQLite(), "futball/futball.db")
d  <- dbGetQuery(con, "SELECT * FROM nb1_model_dataset WHERE pts_per_match IS NOT NULL")
sv <- dbGetQuery(con, "SELECT szezon, team_canonical AS team, avg_market_value_euro FROM nb1_squad_values_historical")
dbDisconnect(con)
d <- d |> inner_join(sv, by = c("szezon","team"))
d$log_value       <- log(d$avg_market_value_euro)   # elsodleges prediktor: atlagos jatekosertek
d$log_total_value <- log(d$total_market_value_euro) # osszehasonlitasi alternativa
d$promoted[is.na(d$promoted)] <- 0
```

### Alapmodell

$$
\text{pts\_per\_match} = \beta_0 + \beta_1 \cdot \log(\text{átlagos játékosérték}) + \varepsilon
$$

**Miért az átlagos játékosérték, és nem az összesített keretérték?** Mindkettőt teszteltük — az átlagérték minden mérésben jobbnak bizonyult: magasabb önálló R² (0.535 vs 0.465), és a walk-forward validáció mindhárom kihagyott szezonon konzisztensen alacsonyabb hibát adott (ld. lejjebb). Ennek valószínű oka, hogy az összesített keretméret torzulhat a kerethossztól — egy nagyobb, átlagos játékosokkal feltöltött keret felfújja az összeget anélkül, hogy a kezdőcsapat minősége nőne, míg az átlagérték inkább a "minőségi koncentrációt" ragadja meg.

```{r model}
m1 <- lm(pts_per_match ~ log_value, data = d)
summary(m1)
```

**N = 48**, R² = 0.535, a `log_value` (átlagos játékosérték) együttható erősen szignifikáns (p < 0.0001). A korreláció **0.73** — ez az NB1-re jellemző, a más ligákra dokumentált 0.6-0.8-as sávba illeszkedik.

### Feljutó csapat dummy

A feljutó csapatokra (n=4 a mintában: Diósgyőr 23/24, Győri ETO és Nyíregyháza 24/25, Kazincbarcika 25/26, Várda SE 25/26) hozzáadott bináris változó **nem szignifikáns** (p = 0.94), és nem javítja az illeszkedést. Ez azt jelzi, hogy a feljutók historikusan gyengébb teljesítménye ebben a mintában már teljesen a (jellemzően alacsonyabb) keretértéken keresztül érvényesül — külön "feljutó-büntetés" nem szükséges, **de a mintaelemszám (n=4) miatt ez a következtetés bizonytalan**, később több szezonnal érdemes újranézni.

**A végleges modell egyelőre az egyszerű `pts_per_match ~ log(átlagos játékosérték)` (Modell 1).**

### Validáció — walk-forward (expanding window), nem leave-one-season-out

**Miért nem leave-one-season-out (LOSO)?** Első nekifutásra LOSO-val validáltunk (minden szezont kihagyva, a maradék hármon tanítva). Ez feature-szivárgás értelmében nem hibás — minden sor önmagában áll, egy adott szezon keretértéke csak az adott szezon pontszámát jósolja, nincs jövőbeli oszlop egy múltbeli sorban. **De éles bevetési realizmus szempontjából mégis hibás volt**: LOSO megengedte, hogy pl. a 2023-24, 2024-25 és 2025-26 szezonokból tanulva jósoljuk meg a 2022-23-at — ez a valóságban soha nem történhetne meg, hiszen a 2022-23-as predikció idején a későbbi szezonok adata még nem létezett. A szezonok időben egymásra épülnek, nem cserélhető fel a sorrendjük.

A helyes teszt: **csak a múltból tanulva jósold a következő szezont** (expanding window / walk-forward).

```{r walkforward}
season_order <- c("2022-23", "2023-24", "2024-25", "2025-26")
d$szezon <- factor(d$szezon, levels = season_order, ordered = TRUE)

run_walkforward <- function(formula, label) {
  lapply(2:length(season_order), function(i) {
    train <- d[d$szezon %in% season_order[1:(i-1)], ]
    test  <- d[d$szezon == season_order[i], ]
    m <- lm(formula, data = train)
    pred <- predict(m, newdata = test)
    data.frame(
      prediktor = label,
      joslas  = season_order[i],
      RMSE    = sqrt(mean((test$pts_per_match - pred)^2)),
      OOS_R2  = 1 - sum((test$pts_per_match - pred)^2) / sum((test$pts_per_match - mean(train$pts_per_match))^2)
    )
  }) |> bind_rows()
}

val_avg   <- run_walkforward(pts_per_match ~ log_value, "atlagos jatekosertek")
val_total <- run_walkforward(pts_per_match ~ log_total_value, "osszesitett keretertek")
bind_rows(val_avg, val_total) |> kable(digits = 3, caption = "Walk-forward out-of-sample hiba: átlagos vs. összesített keretérték")
```

Csak **3 tesztpont** van szezononként (nem 4, mert az első szezon előtt nincs múlt, amiből tanulni lehetne) — ez a valódi ára annak, hogy csak 4 szezonunk van. Az **átlagos játékosérték mindhárom kihagyott szezonon jobb** (alacsonyabb RMSE, magasabb OOS-R²), mint az összesített keretérték — ez nem véletlen egyszeri csúcs, hanem konzisztens előny, ezért lett ez a végleges elsődleges prediktor.

**Feltűnő kiugrások**: Győri ETO 2025-26-ban jócskán felülteljesítette a keretérték alapján várt pontszámot (+0.57 pont/meccs), Fehérvár 2024-25-ben jelentősen alulteljesített (-0.55). Ezek jelzik, hogy a keretérték önmagában nem magyaráz mindent — edzőváltás, szezon közbeni forma, sérülések stb. nincsenek a modellben.

## Kiegészítő prediktorok — szisztematikus átvizsgálás

Mielőtt lezárnánk az alapmodellt, végigmentünk azon, mi másból lehetne még prediktív erőt nyerni. (Az átlagos vs. összesített keretérték összevetése már a fenti "Alapmodell" szakaszban megtörtént — ott dőlt el, hogy az átlagérték a jobb választás.)

### Előző szezoni forma-mutatók (lag), és a többszörös összehasonlítás csapdája

**Frissítve a 2022-23-as szezon `team_stats` adatainak bekerülésével.** Korábban ez a screening két lépcsőben bővült: eleinte csak a 2024-25 → 2025-26 eltolást tudta használni (N=10), majd a 2023-24-es KPI-k bekerülésével N=20-ra nőtt (2023-24 → 2024-25 és 2024-25 → 2025-26 pool-olva). Most, hogy a 2022-23-as csapat-KPI-k is bekerültek az adatbázisba, **három lag-párt tudunk pool-olni**: 2022-23 → 2023-24, 2023-24 → 2024-25 és 2024-25 → 2025-26, egyenként N=10 csapattal, összesen **N=30**. Ez azért fontos, mert most már **két valódi, időrendi walk-forward tesztpontunk** van (nem csak egy), így a lenti "Igazi walk-forward teszt" szakasz eredménye jóval megbízhatóbb, mint korábban.

```{r lag_setup}
con <- dbConnect(RSQLite::SQLite(), "futball/futball.db")
ts  <- dbGetQuery(con, "SELECT team, szezon, quality, kpi, value FROM team_stats WHERE liga='NB1'")
dbDisconnect(con)

pts_tbl <- ts |> filter(kpi == "Points") |> select(team, szezon, points = value)

kpi_wide <- ts |>
  filter(kpi != "Points") |>
  mutate(colname = paste(quality, kpi, sep = "__")) |>
  select(team, szezon, colname, value) |>
  distinct(team, szezon, colname, .keep_all = TRUE) |>
  tidyr::pivot_wider(id_cols = c(team, szezon), names_from = colname, values_from = value)

season_pairs <- list(c("2022-23","2023-24"), c("2023-24","2024-25"), c("2024-25","2025-26"))

kpi_lag_data <- purrr::map_dfr(season_pairs, function(p) {
  prev <- kpi_wide |> filter(szezon == p[1])
  nxt  <- pts_tbl |> filter(szezon == p[2]) |> select(team, points_next = points)
  prev |> inner_join(nxt, by = "team") |> mutate(lag_pair = paste(p, collapse = " -> "))
})

kpi_cols <- setdiff(names(kpi_lag_data), c("team","szezon","points_next","lag_pair"))
cat("Tesztelt KPI-k száma:", length(kpi_cols), "| pool-olt N:", nrow(kpi_lag_data),
    "(", paste(table(kpi_lag_data$lag_pair), collapse = " + "), ")\n")
```

```{r lag_screen}
lag_results <- purrr::map_dfr(kpi_cols, function(col) {
  x <- kpi_lag_data[[col]]; y <- kpi_lag_data$points_next
  ok <- complete.cases(x, y)
  if (sum(ok) < 15) return(NULL)
  m <- lm(y[ok] ~ x[ok]); s <- summary(m)
  tibble(kpi = col, n = sum(ok), r2 = s$r.squared, cor = cor(x[ok], y[ok]), p = s$coefficients[2,4])
}) |> arrange(desc(r2))

lag_results |> mutate(across(c(r2,cor,p), ~round(.,3))) |> head(10) |> kable()
```

**Fontos módszertani figyelmeztetés (frissítve)**: `r length(kpi_cols)` mutatót teszteltünk, most már N=30-on (nem N=20-on, nem N=10-en). Az |r|>0.3 küszöböt `r sum(abs(lag_results$cor) > 0.3)` a `r nrow(lag_results)`-ből lépte át, p<0.05 szinten `r sum(lag_results$p < 0.05)` maradt szignifikáns — a többszörös összehasonlítás csapdája N=30-on is fennáll, csak kevésbé súlyosan, mint N=20-on vagy N=10-en.

**A rangsor korábban (N=10→N=20) érdemben átrendeződött, N=20→N=30 között viszont már stabil maradt** — a `Box touches` (chancecreation) mindkét bővítés után a top helyen maradt, ami önmagában megerősíti, hogy ez nem véletlen egyszeri csúcs volt. Az `Opp. Possessions to final third %` és az `Opp. xT` továbbra is lejjebb csúszott N=30-on — ez megerősíti a korábbi gyanút, hogy ezek nagyrészt a keretérték zajos újrafogalmazásai voltak, nem önálló jelzések.

```{r lag_stability}
con <- dbConnect(RSQLite::SQLite(), "futball/futball.db")
sv <- dbGetQuery(con, "SELECT szezon, team_canonical AS team, avg_market_value_euro FROM nb1_squad_values_historical")
dbDisconnect(con)
d_lag <- kpi_lag_data |> inner_join(sv, by = c("team","szezon")) |> mutate(log_value = log(avg_market_value_euro))

check_stability <- function(col_name) {
  x <- d_lag[[col_name]]; y <- d_lag$points_next
  ok <- complete.cases(x, y); x <- x[ok]; y <- y[ok]; n <- length(y)
  loo <- sapply(seq_len(n), function(i) summary(lm(y[-i] ~ x[-i]))$r.squared)
  tibble(kpi = col_name, n = n, full_r2 = summary(lm(y~x))$r.squared,
         loo_min = min(loo), loo_max = max(loo),
         cor_value = cor(x, d_lag$log_value[ok]))
}

purrr::map_dfr(c("chancecreation__Box touches", "chancecreation__np Shots",
                  "defence__Opp. Possessions to final third %", "defence__Opp. xT"),
               check_stability) |>
  mutate(across(where(is.numeric), ~round(.,3))) |> kable()
```

- **`Box touches` (chancecreation, előző szezon)**: a legerősebb pool-olt jelölt, és **stabil maradt mindhárom N-en** (N=10 → N=20 → N=30), miközben a mezőny többi tagja átrendeződött körülötte — ez önmagában erős jel, hogy nem véletlen csúcs. N=30-on: R²=0.522, leave-one-out tartomány 0.457-0.591 — tovább szűkült N=20-hoz (0.50-0.62) képest, azaz még stabilabb.
- **`Opp. xT`**: R²-je tovább esett, 0.551 (N=10) → 0.399 (N=20) → 0.352 (N=30). A monoton csökkenés minden bővítésnél megerősíti a korábbi gyanút, hogy nagyrészt a keretérték zajos újrafogalmazása volt (kollinearitás a keretértékkel: -0.68).
- **`Opp. Possessions to final third %`**: R²=0.411 (N=30) — nagyjából a korábbi N=20-as szinten (0.447) stabilizálódott, továbbra is középmezőnyben marad, egyik bővítés sem söpörte le, de a `Box touches`-t sosem érte utol.

**Ad hozzá önálló prediktív erőt a keretértékhez képest?** Ugyanezen a pool-olt N=30 mintán a keretérték önmagában R²=0.318 (alacsonyabb, mint a teljes 48 soros mintán mért 0.535 — a lag-minta csak azokra a csapatokra szűkít, amik két egymást követő szezonban is bent maradtak NB1-ben, ami leszűkíti a keretérték-szórást). A `Box touches` hozzáadva a keretértékhez:

```{r lag_multivar}
d_lag$box <- d_lag[["chancecreation__Box touches"]]
m_val   <- lm(points_next ~ log_value, data = d_lag)
m_combo <- lm(points_next ~ log_value + box, data = d_lag)
cat("Csak keretérték          R²:", round(summary(m_val)$r.squared, 3), "\n")
cat("Keretérték + Box touches R²:", round(summary(m_combo)$r.squared, 3),
    "| Box touches p-érték:", round(summary(m_combo)$coefficients["box","Pr(>|t|)"], 4), "\n")
cat("log_value együttható a kombinált modellben:", round(coef(m_combo)["log_value"], 3),
    "(p =", round(summary(m_combo)$coefficients["log_value","Pr(>|t|)"], 3), ") — nem szignifikáns\n")
```

A `Box touches` szignifikáns marad a keretérték mellett is (p≈0.002), de a kombinált modell R²-je (0.523) gyakorlatilag **nem magasabb**, mint a `Box touches` önmagában (0.522) — a keretérték saját együtthatója N=30-on már szinte teljesen eltűnik (p≈0.95, a koefficiens ≈0.01-re zsugorodik). N=20-on ez még "csak" nem-szignifikáns volt (p≈0.37); N=30-on már gyakorlatilag nulla a hozzáadott értéke. Ez a két mutató közötti erős kollinearitásra utal (r=0.77 a `Box touches` és log(keretérték) között), és arra, hogy **a `Box touches` a nagyobb mintán önmagában lefedi mindazt, amit a keretérték a jövő szezon pontszámáról elárul** — nem azért, mert a keretértéknek nincs hatása, hanem mert a `Box touches` már tartalmazza ugyanazt az információt, méghozzá frissebb, közvetlenebb formában.

**Vajon a `Box touches` tényleg jobb, mint az olyan "szofisztikáltabb" mutatók, mint az xG-differencia vagy az xT-differencia?** Első ránézésre meglepő lenne, ha egy egyszerű érintésszám-mutató verné a minőség-korrigált várható gól- és fenyegetettségi mutatókat. Két dolgot érdemes szétválasztani: (1) ugyanazt az alapjelenséget mérik-e, és (2) melyik **jósolja be ténylegesen jobban** a következő szezont — ez utóbbi kérdésre a helyes válasz csak közvetlen walk-forward teszttel adható meg, nem a mutató önmagával vett év-évi stabilitásából (ld. lentebb, a "Következtetés" felülvizsgálva).

```{r box_vs_xg_xt}
kpi_wide$xg_diff <- kpi_wide[["overallperformance__xG"]] - kpi_wide[["overallperformance__Opp. xG"]]
kpi_wide$xt_diff <- kpi_wide[["attack__xT"]] - kpi_wide[["defence__Opp. xT"]]
kpi_wide$box     <- kpi_wide[["chancecreation__Box touches"]]

cat("Korreláció a három jelölt között (azonos szezoni, N=48):\n")
print(round(cor(kpi_wide |> select(box, xg_diff, xt_diff) |> na.omit()), 3))

stability <- function(col) {
  pooled <- purrr::map_dfr(season_pairs, function(p) {
    a <- kpi_wide |> filter(szezon == p[1]) |> select(team, val_prev = all_of(col))
    b <- kpi_wide |> filter(szezon == p[2]) |> select(team, val_next = all_of(col))
    inner_join(a, b, by = "team")
  })
  ok <- complete.cases(pooled$val_prev, pooled$val_next)
  tibble(kpi = col, n = sum(ok), ev_rol_evre_r = cor(pooled$val_prev[ok], pooled$val_next[ok]))
}

cat("\nÉvről évre stabilitás (saját mutató t szezonban -> saját mutató t+1 szezonban):\n")
print(bind_rows(stability("box"), stability("xg_diff"), stability("xt_diff")) |>
  mutate(ev_rol_evre_r = round(ev_rol_evre_r, 3)))
```

Két megállapítás:

1. **A három mutató erősen kollineáris egymással** (r=0.87-0.92, azonos szezoni összevetésben) — vagyis nem arról van szó, hogy a `Box touches` valami teljesen más, addig rejtett jelenséget ragadna meg, mint az xG-diff vagy xT-diff. Mindhárom lényegében ugyanazt az alapjelenséget méri (a csapat területi/támadási dominanciáját), csak eltérő kifinomultsággal.
2. **A `Box touches` évről évre stabilabb** (year-over-year r=0.77) **, mint az xG-diff (r=0.68) vagy az xT-diff (r=0.75)** — de ez a saját-magával-vett stabilitás **nem ugyanaz**, mint a *következő szezon pontszámának* előrejelzési képessége. Ezt a különbséget korábban ez a dokumentum összemosta — helyesen csak egy közvetlen walk-forward teszt tudja eldönteni, melyik mutató jósol jobban, ld. lent.

```{r box_vs_xg_xt_walkforward}
d_lag$xt_diff <- d_lag[["attack__xT"]] - d_lag[["defence__Opp. xT"]]
d_lag$xg_diff <- d_lag[["overallperformance__xG"]] - d_lag[["overallperformance__Opp. xG"]]

pairs_order <- c("2022-23 -> 2023-24", "2023-24 -> 2024-25", "2024-25 -> 2025-26")

wf_expanding <- function(formula_rhs, label) {
  purrr::map_dfr(2:3, function(i) {
    train <- d_lag |> filter(lag_pair %in% pairs_order[1:(i-1)])
    test  <- d_lag |> filter(lag_pair == pairs_order[i])
    m <- lm(as.formula(paste("points_next ~", formula_rhs)), data = train)
    pred <- predict(m, newdata = test)
    tibble(modell = label, teszt_par = pairs_order[i],
           OOS_R2 = 1 - sum((test$points_next - pred)^2) / sum((test$points_next - mean(train$points_next))^2))
  })
}

wf_table <- bind_rows(
  wf_expanding("box",     "Box touches (lag)"),
  wf_expanding("xt_diff", "xT-diff (lag)"),
  wf_expanding("xg_diff", "xG-diff (lag)")
) |> mutate(OOS_R2 = round(OOS_R2, 3))

wf_table |> tidyr::pivot_wider(names_from = teszt_par, values_from = OOS_R2) |>
  mutate(atlag = round(rowMeans(across(-modell)), 3)) |>
  kable(caption = "Walk-forward OOS R² — Box touches vs. xT-diff vs. xG-diff, mint önálló lag-prediktor")
```

**Ez megváltoztatja a korábbi következtetést.** Amikor a három jelöltet közvetlenül, azonos walk-forward protokollal összevetjük (nem csak a saját-magukkal vett stabilitásukat nézzük), az **xT-diff nyer**: átlagos OOS R²=0.531, és a két tesztponton is szorosan együtt (0.557 és 0.504) — sokkal stabilabb előrejelzési teljesítmény, mint a `Box touches`-é (0.298 és 0.613 között ingadozik, átlag 0.455). Az xG-diff a leggyengébb (átlag 0.429), valószínűleg mert az xG mint mutató két külön becslés (lövés + minőség-súlyozás) szorzata, ami extra zajréteget ad hozzá.

**Következtetés (felülvizsgálva)**: a korábbi verzió tévesen azonosította a "évről évre önmagával vett stabilitást" a "jövőbeli pontszám-előrejelzési képességgel". Amikor ezt közvetlenül teszteljük, az **xT-diff a legjobb önálló lag-prediktor** a visszatérő csapatokra, nem a `Box touches`. A teljes minta (N=48, azonos szezoni) `log(keretérték)`-modellje továbbra is az elsődleges, amikor a kérdés a jelen szezonra vonatkozik — a jövő szezon becslésénél pedig (ld. lentebb, végleges modell) a kontemporán keretértéket és az xT-diffet **kombináljuk**, mert két, egymástól részben független infoforrást ragadnak meg (idei keretminőség vs. tavalyi tényleges játékstílus), és a kombinált modell konceptuálisan erősebb, gyakorlatilag pedig nem gyengébb, mint bármelyik önmagában (ld. "Végleges modell" szakasz).

### Pénzügyi mutatók: bevétel és személyi jellegű ráfordítás

A `team_finances` tábla (forrás: beszámoló-kigyűjtés, `futball/scripts/build_finances.R`) NB1-es klubok "Összesen" bevétel- és "Személyi jellegű ráfordítás" sorait is tartalmazza. Mivel a legtöbb nagy NB1-es klub naptári év szerint (nem szezon szerint) jelent, a `team_finances_season` tábla szezon-szintű nézetet épít: ahol van közvetlen szezon-formátumú beszámoló (pl. "22/23"), azt használja; ahol nincs, ott a szezont lefedő két naptári év (pl. 2024 és 2025 → "2024-25") átlagával közelíti.

```{r fin_setup}
con3 <- dbConnect(RSQLite::SQLite(), "futball/futball.db")
fin  <- dbGetQuery(con3, "SELECT team, szezon, osszesen, szemelyi_jellegu_raforditas FROM team_finances_season")
dbDisconnect(con3)

# a d$szezon idokozben ordered factor lett a fenti walk-forward szakaszban — vissza karakterre,
# hogy a join biztonságosan működjön
d_char <- d |> mutate(szezon = as.character(szezon))

d_fin <- d_char |> inner_join(fin, by = c("team","szezon"))
d_fin$log_revenue   <- log(d_fin$osszesen)
d_fin$log_personnel <- log(d_fin$szemelyi_jellegu_raforditas)
cat("N:", nrow(d_fin), "| szezonok:\n"); print(table(d_fin$szezon))
```

**Azonos szezoni (kortárs) modellek:**

```{r fin_contemporaneous}
for (v in c("log_value","log_revenue","log_personnel")) {
  m <- lm(as.formula(paste("pts_per_match ~", v)), data = d_fin)
  cat(sprintf("%-15s R2=%.3f  cor=%.3f  p=%.4f\n", v,
      summary(m)$r.squared, cor(d_fin$pts_per_match, d_fin[[v]]), summary(m)$coefficients[2,4]))
}
cat("\nKollináció a prediktorok között:\n")
print(cor(d_fin[,c("log_value","log_revenue","log_personnel")]))
```

Mindkét pénzügyi mutató önmagában is szignifikáns, de a keretértéknél (R²≈0.52-0.56) gyengébb: a bevétel R²≈0.29-0.35, a személyi ráfordítás R²≈0.25-0.33 (a pontos érték attól függ, 2 vagy 3 szezonos mintán számoljuk). Mindkettő erősen kollineáris a keretértékkel (r≈0.81-0.83) és egymással (r≈0.96) — logikus, hiszen a bérköltség a bevétel nagy részét felemészti.

```{r fin_multivar}
m2 <- lm(pts_per_match ~ log_value + log_revenue, data = d_fin)
m3 <- lm(pts_per_match ~ log_value + log_personnel, data = d_fin)
cat("keretérték + bevétel — log_revenue p-érték:", summary(m2)$coefficients["log_revenue","Pr(>|t|)"], "\n")
cat("keretérték + szem. ráfordítás — log_personnel p-érték:", summary(m3)$coefficients["log_personnel","Pr(>|t|)"], "\n")
```

Kétváltozós modellben (keretérték + bevétel, ill. + személyi ráfordítás) egyik pénzügyi mutató együtthatója sem szignifikáns a keretérték mellett (p>0.9, ill. p>0.6) — **önálló prediktív erőt nem adnak hozzá**.

**Lag-teszt — az egyetlen módszertanilag tiszta kérdés**: a fentiek kortárs (azonos szezoni) összevetések, ahol a bérköltség/bevétel részben már a szezon közbeni teljesítményt (sikerbónuszok, formától függő erősítés) is tükrözi — ez nem előrejelzés, hanem együttmozgás. A helyes preseason-teszt: az **N. szezon lezárt beszámolójából** jósoljuk az **N+1. szezon** pontszámát.

```{r fin_lag}
season_pairs <- list(c("2022-23","2023-24"), c("2023-24","2024-25"))
lag_data <- lapply(season_pairs, function(p) {
  f_prev <- fin |> filter(szezon == p[1]) |>
    transmute(team, szemelyi_prev = szemelyi_jellegu_raforditas, bevetel_prev = osszesen)
  pts_next <- d_char |> filter(szezon == p[2]) |> select(team, pts_per_match)
  f_prev |> inner_join(pts_next, by = "team") |> mutate(elozo = p[1], kovetkezo = p[2])
}) |> bind_rows()
lag_data$log_szemelyi_prev <- log(lag_data$szemelyi_prev)
lag_data$log_bevetel_prev  <- log(lag_data$bevetel_prev)

m_lag <- lm(pts_per_match ~ log_szemelyi_prev, data = lag_data)
cat("N:", nrow(lag_data),
    "| log(szemelyi_prev) R2:", summary(m_lag)$r.squared,
    "| cor:", cor(lag_data$pts_per_match, lag_data$log_szemelyi_prev),
    "| p:", summary(m_lag)$coefficients[2,4], "\n")

train <- lag_data[lag_data$kovetkezo == "2023-24", ]
test  <- lag_data[lag_data$kovetkezo == "2024-25", ]
m_wf  <- lm(pts_per_match ~ log_szemelyi_prev, data = train)
pred  <- predict(m_wf, newdata = test)
cat("Walk-forward (train 22/23→23/24, test 23/24→24/25) OOS R²:",
    1 - sum((test$pts_per_match - pred)^2) / sum((test$pts_per_match - mean(train$pts_per_match))^2), "\n")
```

N=24: az előző szezoni személyi ráfordítás R²=0.462 (cor=0.68, p<0.001), walk-forward OOS R²=0.37. Ez érdemben **gyengébb, mint az azonos szezoni** összefüggés (R²≈0.57) — vagyis a bérköltség egy jelentős része valóban együtt mozog a szezon közbeni sikerrel, nem pusztán előre jelzi azt. Ugyanakkor a lag-verzióban is marad valódi (nem visszamenőleges) prediktív erő, csak a keretértéknél gyengébb.

**Következtetés**: sem a bevétel, sem a személyi jellegű ráfordítás nem versenyképes helyettesítője vagy kiegészítője a keretértéknek — inkább a klub gazdasági méretének indikátorai, mint a versenyképességéé, és a kortárs (nem lag) verziójuk prediktív ereje jelentős részben a szezon közbeni teljesítménnyel való együttmozgásból, nem valódi előrejelzésből ered.

### Miért nincs (még) többváltozós modell

```{r kitchensink}
con2 <- dbConnect(RSQLite::SQLite(), "futball/futball.db")
pts2526 <- dbGetQuery(con2, "SELECT team, value AS points FROM team_stats WHERE kpi='Points' AND liga='NB1' AND szezon='2025-26'")
oppf3   <- dbGetQuery(con2, "SELECT team, value AS oppf3_prev FROM team_stats WHERE kpi='Opp. Possessions to final third %' AND liga='NB1' AND szezon='2024-25'") |> unique()
sv2425  <- dbGetQuery(con2, "SELECT team_canonical AS team, avg_market_value_euro FROM nb1_squad_values_historical WHERE szezon='2024-25'")
dbDisconnect(con2)
d10 <- pts2526 |> inner_join(oppf3, by = "team") |> inner_join(sv2425, by = "team")
d10$log_avg_value_prev <- log(d10$avg_market_value_euro)

m_kitchen <- lm(points ~ log_avg_value_prev + oppf3_prev, data = d10)
cat("N:", nrow(d10), "\n")
cat("Ket-valtozos modell R²:", summary(m_kitchen)$r.squared,
    "| log_avg_value (elozo szezon) p-erteke:", summary(m_kitchen)$coefficients["log_avg_value_prev","Pr(>|t|)"], "\n")
cat("(Onmagaban az elozo szezoni keretertek erre a 10 csapatra R² =",
    summary(lm(points ~ log_avg_value_prev, data = d10))$r.squared, ")\n")
```

Amikor a keretértéket és az `Opp. Possessions to final third %`-ot **együtt** tesszük egy modellbe (N=10), a keretérték együtthatója **elveszti a szignifikanciáját** — a két mutató nagyrészt ugyanazt az információt hordozza ezen a kis mintán, és nem tisztességes összevetni őket, mert nem is ugyanazon a mintán lettek mérve (a keretérték-modell N=48-on, a KPI-alapú N=10-en). Egy három-változós "mindent bele" modellen (keretérték + két KPI, N=10, df=6) az R² látszólag 0.94-re ugrik — de eközben a **keretérték együtthatója előjelet vált negatívra**, ami a klasszikus túlillesztés tünete. Ez a szám nem valódi.

**Következtetés**: N=10-zel egynél több paramétert becsülni statisztikailag megbízhatatlan. **A ténylegesen vállalható modell egyelőre az egyváltozós `pts_per_match ~ log(átlagos játékosérték)`** (N=48). Az `Opp. Possessions to final third %` és az xT-különbség ígéretes jelöltek egy jövőbeli, több szezonra kiterjedő bővítéshez, de egyelőre nem építhetők be felelősen.

## Végleges modell és 2026-27 előrejelzés

### Miért nem a naiv többmodell-átlag, és miért nem külön feljutó-modell

Ez a szakasz korábban két külön, egymástól függetlenül illesztett modell egyenlő súlyú átlagát használta a visszatérő csapatokra (keretérték + `Box touches`), és egy bespoke NB2-kalibrációt a feljutókra. Mindkettőt felülvizsgáltuk, mert konkrét teszttel jobb megoldás igazolható:

1. **A visszatérőknél nem a `Box touches`, hanem az xT-diff a legjobb önálló lag-prediktor** (ld. fenti "Kiegészítő prediktorok" szakasz felülvizsgált következtetése) — a korábbi "Box touches nyer" állítás a mutató önmagával vett stabilitását keverte össze a tényleges előrejelző erővel. Emellett most már **megvan a friss, kontemporán 2026-27-es keretérték** is (korábban ez hiányzott, ezért kellett lag-proxykra hagyatkozni) — ezt nem szabad kihagyni, hiszen ez a legerősebb egyváltozós prediktorunk (R²=0.535, N=48).
2. **A feljutókra épített külön NB2-kalibráció (N=6) rosszabb, mint a sima, nagy mintás keretérték-modell.** Visszateszteltük: a kontemporán keretérték-modell (`m1`, N=48-on illesztve) a hat történelmi feljutóra RMSE=0.187-et ad, míg a saját N=6-os NB2-kalibrációnk RMSE=0.267-et (ami ráadásul in-sample szám, a valós hibája még nagyobb lenne). Amikor az NB2-pontszámot hozzáadtuk a keretértékhez egy kombinált N=6-os modellben, az együtthatója **negatívvá és nem szignifikánssá** vált — klasszikus túlillesztés ekkora mintán. **A feljutó-dummy korábbi (nem szignifikáns) eredménye pontosan ezt jósolta előre**: nincs szükség külön feljutó-modellre, a keretérték-modell magától is jól általánosít rájuk.

```{r final_model_comparison}
con <- dbConnect(RSQLite::SQLite(), "futball/futball.db")
ts_all <- dbGetQuery(con, "SELECT team, szezon, quality, kpi, value FROM team_stats WHERE liga='NB1'")
sv_all <- dbGetQuery(con, "SELECT szezon, team_canonical AS team, avg_market_value_euro FROM nb1_squad_values_historical")
dbDisconnect(con)

kpi_wide_f <- ts_all |> filter(kpi != "Points") |>
  mutate(colname = paste(quality, kpi, sep = "__")) |>
  select(team, szezon, colname, value) |>
  distinct(team, szezon, colname, .keep_all = TRUE) |>
  tidyr::pivot_wider(id_cols = c(team, szezon), names_from = colname, values_from = value) |>
  mutate(xt_diff = `attack__xT` - `defence__Opp. xT`)

pts_all <- ts_all |> filter(kpi == "Points") |> select(team, szezon, points = value)

# lokalisan ujradefinialva (nem a globalis season_pairs/pairs_order-re tamaszkodva),
# mert a "fin_lag" chunk fentebb csak 2 elemure irja at a season_pairs-t a sajat celjara
season_pairs_final <- list(c("2022-23","2023-24"), c("2023-24","2024-25"), c("2024-25","2025-26"))
pairs_order_final  <- c("2022-23 -> 2023-24", "2023-24 -> 2024-25", "2024-25 -> 2025-26")

d_final <- purrr::map_dfr(season_pairs_final, function(p) {
  prev_xt  <- kpi_wide_f |> filter(szezon == p[1]) |> select(team, xt_diff)
  next_pts <- pts_all |> filter(szezon == p[2]) |> select(team, points_next = points)
  next_val <- sv_all  |> filter(szezon == p[2]) |> select(team, avg_market_value_euro)
  prev_xt |> inner_join(next_pts, by = "team") |> inner_join(next_val, by = "team") |>
    mutate(log_value_current = log(avg_market_value_euro), lag_pair = paste(p, collapse = " -> "))
})

wf2 <- function(rhs, label) {
  purrr::map_dfr(2:3, function(i) {
    train <- d_final |> filter(lag_pair %in% pairs_order_final[1:(i-1)])
    test  <- d_final |> filter(lag_pair == pairs_order_final[i])
    m <- lm(as.formula(paste("points_next ~", rhs)), data = train)
    pred <- predict(m, newdata = test)
    tibble(modell = label, teszt_par = pairs_order[i],
           OOS_R2 = round(1 - sum((test$points_next-pred)^2)/sum((test$points_next-mean(train$points_next))^2), 3))
  })
}

bind_rows(
  wf2("log_value_current", "keretérték (kontemp.)"),
  wf2("xt_diff", "xT-diff (lag)"),
  wf2("log_value_current + xt_diff", "keretérték + xT-diff (végleges)")
) |> tidyr::pivot_wider(names_from = teszt_par, values_from = OOS_R2) |>
  mutate(atlag = round(rowMeans(across(-modell)), 3)) |>
  kable(caption = "Végső jelölt modellek walk-forward OOS R²-je")

m_final <- lm(points_next ~ log_value_current + xt_diff, data = d_final)
cat("\nVégleges modell (N=", nrow(d_final), ", teljes mintán illesztve):\n", sep = "")
print(summary(m_final)$coefficients)
cat("In-sample R²:", round(summary(m_final)$r.squared, 3), "\n")
```

A kombinált modell (0.514 átlagos OOS R²) gyakorlatilag megegyezik az önálló xT-diff (0.531) teljesítményével — ekkora mintán (N=30) ez a különbség zajszinten belül van, statisztikailag nem választható szét. A kombinált modellt választjuk **nem azért, mert bizonyítottan jobb**, hanem mert két, egymástól részben független infoforrást ragad meg (idei keretminőség + tavalyi tényleges játékstílus), és mindkét együttható szignifikáns marad a másik mellett (p<0.02) — ez konceptuálisan robusztusabbá teszi, mint egy egyváltozós modellt, anélkül, hogy a "mindent bele" (3+ prediktoros) verzió túlillesztési kockázatát futná.

### A feljutók: keretérték-modell + NB2 mint leíró kontextus

A **Vasas** és a **Kispest-Honvéd** NB2-es búcsúszezonja (`futball/data/nb2_promoted_teams_history.csv`) nem hajt önálló számot, de fontos kontextus:

```{r feljuto_context}
feljutok <- read.csv("futball/data/nb2_promoted_teams_history.csv", fileEncoding = "UTF-8") |>
  mutate(nb2_ppm = nb2_pts / nb2_matches)

feljutok |>
  select(team_canonical, nb2_szezon, nb1_szezon_next, nb2_rank, nb2_ppm) |>
  arrange(nb2_szezon, nb2_rank) |>
  kable(digits = 3,
        col.names = c("Csapat", "NB2 szezon", "NB1 szezon (köv.)", "NB2 helyezés", "NB2 pont/meccs"),
        caption = "Feljutó csapatok NB2-es búcsúszezonja (2022-23 óta, mind a hat)")
```

A hat feljutóból **egy esett ki egyből** (Kazincbarcika, egyetlen NB1-szezon után vissza NB2-be) — ő volt egyúttal a leggyengébb NB2-es pont/meccsel (1.77) a hat közül is. Vasas (2.13 pont/meccs, NB2-bajnok) és Honvéd (1.97, NB2 2. helyezett) ennél jóval erősebb NB2-es búcsúszezonnal jött fel, tehát a Kazincbarcika-féle azonnali-kiesés veszélyzónájába nem sorolhatók egyértelműen — de ez csak leíró jelzés, nem a végső becslés bemenete (ld. fent, miért nem önálló modell).

### Végleges egyesített 2026-27 tábla

Mind a 12 csapatra ugyanazt a modellcsaládot alkalmazzuk: a 10 visszatérőre a fenti kombinált (`m_final`) modellt (friss 2026-27 keretérték + 2025-26-os xT-diff), a 2 feljutóra pedig ugyanennek a keretérték-tagját (`m1`, hiszen nincs NB1-es xT-diff-előzményük).

```{r final_table_2627}
con <- dbConnect(RSQLite::SQLite(), "futball/futball.db")
sv2627 <- dbGetQuery(con, "SELECT team_canonical AS team, avg_market_value_euro FROM nb1_squad_values_historical WHERE szezon='2026-27'")
ts2526 <- dbGetQuery(con, "SELECT team, quality, kpi, value FROM team_stats WHERE liga='NB1' AND szezon='2025-26'")
dbDisconnect(con)

PROMOTED_2627 <- c("Vasas", "Honvéd")

xt2526 <- ts2526 |> filter(quality %in% c("attack","defence"), kpi %in% c("xT","Opp. xT")) |>
  mutate(col = if_else(kpi == "xT", "xt", "opp_xt")) |>
  select(team, col, value) |>
  tidyr::pivot_wider(names_from = col, values_from = value) |>
  mutate(xt_diff = xt - opp_xt) |>
  select(team, xt_diff)

returning <- sv2627 |>
  filter(!team %in% PROMOTED_2627) |>
  mutate(log_value_current = log(avg_market_value_euro)) |>
  inner_join(xt2526, by = "team")
returning$pred_ppm <- predict(m_final, newdata = returning)

promoted <- sv2627 |>
  filter(team %in% PROMOTED_2627) |>
  mutate(log_value = log(avg_market_value_euro))
promoted$pred_ppm <- predict(m1, newdata = promoted)

final_2627 <- bind_rows(
  returning |> transmute(team, pred_ppm, forras = "keretérték (26-27) + xT-diff (25-26)"),
  promoted  |> transmute(team, pred_ppm, forras = "keretérték (26-27) — csak m1, nincs NB1 xT-diff")
) |>
  arrange(desc(pred_ppm)) |>
  mutate(pred_pontszam = round(pred_ppm * 33), helyezes = row_number())

final_2627 |>
  select(team, `Becsült pont/meccs` = pred_ppm, `Becsült pontszám (33 meccsre)` = pred_pontszam, Forrás = forras) |>
  kable(digits = 3, caption = "26/27 végleges előrejelzett tabella — egységes modellcsalád mind a 12 csapatra")
```

```{r save_power_ranking}
# A vegleges power ranking mentese a db-be (nb1_2627_preseason_forecast), hogy a
# szezon elorehaladtaval visszamerheto legyen a tenyleges eredmenyek ellen.
to_save <- final_2627 |>
  transmute(
    team, helyezes,
    pred_pont_per_meccs = pred_ppm,
    pred_pontszam_33meccsre = pred_pontszam,
    modell = forras,
    generalva = as.character(Sys.Date())
  )

con <- dbConnect(RSQLite::SQLite(), "futball/futball.db")
dbWriteTable(con, "nb1_2627_preseason_forecast", to_save, overwrite = TRUE)
dbDisconnect(con)
```

**Amit ez megmutat:** egyetlen konzisztens modellcsalád fedi le mind a 12 csapatot — a visszatérőknél a kombinált (keretérték + xT-diff) modell, a feljutóknál ugyanennek a keretérték-tagja. Nincs többé patchwork (négy külön KPI-modell átlaga a visszatérőknek, bespoke kis mintás kalibráció a feljutóknak) — ez egyszerűbb, és minden eleme walk-forwarddal (vagy legalább nagy mintás visszateszteléssel) alátámasztott.

**Ez továbbra sem egy tökéletesen validált pontbecslés** — N=30 (visszatérők) és N=48 (feljutók, az általános modellen keresztül) még mindig kis minta a futballelemzés léptékéhez képest, és a szezon közbeni tényezők (edzőváltás, sérülés, átigazolás) nincsenek benne. Inkább **sáv-becslésként**, mint éles pontrangsorként érdemes kezelni — a relatív sorrend (ki van elöl, ki hátul) megbízhatóbb, mint a pontos pontszám.

## Gólmodell a Poisson-szimulációhoz

A fair oddsok (meccs-szintű 1X2, gólszám-alapú piacok) becsléséhez a pont/meccs-szintű power rankingnél finomabb bemenet kell: csapatonkénti **támadóerő** (várható lőtt gól/meccs) és **védekező gyengeség** (várható kapott gól/meccs) egy Poisson-alapú szimulációhoz. Ezeket ugyanolyan szisztematikus screeninggel és walk-forward validációval választottuk ki, mint a pontmodell prediktorait — nem magától értetődő, hogy ugyanaz a mutató (xT-diff) a legjobb erre is, hiszen a lőtt és a kapott gól két külön célváltozó, más-más mögöttes mechanizmussal.

### Screening: mi jósolja legjobban a következő szezon lőtt/kapott gólját

```{r goals_screen_setup}
con <- dbConnect(RSQLite::SQLite(), "futball/futball.db")
ts_goals <- dbGetQuery(con, "SELECT team, szezon, quality, kpi, value FROM team_stats WHERE liga='NB1'")
dbDisconnect(con)

kpi_wide_g <- ts_goals |> filter(!kpi %in% c("Goals","Opp. Goals")) |>
  mutate(colname = paste(quality, kpi, sep = "__")) |>
  select(team, szezon, colname, value) |>
  distinct(team, szezon, colname, .keep_all = TRUE) |>
  tidyr::pivot_wider(id_cols = c(team, szezon), names_from = colname, values_from = value)

goals_tbl     <- ts_goals |> filter(kpi == "Goals") |> select(team, szezon, goals = value)
opp_goals_tbl <- ts_goals |> filter(kpi == "Opp. Goals") |> select(team, szezon, opp_goals = value)

lag_data_g <- purrr::map_dfr(season_pairs_final, function(p) {
  prev    <- kpi_wide_g |> filter(szezon == p[1])
  nxt_g   <- goals_tbl     |> filter(szezon == p[2]) |> select(team, goals_next = goals)
  nxt_og  <- opp_goals_tbl |> filter(szezon == p[2]) |> select(team, opp_goals_next = opp_goals)
  nxt_val <- sv_all |> filter(szezon == p[2]) |> select(team, avg_market_value_euro)
  prev |> inner_join(nxt_g, by="team") |> inner_join(nxt_og, by="team") |> inner_join(nxt_val, by="team") |>
    mutate(log_value_current = log(avg_market_value_euro), lag_pair = paste(p, collapse=" -> "))
})

cand_cols_g <- setdiff(names(lag_data_g), c("team","szezon","goals_next","opp_goals_next","lag_pair","avg_market_value_euro"))

screen_goals <- function(target) {
  purrr::map_dfr(cand_cols_g, function(col) {
    x <- lag_data_g[[col]]; y <- lag_data_g[[target]]
    ok <- complete.cases(x,y)
    if (sum(ok) < 20 || sd(x[ok]) == 0) return(NULL)
    m <- lm(y[ok] ~ x[ok])
    tibble(kpi=col, n=sum(ok), r2=summary(m)$r.squared, cor=cor(x[ok],y[ok]))
  }) |> arrange(desc(r2)) |> mutate(rang = row_number())
}

scr_goals <- screen_goals("goals_next")
scr_opp   <- screen_goals("opp_goals_next")

cat("Kandidansok szama:", nrow(scr_goals), "\n\n")
cat("=== TOP 6: lott gol (goals_next) ===\n")
print(scr_goals |> mutate(across(c(r2,cor), ~round(.,3))) |> head(6))
cat("\n=== TOP 6: kapott gol (opp_goals_next) ===\n")
print(scr_opp |> mutate(across(c(r2,cor), ~round(.,3))) |> head(6))
```

Az `npxG` is szerepelt a screeningben, de nem az élen végzett: lőtt gólra a 78-ból a **11.** (R²=0.39), kapott gólra a **8.** (R²=0.275) — ugyanaz a mintázat, mint a pontmodellnél: az xG-alapú mutatók rendre gyengébben teljesítenek előrejelzésnél, mint a volumen-alapú (`Box touches`) vagy geometriai (`xT`) mutatók, valószínűleg mert az xG maga is zajos, modell-becsült mennyiség.

### Walk-forward validáció és a végleges választás

```{r goals_walkforward}
wf_g <- function(target, col, label) {
  purrr::map_dfr(2:3, function(i) {
    train <- lag_data_g |> filter(lag_pair %in% pairs_order_final[1:(i-1)])
    test  <- lag_data_g |> filter(lag_pair == pairs_order_final[i])
    f <- as.formula(paste(target, "~ `", col, "`", sep=""))
    m <- lm(f, data = train)
    pred <- predict(m, newdata = test)
    y <- test[[target]]
    tibble(prediktor = label, teszt = pairs_order_final[i],
           OOS_R2 = round(1 - sum((y-pred)^2)/sum((y-mean(train[[target]]))^2), 3))
  })
}

goals_candidates <- c("attackingtransition__xG within 10s after recovery", "attack__xT",
                       "chancecreation__Box touches", "log_value_current")
opp_candidates   <- c("log_value_current", "chancecreation__Box touches",
                       "chancecreation__np Goals", "attackingtransition__xT within 10s after recovery")

res_goals <- purrr::map_dfr(goals_candidates, ~wf_g("goals_next", .x, .x)) |>
  tidyr::pivot_wider(names_from = teszt, values_from = OOS_R2) |>
  mutate(atlag = round(rowMeans(across(where(is.numeric))), 3))
res_opp <- purrr::map_dfr(opp_candidates, ~wf_g("opp_goals_next", .x, .x)) |>
  tidyr::pivot_wider(names_from = teszt, values_from = OOS_R2) |>
  mutate(atlag = round(rowMeans(across(where(is.numeric))), 3))

res_goals |> kable(caption = "Walk-forward OOS R² — lőtt gól jelöltek")
res_opp   |> kable(caption = "Walk-forward OOS R² — kapott gól jelöltek")
```

A legmagasabb screenelt szám (`xG within 10s after recovery`, átlag OOS R²=0.483) egy szűk, "egzotikus" mutató — 78 kandidánsból screenelve, N=30-on ez gyanús lehet véletlen csúcsra.

**Frissítve (2026-07)**: egy valós, kézzel gyűjtött fogadóirodai odds-szal futtatott visszateszt (a 2025-26-os teljes szezonra, walk-forward, ld. külön elemzés) azt mutatta, hogy a **nettó Box touches** (saját Box touches − ellenfélnek engedett Box touches), **egységesen mindkét oldalon** (lőtt és kapott gólra is), a legjobb valós pénzes hozamot adta a korábban használt xT-alapú (csak támadásra) + keretérték-alapú (csak védekezésre) kevert modellhez képest — ezt három egymástól részben független nézőpont is megerősítette (szezon-szintű R², meccs-szintű R², és a valós-odds ROI). **Fontos korlát**: ez az eredmény egyetlen szezonból származik, és egy Monte Carlo szignifikancia-teszt szerint nem különböztethető meg statisztikailag a véletlentől (p≈0.60-0.79, a kipróbált mutatók/paraméterek számától függően) — tehát nem tekinthető szigorúan bizonyítottnak, inkább a jelenleg legjobb, gyakorlati alapú választásnak. Erre alapozva **a 2026-27-es szezonra a nettó Box touches-t használjuk** mindkét irányban, az xT helyett.

```{r goals_final_models}
lag_data_g <- lag_data_g |>
  mutate(box_net = `chancecreation__Box touches` - `oppositionchancecreation__Opp. Box touches`)

m_goals     <- lm(goals_next ~ box_net, data = lag_data_g)
m_opp_goals <- lm(opp_goals_next ~ box_net, data = lag_data_g)
m_goals_value_fallback     <- lm(goals_next ~ log_value_current, data = lag_data_g)  # feljutokra, nincs NB1 Box touches-uk
m_opp_goals_value_fallback <- lm(opp_goals_next ~ log_value_current, data = lag_data_g)

cat("Golmodell (netto Box touches alapon), N=", nrow(lag_data_g), ":\n", sep="")
print(summary(m_goals)$coefficients)
cat("\nKapott golmodell (netto Box touches alapon), N=", nrow(lag_data_g), ":\n", sep="")
print(summary(m_opp_goals)$coefficients)
```

### 2026-27 várható lőtt/kapott gól csapatonként

```{r goals_2627}
con <- dbConnect(RSQLite::SQLite(), "futball/futball.db")
sv2627_g <- dbGetQuery(con, "SELECT team_canonical AS team, avg_market_value_euro FROM nb1_squad_values_historical WHERE szezon='2026-27'")
box2526_g <- dbGetQuery(con, "SELECT team, quality, kpi, value FROM team_stats WHERE liga='NB1' AND szezon='2025-26' AND kpi IN ('Box touches','Opp. Box touches')") |>
  mutate(colname = if_else(kpi == "Box touches", "box_for", "box_against")) |>
  select(team, colname, value) |>
  tidyr::pivot_wider(names_from = colname, values_from = value) |>
  mutate(box_net = box_for - box_against)
dbDisconnect(con)

returning_g <- sv2627_g |>
  filter(!team %in% PROMOTED_2627) |>
  mutate(log_value_current = log(avg_market_value_euro)) |>
  inner_join(box2526_g |> select(team, box_net), by = "team")
returning_g$exp_goals     <- predict(m_goals, newdata = returning_g)
returning_g$exp_opp_goals <- predict(m_opp_goals, newdata = returning_g)

promoted_g <- sv2627_g |>
  filter(team %in% PROMOTED_2627) |>
  mutate(log_value_current = log(avg_market_value_euro))
promoted_g$exp_goals     <- predict(m_goals_value_fallback, newdata = promoted_g)
promoted_g$exp_opp_goals <- predict(m_opp_goals_value_fallback, newdata = promoted_g)

goals_2627 <- bind_rows(
  returning_g |> transmute(team, exp_goals, exp_opp_goals, forras = "nettó Box touches (25-26)"),
  promoted_g  |> transmute(team, exp_goals, exp_opp_goals, forras = "keretérték (26-27) — csak m1-szerű fallback")
) |>
  mutate(gd = exp_goals - exp_opp_goals) |>
  arrange(desc(gd))

goals_2627 |>
  select(team, `Várható lőtt gól/meccs` = exp_goals, `Várható kapott gól/meccs` = exp_opp_goals,
         `Gólkülönbség/meccs` = gd, Forrás = forras) |>
  kable(digits = 3, caption = "26/27 várható lőtt/kapott gól csapatonként — Poisson-szimuláció alapja")

con <- dbConnect(RSQLite::SQLite(), "futball/futball.db")
dbWriteTable(con, "nb1_2627_goal_estimates", goals_2627 |> mutate(generalva = as.character(Sys.Date())), overwrite = TRUE)
dbDisconnect(con)
```

Ez a táblázat adja a Poisson-szimuláció bemenetét: minden csapatnak van egy várható lőtt és kapott gól/meccs értéke.

**Korlát**: ugyanaz az N=30, 2 tesztpontos walk-forward érvényes itt is, mint a pontmodellnél — ez egy első, védhető közelítés, nem egy véglegesen kalibrált gólmodell.

### Attack/defense rating és a mérkőzés-szintű lambda

A csapatonkénti várható lőtt/kapott gólt (átlagos ellenféllel szemben) **relatív attack/defense ratinggé** alakítjuk (1,0 = liga-átlag), majd egy adott párosításra a klasszikus (Maher/Dixon-Coles-stílusú) szorzatos formával kombináljuk, a hazai pálya előnnyel (ld. fent, +0,112 gól/meccs a nyers adatból számolva) együtt:

$$
\lambda_{\text{hazai}} = \bar{g} \cdot \text{attack}_{\text{hazai}} \cdot \text{defense}_{\text{vendég}} \cdot f_{\text{hazai}}, \quad
\lambda_{\text{vendég}} = \bar{g} \cdot \text{attack}_{\text{vendég}} \cdot \text{defense}_{\text{hazai}} \cdot f_{\text{vendég}}
$$

ahol $\bar{g}$ a liga-átlag gól/meccs, $f_{\text{hazai}}$/$f_{\text{vendég}}$ pedig a 2025-26-os tényleges hazai/vendég gólátlagból számolt szorzó.

```{r poisson_setup}
con <- dbConnect(RSQLite::SQLite(), "futball/futball.db")
matches25 <- dbGetQuery(con, "SELECT * FROM matches WHERE szezon='2025-26'")
dbDisconnect(con)

league_avg_goals <- mean(c(matches25$home_goals, matches25$away_goals))
home_factor <- mean(matches25$home_goals) / league_avg_goals
away_factor <- mean(matches25$away_goals) / league_avg_goals

goal_est <- goals_2627 |>
  mutate(attack = exp_goals / league_avg_goals, defense = exp_opp_goals / league_avg_goals)

cat("Liga-atlag gol/meccs:", round(league_avg_goals, 3),
    "| Hazai szorzo:", round(home_factor, 3), "| Vendeg szorzo:", round(away_factor, 3), "\n\n")

goal_est |> select(team, attack, defense) |> arrange(desc(attack)) |>
  kable(digits = 3, caption = "26/27 attack/defense rating (1,0 = liga-átlag)")
```

### Dixon-Coles alacsony-gólszámú korrekció, saját adatból illesztve

A tiszta függetlenségi feltevés (Poisson(λ_hazai) × Poisson(λ_vendég)) alábecsüli a döntetlenek gyakoriságát alacsony gólszámoknál — ez jól dokumentált jelenség (Dixon-Coles, 1997). A korrekciós paramétert (ρ) **nem külföldi ligából vett irodalmi értékkel** vesszük át, hanem a saját 2025-26-os, 197 tényleges NB1-meccsünkre illesztjük: egy in-season Poisson-GLM-mel (`goals ~ hazai/vendég + csapat + ellenfél`) minden meccsre kiszámoljuk a tényleges λ-kat, majd ρ-t maximum likelihood-dal illesztjük az alacsony-gólszámú korrekciós függvényre.

```{r dixon_coles_fit}
long_glm <- bind_rows(
  matches25 |> transmute(match_id, team = home_team, opponent = away_team, goals = home_goals, home_away = "H"),
  matches25 |> transmute(match_id, team = away_team, opponent = home_team, goals = away_goals, home_away = "A")
)
m_glm <- glm(goals ~ home_away + team + opponent, data = long_glm, family = poisson())
long_glm$lambda_fit <- predict(m_glm, type = "response")

match_data <- matches25 |>
  inner_join(long_glm |> filter(home_away == "H") |> select(match_id, lambda_h = lambda_fit), by = "match_id") |>
  inner_join(long_glm |> filter(home_away == "A") |> select(match_id, lambda_a = lambda_fit), by = "match_id")

tau <- function(x, y, lh, la, rho) {
  case_when(
    x == 0 & y == 0 ~ 1 - lh * la * rho,
    x == 0 & y == 1 ~ 1 + lh * rho,
    x == 1 & y == 0 ~ 1 + la * rho,
    x == 1 & y == 1 ~ 1 - rho,
    TRUE ~ 1
  )
}
neg_loglik <- function(rho) {
  tau_vals <- tau(match_data$home_goals, match_data$away_goals, match_data$lambda_h, match_data$lambda_a, rho)
  if (any(tau_vals <= 0)) return(1e10)
  ll <- dpois(match_data$home_goals, match_data$lambda_h, log = TRUE) +
        dpois(match_data$away_goals, match_data$lambda_a, log = TRUE) +
        log(tau_vals)
  -sum(ll)
}
rho_fit <- optimize(neg_loglik, interval = c(-0.3, 0.3))$minimum
cat("Illesztett Dixon-Coles rho:", round(rho_fit, 4),
    "\n(az irodalomban jellemzően -0.1 és -0.2 között — a miénk gyengébb, valószínűleg a kis mintánk miatt)\n")
```

```{r poisson_params_save}
# A parametereket kulon tabla menti, hogy a zart "Elorejelzesek" oldal ne
# kelljen ujra illesztenie a Dixon-Coles modellt a nyers meccsadatbol.
poisson_params <- tibble::tibble(
  league_avg_goals = league_avg_goals,
  home_factor      = home_factor,
  away_factor      = away_factor,
  rho_fit          = rho_fit,
  generalva        = as.character(Sys.Date())
)
con <- dbConnect(RSQLite::SQLite(), "futball/futball.db")
dbWriteTable(con, "nb1_2627_poisson_params", poisson_params, overwrite = TRUE)
dbDisconnect(con)
```

### Fair oddsok az első fordulóra

```{r poisson_round1}
match_probs_dc <- function(home_team, away_team, max_goals = 8, rho_val = rho_fit) {
  h <- goal_est |> filter(team == home_team); a <- goal_est |> filter(team == away_team)
  lh <- league_avg_goals * h$attack * a$defense * home_factor
  la <- league_avg_goals * a$attack * h$defense * away_factor

  grid <- expand.grid(x = 0:max_goals, y = 0:max_goals)
  grid$p <- dpois(grid$x, lh) * dpois(grid$y, la) * tau(grid$x, grid$y, lh, la, rho_val)
  grid$p <- grid$p / sum(grid$p)

  tibble(
    home = home_team, away = away_team, lambda_h = round(lh, 2), lambda_a = round(la, 2),
    p_home = round(sum(grid$p[grid$x > grid$y]), 3),
    p_draw = round(sum(grid$p[grid$x == grid$y]), 3),
    p_away = round(sum(grid$p[grid$x < grid$y]), 3),
    p_over25 = round(sum(grid$p[grid$x + grid$y > 2.5]), 3),
    p_btts   = round(sum(grid$p[grid$x > 0 & grid$y > 0]), 3)
  ) |>
  mutate(odds_1 = round(1/p_home,2), odds_x = round(1/p_draw,2), odds_2 = round(1/p_away,2),
         odds_over25 = round(1/p_over25,2), odds_btts = round(1/p_btts,2))
}

fixtures_r1 <- tribble(
  ~home_raw, ~away_raw,
  "Nyíregyháza Spartacus", "Újpest",
  "Várda SE", "Honvéd",
  "Vasas", "Győri ETO",
  "Debrecen", "Puskás FC",
  "Paksi FC", "Ferencváros",
  "MTK", "Zalaegerszegi TE"
)

round1_odds <- purrr::pmap_dfr(fixtures_r1, ~match_probs_dc(..1, ..2))

round1_odds |>
  select(home, away, `1` = odds_1, X = odds_x, `2` = odds_2, `Over 2.5` = odds_over25, BTTS = odds_btts) |>
  kable(caption = "Első forduló — Dixon-Coles Poisson fair oddsok (1X2, Over 2.5, mindkét csapat szerez gólt)")

con <- dbConnect(RSQLite::SQLite(), "futball/futball.db")
dbWriteTable(con, "nb1_2627_round1_poisson_odds", round1_odds |> mutate(generalva = as.character(Sys.Date())), overwrite = TRUE)
dbDisconnect(con)
```

**Összevetés a korábbi, egyszerűbb multinomiális logit-modellel**: a két megközelítés a legtöbb meccsen közel áll egymáshoz (pl. Nyíregyháza–Újpest: 3,16 vs. 3,17 hazai odds), de két helyen érdemben eltér — a **Vasas–Győri ETO** és a **Paksi FC–Ferencváros** meccseken a Poisson-modell **jóval kisebb esélytelenséget** ad a gyengébb hazai csapatnak (pl. Paksi FC–Ferencváros: multinomiális 4,92 vs. Poisson 3,30 a hazai győzelemre). Ennek oka, hogy a két modell más-más adatforrásból építkezik: a multinomiális logit a pont/meccs-különbségre van kalibrálva, a Poisson-modell viszont külön becsli a támadást és a védekezést — ha egy csapat (mint Paksi FC) jó támadó, de gyengébb védekező ratinggel rendelkezik, a Poisson-modell ezt finomabban tudja kezelni, mint az egydimenziós "erősségkülönbség".

### Ázsiai hendikep (AH) az első fordulóra

A teljes eredmény-valószínűségi mátrixból (a fenti Dixon-Coles-korrigált Poisson-rács) bármilyen hendikep-vonalra levezethető a fair odds — nem csak a szokásos 1X2-re. A negyedes vonalakat (pl. ±0,25, ±0,75) a két szomszédos fél/egész vonal (pl. 0 és -0,5) 50-50%-os feltétes tétjeként kezeljük, ahogy a valódi ázsiai hendikep-fogadóirodák is teszik: a becsült profit/veszteség várható értékét nullázó (fair) odds-ot számoljuk ki minden vonalra, majd kiválasztjuk a **fő vonalat** (ahol a hazai csapat "cover" valószínűsége a legközelebb esik 50%-hoz).

```{r ah_setup}
decompose_line <- function(h) {
  if (abs(h*2 - round(h*2)) < 1e-9) return(list(list(h=h, w=1)))
  lower <- floor(h*2)/2; upper <- ceiling(h*2)/2
  list(list(h=lower, w=0.5), list(h=upper, w=0.5))
}

ah_odds <- function(grid, h) {
  comps <- decompose_line(h)
  win <- 0; loss <- 0
  for (c in comps) {
    margin <- grid$x - grid$y + c$h
    win  <- win  + c$w * sum(grid$p[margin > 0])
    loss <- loss + c$w * sum(grid$p[margin < 0])
  }
  tibble(line = h, odds_home = round(1 + loss/win, 2), odds_away = round(1 + win/loss, 2),
         p_home_cover = round(win/(win+loss), 3))
}

score_grid <- function(home_team, away_team, max_goals = 10) {
  h <- goal_est |> filter(team == home_team); a <- goal_est |> filter(team == away_team)
  lh <- league_avg_goals * h$attack * a$defense * home_factor
  la <- league_avg_goals * a$attack * h$defense * away_factor
  grid <- expand.grid(x = 0:max_goals, y = 0:max_goals)
  grid$p <- dpois(grid$x, lh) * dpois(grid$y, la) * tau(grid$x, grid$y, lh, la, rho_fit)
  grid$p <- grid$p / sum(grid$p)
  grid
}

find_main_line <- function(grid) {
  candidates <- seq(-3, 3, by = 0.25)
  res <- purrr::map_dfr(candidates, ~ah_odds(grid, .x))
  res$dist <- abs(res$p_home_cover - 0.5)
  res |> arrange(dist) |> slice(1) |> pull(line)
}

ah_result <- purrr::pmap_dfr(fixtures_r1, function(home_raw, away_raw) {
  grid <- score_grid(home_raw, away_raw)
  main <- find_main_line(grid)
  ah_odds(grid, main) |> mutate(home = home_raw, away = away_raw, .before = 1)
})

ah_result |>
  select(home, away, `Fő vonal (hazai)` = line, `Odds (hazai)` = odds_home,
         `Odds (vendég)` = odds_away, `Hazai cover-valószínűség` = p_home_cover) |>
  kable(digits = 3, caption = "Első forduló — ázsiai hendikep fő vonal és fair odds")

con <- dbConnect(RSQLite::SQLite(), "futball/futball.db")
dbWriteTable(con, "nb1_2627_round1_ah_odds", ah_result |> mutate(generalva = as.character(Sys.Date())), overwrite = TRUE)
dbDisconnect(con)
```

**Korlátok, amik a Poisson-modellre specifikusan vonatkoznak:**

1. A ρ paraméter egyetlen szezon 197 meccsén lett illesztve — ez a legkisebb, legbizonytalanabb becslésünk az egész dokumentumban.
2. A hazai pálya előny egységes minden csapatra (ld. korábbi megbeszélés — csapat-specifikus hazai előnyt nem tudtunk stabilan megbecsülni).
3. Az attack/defense rating maga a már bemutatott xT-/keretérték-alapú gólmodellből jön, tehát annak minden korlátja (N=30, 2 tesztpont) örökeresztül száll ide is.
4. Nincs benne szezon közbeni forma, sérülés, átigazolás — ugyanaz a korlát, mint a pontmodellnél.

## Preseason vs. in-season forma — 2025-26-os esettanulmány

**A kérdés**: a szezon előrehaladtával mikortól éri meg jobban bízni az **addigi, tényleges idei formában**, mint a preseason (keretérték-alapú) modellben? És melyik "addigi forma"-mutató a legjobb erre — pont, gólkülönbség, xT-diff, xG-diff?

**Fontos módszertani korlát**: ehhez csak a **2025-26-os szezonra** van meccsenkénti bontású adatunk (a `matches` tábla csak erre a szezonra tartalmaz meccsszintű eredményt, a korábbi három szezonra csak a végtábla van meg). Ez **egyetlen szezonos esettanulmány**, nem egy több szezonon validált, általánosítható szabály — a itt talált "keresztezési pont" simán lehet a 2025-26-os szezon egyedi lefolyásának a terméke, nem stabil mintázat. Ahogy gyűlik a meccsszintű adat a jövőbeli szezonokból, ez bővíthető és igazi walk-forward validációvá alakítható.

**Adatforrás**: a `futball/raw_json/teamlevel/` alatt minden 2025-26-os NB1-csapatra megvan **~53 mutató meccsenkénti bontásban**, `match_id`-vel azonosítva (ugyanaz az azonosító, mint a `matches` táblában) — ez lehetővé teszi, hogy ne csak gólokból, hanem a már bevált advanced mutatókból (xT, xG) is építsünk "eddigi forma" jelzőszámot, nem csak a nyers gólokból.

```{r inseason_setup}
library(jsonlite)

teamlevel_map <- c(
  DVSC = "Debrecen", DVTK = "Diósgyőr", "Ferencváros" = "Ferencváros",
  "Győr" = "Győri ETO", KBSC = "Kazincbarcika", MTK = "MTK",
  Paks = "Paksi FC", "Puskás" = "Puskás FC", Szpari = "Nyíregyháza Spartacus",
  UTE = "Újpest", "Várda" = "Várda SE", ZTE = "Zalaegerszegi TE"
)

read_teamlevel_kpi <- function(prefix, kpi) {
  path <- file.path("futball/raw_json/teamlevel", paste0(prefix, "_", kpi, ".json"))
  if (!file.exists(path)) return(NULL)
  d <- fromJSON(path)
  match_series <- which(d$data$series$name == "Match")
  vals <- d$data$series$values[[match_series]]
  ids  <- d$data$series$target_identifiers[[match_series]]
  tibble(match_id = as.integer(ids), value = as.numeric(vals))
}

kpi_files <- c(xT = "xT", opp_xT = "oppxT", xG = "xG", opp_xG = "oppxG",
               goals = "goals", opp_goals = "oppgoals", box_touches = "boxtouches")

inseason_raw <- purrr::map_dfr(names(teamlevel_map), function(prefix) {
  team <- teamlevel_map[[prefix]]
  purrr::map_dfr(names(kpi_files), function(metric) {
    df <- read_teamlevel_kpi(prefix, kpi_files[[metric]])
    if (is.null(df)) return(NULL)
    df$team <- team; df$metric <- metric
    df
  })
})

inseason_wide <- inseason_raw |>
  distinct(team, match_id, metric, .keep_all = TRUE) |>
  tidyr::pivot_wider(id_cols = c(team, match_id), names_from = metric, values_from = value)

con <- dbConnect(RSQLite::SQLite(), "futball/futball.db")
matches25_full <- dbGetQuery(con, "SELECT match_id, date, home_team, away_team, home_goals, away_goals FROM matches WHERE liga='NB1' AND szezon='2025-26'")
dbDisconnect(con)

team_matches <- bind_rows(
  matches25_full |> transmute(match_id, date, team = home_team, gf = home_goals, ga = away_goals),
  matches25_full |> transmute(match_id, date, team = away_team, gf = away_goals, ga = home_goals)
) |>
  mutate(points = case_when(gf > ga ~ 3, gf == ga ~ 1, TRUE ~ 0)) |>
  arrange(team, date) |>
  group_by(team) |>
  mutate(match_num = row_number()) |>
  ungroup() |>
  left_join(inseason_wide, by = c("team", "match_id")) |>
  mutate(xt_diff_match = xT - opp_xT, xg_diff_match = xG - opp_xG, goal_diff = gf - ga)

cum_metrics <- c("points", "goal_diff", "gf", "ga", "xt_diff_match", "xg_diff_match", "box_touches")

team_matches <- team_matches |>
  group_by(team) |>
  arrange(match_num, .by_group = TRUE) |>
  mutate(across(all_of(cum_metrics), ~cummean(.x), .names = "cum_{.col}")) |>
  ungroup()

cat("Beolvasott meccs-sorok:", nrow(team_matches), "(", n_distinct(team_matches$team), "csapat )\n")
```

```{r inseason_preseason_benchmark}
# Az "oszinte" preseason becsles 2025-26-ra: csak a korabbi ket lag-parbol (22-23->23-24,
# 23-24->24-25) tanult modellel josolva — ugyanaz a walk-forward logika, mint fentebb,
# csak most a 2025-26-os sor per-csapat predikciojat is megtartjuk, nem csak az OOS R2-t.
train_ps <- d_final |> filter(lag_pair %in% pairs_order_final[1:2])
test_ps  <- d_final |> filter(lag_pair == pairs_order_final[3])
m_preseason_2526 <- lm(points_next ~ log_value_current + xt_diff, data = train_ps)
test_ps$preseason_pred <- predict(m_preseason_2526, newdata = test_ps)

preseason_r2 <- cor(test_ps$preseason_pred, test_ps$points_next)^2
cat("Preseason (walk-forward) becslés R² a 2025-26-os végső pont/meccshez képest:", round(preseason_r2, 3), "\n")
```

```{r inseason_crossover}
cutoffs <- c(3, 5, 8, 10, 12, 15, 18, 20, 23, 26, 29, 32)
metric_labels <- c(cum_points = "Eddigi pont/meccs", cum_goal_diff = "Eddigi gólkülönbség/meccs",
                    cum_gf = "Eddigi lőtt gól/meccs", cum_ga = "Eddigi kapott gól/meccs",
                    cum_xt_diff_match = "Eddigi xT-diff", cum_xg_diff_match = "Eddigi xG-diff",
                    cum_box_touches = "Eddigi Box touches")

eval_metric <- function(colname, k) {
  df <- team_matches |> filter(match_num == k) |>
    select(team, value = all_of(colname)) |>
    inner_join(test_ps |> select(team, actual = points_next), by = "team")
  if (nrow(df) < 10 || any(is.na(df$value))) return(NULL)
  tibble(mutato = metric_labels[[colname]], meccsek = k, r2 = cor(df$value, df$actual)^2)
}

crossover_grid <- purrr::map_dfr(names(metric_labels), function(m) purrr::map_dfr(cutoffs, ~eval_metric(m, .x)))

crossover_wide <- crossover_grid |>
  tidyr::pivot_wider(names_from = mutato, values_from = r2) |>
  arrange(meccsek)

crossover_wide |>
  mutate(across(where(is.numeric) & !meccsek, ~round(., 3))) |>
  kable(caption = sprintf("R² a végső pont/meccshez képest, meccsszám-cutoffonként (preseason referencia: %.3f)", preseason_r2))
```

```{r inseason_plot, fig.width=8, fig.height=5}
library(ggplot2)

ggplot(crossover_grid, aes(x = meccsek, y = r2, color = mutato)) +
  geom_line(linewidth = 0.9) +
  geom_point(size = 1.8) +
  geom_hline(yintercept = preseason_r2, linetype = "dashed", color = "black") +
  annotate("text", x = min(cutoffs), y = preseason_r2, label = "preseason", vjust = -0.6, hjust = 0, size = 3.3) +
  labs(x = "Lejátszott meccsek száma", y = "R² (a végső pont/meccshez képest)",
       title = "Melyik in-season mutató éri utol/előzi meg a preseason modellt — 2025-26",
       color = "Mutató") +
  theme_minimal(base_size = 12) +
  theme(legend.position = "bottom")
```

```{r inseason_crossover_summary}
first_crossover <- crossover_grid |>
  filter(r2 > preseason_r2) |>
  group_by(mutato) |>
  summarize(elso_kereszt = min(meccsek), .groups = "drop") |>
  arrange(elso_kereszt)

first_crossover |>
  rename(Mutató = mutato, `Első meccs, ahol R² > preseason R²` = elso_kereszt) |>
  kable(caption = "Melyik mutatónál, hányadik meccs után előzte meg az addigi forma a preseason becslést (2025-26)")

leggyorsabb <- first_crossover |> slice(1)
```

**Amit ez mutat (egyetlen szezonra)**: a legkorábban a **`r leggyorsabb$mutato`** előzte meg a preseason modellt, már a **`r leggyorsabb$elso_kereszt`. meccs** után — ez arra utal, hogy egy folyamatos, zajszegényebb mutató (mint az xT-diff) gyorsabban stabilizálódik, mint a nyers pont/gólkülönbség, ami korai szakaszban még erősen véletlenszerű meccskimenetelektől függ. Későbbi fordulókban (kb. 15-20 meccs után) viszont a pont/meccs és a gólkülönbség veszi át a vezetést, és a szezon vége felé (értelemszerűen) szinte tökéletesen konvergálnak a végeredményhez, hiszen egyre kevesebb hátralévő meccs marad, amiből eltérhetnének tőle. **Ismét hangsúlyozva**: ez egy N=1 szezonos, leíró jellegű megfigyelés — nem statisztikailag validált szabály, inkább egy konkrét, tanulságos kiindulópont, amit érdemes lesz újranézni, ahogy a 2026-27-es szezon (és a jövőbeli szezonok) meccsenkénti adata is gyűlik.

### Nem a végtábla, hanem a következő meccs — meccs-szintű összevetés

A fenti elemzés a **szezonvégi** pont/meccshez mérte a mutatókat — de fogadáshoz nem a végtábla, hanem **a következő konkrét meccs** kimenetele számít. Ez más kérdés, és sokkal nagyobb mintát is ad: nem 12 csapat × cutoff, hanem minden ténylegesen lejátszott 2025-26-os meccs (~180, miután mindkét csapatnak van már némi meccsmúltja).

Minden meccsre, **a meccs előtti állapotot** használva (nem utána!), kiszámoljuk a hazai és a vendég csapat "eddigi formájának" különbségét (hazai − vendég), és megnézzük, mennyire magyarázza ez a tényleges meccs-gólkülönbséget — ugyanezt a preseason-becslések különbségére is.

```{r match_level_setup}
team_matches_lag <- team_matches |>
  group_by(team) |>
  arrange(match_num, .by_group = TRUE) |>
  mutate(across(starts_with("cum_"), ~lag(.x), .names = "pre_{.col}")) |>
  ungroup() |>
  left_join(test_ps |> select(team, preseason_pred), by = "team")

match_pred_cols <- c("preseason_pred", "pre_cum_points", "pre_cum_goal_diff",
                      "pre_cum_xt_diff_match", "pre_cum_xg_diff_match", "pre_cum_box_touches")

home_side <- team_matches_lag |>
  inner_join(matches25_full |> select(match_id, home_team), by = "match_id") |>
  filter(team == home_team) |>
  select(match_id, all_of(match_pred_cols)) |>
  rename_with(~paste0("home_", .x), all_of(match_pred_cols))

away_side <- team_matches_lag |>
  inner_join(matches25_full |> select(match_id, away_team), by = "match_id") |>
  filter(team == away_team) |>
  select(match_id, all_of(match_pred_cols)) |>
  rename_with(~paste0("away_", .x), all_of(match_pred_cols))

match_level <- matches25_full |>
  transmute(match_id, actual_gd = home_goals - away_goals) |>
  inner_join(home_side, by = "match_id") |>
  inner_join(away_side, by = "match_id") |>
  mutate(
    diff_preseason = home_preseason_pred - away_preseason_pred,
    diff_points     = home_pre_cum_points - away_pre_cum_points,
    diff_goal_diff  = home_pre_cum_goal_diff - away_pre_cum_goal_diff,
    diff_xt_diff    = home_pre_cum_xt_diff_match - away_pre_cum_xt_diff_match,
    diff_xg_diff    = home_pre_cum_xg_diff_match - away_pre_cum_xg_diff_match,
    diff_box        = home_pre_cum_box_touches - away_pre_cum_box_touches
  )

cat("Elemezhető meccsek (mindkét csapatnak van már meccsmúltja):", sum(complete.cases(match_level |> select(starts_with("diff_")))), "/", nrow(match_level), "\n")
```

```{r match_level_eval}
diff_labels <- c(diff_preseason = "Preseason becslés-különbség", diff_points = "Eddigi pont/meccs-különbség",
                  diff_goal_diff = "Eddigi gólkülönbség-különbség", diff_xt_diff = "Eddigi xT-diff-különbség",
                  diff_xg_diff = "Eddigi xG-diff-különbség", diff_box = "Eddigi Box touches-különbség")

match_r2 <- purrr::map_dfr(names(diff_labels), function(col) {
  df <- match_level |> select(value = all_of(col), actual_gd) |> tidyr::drop_na()
  tibble(Mutató = diff_labels[[col]], N = nrow(df), `R² (meccs-gólkülönbséghez)` = round(cor(df$value, df$actual_gd)^2, 3))
})

match_r2 |> arrange(desc(`R² (meccs-gólkülönbséghez)`)) |> kable(caption = "Melyik mutató-különbség magyarázza legjobban a tényleges meccs-gólkülönbséget (2025-26, minden elemezhető meccs pool-olva)")
```

**Amit ez mutat**: itt nem azt nézzük, ki lesz a bajnok, hanem konkrétan **a következő meccs** gólkülönbségét — ez a fogadási szempontból releváns kérdés. A minta jóval nagyobb (minden elemezhető meccs, nem csak 12 csapat×cutoff), de **ugyanaz az N=1 szezonos korlát** érvényes: a 2025-26-os szezon egyedi lefolyásának terméke lehet bármelyik találat, nem bizonyítottan általánosítható jövőbeli szezonokra.

### Többváltozós modell — segít-e a kombináció?

N=191-gyel már van tér egy óvatos többváltozós modellhez, de előbb nézzük meg a kollinearitást (a korábbi szezon-szintű screeningnél a Box touches/xT/xG erősen összefüggött egymással — itt valószínűleg ugyanez igaz).

```{r match_multivar_corr}
corr_cols <- match_level |> select(diff_points, diff_goal_diff, diff_xt_diff, diff_xg_diff, diff_box) |> tidyr::drop_na()
cat("Korreláció a jelölt mutató-különbségek között (N =", nrow(corr_cols), "):\n")
print(round(cor(corr_cols), 2))
```

```{r match_multivar_model}
m_multi <- lm(actual_gd ~ diff_box + diff_xt_diff + diff_xg_diff, data = match_level)
cat("Kombinált modell (Box touches + xT-diff + xG-diff), N =", nobs(m_multi), "\n")
print(summary(m_multi)$coefficients)
cat("In-sample R²:", round(summary(m_multi)$r.squared, 3), "\n")
```

Az in-sample R² önmagában megtévesztő lehet (túlillesztés kockázata) — a helyes teszt a keresztvalidált (out-of-sample) teljesítmény, ugyanazzal a fegyelemmel, mint a dokumentum többi részében:

```{r match_multivar_cv}
set.seed(42)
cv_data <- match_level |> select(actual_gd, diff_box, diff_xt_diff, diff_xg_diff, diff_points, diff_goal_diff) |> tidyr::drop_na()
k <- 10
folds <- sample(rep(1:k, length.out = nrow(cv_data)))

cv_r2 <- function(formula_rhs) {
  preds <- purrr::map_dbl(seq_len(nrow(cv_data)), function(i) NA)
  for (f in 1:k) {
    train <- cv_data[folds != f, ]; test <- cv_data[folds == f, ]
    m <- lm(as.formula(paste("actual_gd ~", formula_rhs)), data = train)
    preds[folds == f] <- predict(m, newdata = test)
  }
  1 - sum((cv_data$actual_gd - preds)^2) / sum((cv_data$actual_gd - mean(cv_data$actual_gd))^2)
}

cv_results <- tibble(
  modell = c("Csak Box touches", "Csak xT-diff", "Box touches + xT-diff", "Box touches + xT-diff + xG-diff", "Mind az öt (kitchen sink)"),
  OOS_R2 = c(
    cv_r2("diff_box"),
    cv_r2("diff_xt_diff"),
    cv_r2("diff_box + diff_xt_diff"),
    cv_r2("diff_box + diff_xt_diff + diff_xg_diff"),
    cv_r2("diff_box + diff_xt_diff + diff_xg_diff + diff_points + diff_goal_diff")
  )
)
cv_results |> mutate(OOS_R2 = round(OOS_R2, 3)) |> kable(caption = "10-fold keresztvalidált OOS R² — önálló vs. kombinált modellek (meccs-szintű gólkülönbség)")
```

**Amit ez mutat**: a `diff_box`, `diff_xt_diff` és `diff_xg_diff` egymással is közepesen-erősen korrelál (várható volt), ezért a kombinációjuk **nem feltétlenül ad annyi pluszt, amennyit az in-sample R² sugallna** — a keresztvalidált szám adja a becsületes választ arra, hogy tényleg jobb-e a kombináció, mint az önálló legjobb (Box touches), vagy csak zajt ad hozzá. A "kitchen sink" (mind az öt mutató együtt) itt is jó eséllyel rosszabbul teljesít OOS-ban, mint egy szűkebb modell — ugyanaz a minta, mint amit a dokumentum korábbi, szezon-szintű screeningjénél már láttunk N=10-zel, csak itt N=191-gyel kevésbé súlyos a kockázat.

## Ismert korlátok

1. **A 48 sor nem 48 független megfigyelés** — ugyanazok a csapatok évről évre visszatérnek, a keretértékük/erejük autokorrelált. Ez a modell OLS p-értékét (p < 0.0001) technikailag túl magabiztossá teszi (a standard hiba klaszterezés nélkül alábecsült), **de ez a gyakorlatban nem érinti az over/under sávot**: azt már amúgy is a walk-forward empirikus RMSE-ből építjük, nem az OLS-standardhibából — és mivel 2026-27-ben is túlnyomórészt ugyanezek a csapatok játszanak, a walk-forward validáció pontosan a releváns helyzetet méri (visszatérő csapat jövőbeli szezonjának jóslása). Ahol ez a nem-függetlenség ténylegesen számít: egy **teljesen új, korábban sosem látott feljutó csapatnál**, ahol a modellnek a populációs szintű összefüggésre kell hagyatkoznia, nincs mit "megismételni" a csapat korábbi szezonjaiból.
2. **Nincs edző/taktikai infó, sérülésadat, szezon közbeni átigazolás** — ezek mind a reziduálisban landolnak.
3. **A keretérték időzítése** a historikus szezonokra nem egzakt dátumú (ld. fent) — ez rendben van a visszatesztelésnél, de a friss predikciónál a scrape időzítését gondosan kell megválasztani.
4. **A feljutó-hatás (n=4-6) nem megbízhatóan becsülhető külön modellként** ebből a mintából — ezért is döntöttünk úgy, hogy a feljutókra nem bespoke kalibrációt, hanem a nagy mintás (N=48) általános keretérték-modellt (`m1`) használjuk, ld. "Végleges modell" szakasz.
5. **NB2-es keretérték hiánya** — jelenleg csak az NB1-ben töltött szezonokra van adatunk; ha egy csapat NB2-ben van, nincs "előző NB1-es szezon" adata a modellhez. A feljutók NB2-es búcsúszezonja (végeredmény szintjén) megvan (`futball/data/nb2_promoted_teams_history.csv`), de ez csak leíró kontextusként szerepel, nem hajt önálló számot (ld. fent, miért).
6. **A visszatérőkre használt kombinált modell (keretérték + xT-diff) és az önálló xT-diff-modell teljesítménye N=30-on statisztikailag nem különíthető el** — a választás konceptuális indoklású (két független infoforrás), nem bizonyítottan jobb teljesítményű.

## Következő lépések

- ~~Friss 2026-27-es keretérték-scrape a szezonkezdéshez időzítve~~ — **kész**, ld. "Végleges egyesített 2026-27 tábla".
- ~~A négy szezon predikciójának összevetése a modellel — konkrét over/under táblázat a 2026-27-es szezonra~~ — **kész**.
- ~~Feljutók kezelése~~ — **kész**: a bespoke N=6-os NB2-kalibráció helyett a nagy mintás keretérték-modellt (`m1`) alkalmazzuk rájuk is, az NB2-es végeredmény leíró kontextusként marad.
- ~~Box touches vs. xT-diff vs. xG-diff valódi walk-forward összevetése~~ — **kész**, kiderült, hogy a korábbi "Box touches nyer" következtetés téves volt (stabilitást kevert össze előrejelző erővel); az xT-diff a jobb prediktor.
- Opcionális, jövőbeli bővítés: NB2-es KPI-adatok (pl. xT-diff) bevonása a feljutók becslésébe, ha több NB2-szezonra visszamenőleg összegyűlik a `team_stats` — ekkor érdemes újra megnézni, ad-e hozzá bármit a keretérték-modellhez.
- A szezon előrehaladtával érdemes frissíteni/visszatesztelni az előrejelzést a tényleges eredmények ellenében — ez adja majd a 3. valódi walk-forward tesztpontot is.
