---
title: "Férfi kosárlabda NBI/A Four Factors elemzése"
date: 2026-04-01
description: "Mi van a győzelmek mögött?"
categories: [kosárlabda, csapatelemzés, four factors]
format:
  html:
    toc: true
    toc-title: "Tartalom"
    toc-depth: 2
    toc-location: left
    page-layout: full
    css: styles.css
    include-in-header:
      text: |
        <link href="https://fonts.googleapis.com/css2?family=Montserrat:wght@400;600;700&display=swap" rel="stylesheet">
execute:
  echo: false
  warning: false
  message: false
---
```{r setup}
library(DBI)
library(RSQLite)
library(dplyr)
library(tidyr)
library(DT)
library(plotly)

con <- dbConnect(RSQLite::SQLite(), "kosarlabda/data/bball_10_tables.db")
games_raw <- dbGetQuery(con, "SELECT * FROM detailed_match_stats WHERE Szakasz = 'alapszakasz'")
dbDisconnect(con)

ff_data <- games_raw %>%
  mutate(
    Gy      = ifelse(Kimen. == "Gy", 1, 0),
    Off_eFG = as.numeric(`EFG%`),
    Def_eFG = as.numeric(`Opp. EFG%`),
    Off_TOV = as.numeric(`TOV%`),
    Def_TOV = as.numeric(`Opp. TOV%`),
    Off_ORB = as.numeric(`ORB%`),
    Def_DRB = as.numeric(`DRB%`),
    Off_FTR = as.numeric(`FT made rate`),
    Def_FTR = as.numeric(`Opp. FT made rate`)
  ) %>%
  group_by(Szezon, Csapat) %>%
  summarise(
    Win_Pct = mean(Gy) * 100,
    Off_eFG = mean(Off_eFG, na.rm = TRUE),
    Def_eFG = mean(Def_eFG, na.rm = TRUE),
    Off_TOV = mean(Off_TOV, na.rm = TRUE),
    Def_TOV = mean(Def_TOV, na.rm = TRUE),
    Off_ORB = mean(Off_ORB, na.rm = TRUE),
    Def_DRB = mean(Def_DRB, na.rm = TRUE),
    Off_FTR = mean(Off_FTR, na.rm = TRUE),
    Def_FTR = mean(Def_FTR, na.rm = TRUE),
    .groups = "drop"
  ) %>%
  mutate(
    Net_eFG = Off_eFG - Def_eFG,
    Net_TOV = Def_TOV - Off_TOV,
    Net_FTR = Off_FTR - Def_FTR
  )

```

## A rendszer alapjai

A kosárlabda-analitika meghatározó személyisége, **Dean Oliver** szerint a győzelmet négy fő faktor határozza meg:

| \# | Faktor          | Támadó    | Védő                   |
|----|-----------------|-----------|------------------------|
| 1  | Dobóhatékonyság | eFG% ↑    | Ellenfél eFG% ↓        |
| 2  | Eladott labdák  | TOV% ↓    | Kikényszerített TOV% ↑ |
| 3  | Lepattanózás    | ORB% ↑    | DRB% ↑                 |
| 4  | Büntetők        | FT rate ↑ | Ellenfél FT rate ↓     |

---

## 1. Melyik faktor számít a legjobban?
```{r}
#| fig-height: 6

cor_vals <- c(
  cor(ff_data$Off_eFG, ff_data$Win_Pct),
  cor(ff_data$Def_eFG, ff_data$Win_Pct),
  cor(ff_data$Def_DRB, ff_data$Win_Pct),
  cor(ff_data$Off_ORB, ff_data$Win_Pct),
  cor(ff_data$Off_TOV, ff_data$Win_Pct),
  cor(ff_data$Def_TOV, ff_data$Win_Pct),
  cor(ff_data$Off_FTR, ff_data$Win_Pct),
  cor(ff_data$Def_FTR, ff_data$Win_Pct)
)

cor_data <- data.frame(
  Faktor = c(
    "Dobóhatékonyság (Off eFG%)",
    "Dobóhatékonyság korlátozása (Def eFG%)",
    "Védő lepattanózás (Def DRB%)",
    "Támadó lepattanózás (Off ORB%)",
    "Eladott labdák (Off TOV%)",
    "Kikényszerített labdaeladás (Def TOV%)",
    "Büntetőarány (Off FTR)",
    "Védő büntetőarány (Def FTR)"
  ),
  Korreláció = cor_vals,
  Oldal = c("Támadó", "Védő", "Védő", "Támadó", "Támadó", "Védő", "Támadó", "Védő")
) %>%
  mutate(
    AbsKor = abs(Korreláció),
    Szín   = ifelse(Oldal == "Támadó", "#C43A28", "#3A7EC4"),
    Label  = paste0(ifelse(Korreláció > 0, "+", ""), round(Korreláció, 2))
  ) %>%
  arrange(AbsKor)

plot_ly(cor_data,
        x            = ~Korreláció,
        y            = ~factor(Faktor, levels = Faktor),
        type         = "bar",
        orientation  = "h",
        marker       = list(
          color = ~Szín,
          line  = list(width = 0)
        ),
        text         = ~Label,
        textposition = "outside",
        textfont     = list(size = 13, color = "#2E2B26", family = "Montserrat"),
        hovertemplate = "<b>%{y}</b><br>Korreláció: %{x:.3f}<extra></extra>") %>%
  layout(
    title = list(
      text = paste0("A nyolc faktor korrelációja a győzelmi %-kal<br><sup>magyar kosárlabda bajnokság, 2022–2026 (n=", nrow(ff_data), ")</sup>"),
      font = list(size = 17, color = "#2E2B26", family = "Montserrat"),
      x    = 0,
      xref = "paper"
    ),
    xaxis = list(
      title         = list(
        text     = "Pearson-korreláció",
        font     = list(size = 13, family = "Montserrat", color = "#7A756D"),
        standoff = 4
      ),
      range         = c(-0.9, 0.95),
      color         = "#7A756D",
      tickfont      = list(family = "Montserrat", size = 12, color = "#7A756D"),
      gridcolor     = "#D4CFC6",
      zeroline      = TRUE,
      zerolinecolor = "#B0A89E",
      zerolinewidth = 2,
      showline      = FALSE
    ),
    yaxis = list(
      title    = "",
      tickfont = list(size = 13, color = "#2E2B26", family = "Montserrat"),
      showgrid = FALSE,
      showline = FALSE
    ),
    annotations = list(
      list(
        text      = "<span style='color:#C43A28'>■ Támadó</span>  <span style='color:#3A7EC4'>■ Védő</span>",
        x         = 0,
        y         = -0.12,
        xref      = "paper",
        yref      = "paper",
        xanchor   = "left",
        yanchor   = "top",
        showarrow = FALSE,
        font      = list(size = 13, family = "Montserrat", color = "#2E2B26")
      )
    ),
    paper_bgcolor = "#F6F4F0",
    plot_bgcolor  = "#FAFAF6",
    font          = list(color = "#2E2B26", family = "Montserrat"),
    showlegend    = FALSE,
    margin        = list(l = 270, r = 90, t = 90, b = 80),
    bargap        = 0.4
  )
```

<br>
A magyar bajnokságban a dobóhatékonyság (eFG%) mozog együtt legjoban a győzelmek
számával — mind támadó (`r paste0(ifelse(cor_vals[1]>0,"+",""), round(cor_vals[1],2))`), mind védő (`r round(cor_vals[2],2)`) oldalon. Ez megegyezik az NBA-ben tapasztaltakkal.

A **magyar csavar** a lepattanózásban rejlik: az Off ORB% (`r paste0("+", round(cor_vals[4],2))`) és Def DRB% (`r paste0("+", round(cor_vals[3],2))`) erősebben korrelálnak a győzelemmel
mint az eladott labdák. Ez az NBA-ban fordítva van.

A büntetők aránya mindkét oldalon gyengébb összefüggést mutat, mint a többi mutató.

---

## 2. Magyar vs. NBA súlyok
```{r}
#| fig-height: 5

# Standardizált béta-együtthatók regresszióból
ff_scaled <- ff_data %>%
  mutate(across(c(Off_eFG, Def_eFG, Off_TOV, Def_TOV,
                  Off_ORB, Def_DRB, Off_FTR, Def_FTR), scale))

model <- lm(Win_Pct ~ Off_eFG + Def_eFG + Off_TOV + Def_TOV +
                       Off_ORB + Def_DRB + Off_FTR + Def_FTR,
            data = ff_scaled)

betas <- abs(coef(model)[-1])

weights_raw <- c(
  "Dobóhatékonyság"          = unname(betas["Off_eFG"] + betas["Def_eFG"]),
  "Eladott labdák" = unname(betas["Off_TOV"] + betas["Def_TOV"]),
  "Lepattanózás"      = unname(betas["Off_ORB"] + betas["Def_DRB"]),
  "Büntetőzés"        = unname(betas["Off_FTR"] + betas["Def_FTR"])
)

hun_pct <- round(100 * weights_raw / sum(weights_raw))
nba_pct <- c("Dobóhatékonyság" = 40, "Eladott labdák" = 25, "Lepattanózás" = 20, "Büntetőzés" = 15)

faktorok_order <- c("Dobóhatékonyság", "Eladott labdák", "Lepattanózás", "Büntetőzés")

sulyek <- data.frame(
  Faktor  = rep(faktorok_order, 2),
  Forrás  = rep(c("Magyar bajnokság", "NBA (Oliver)"), each = 4),
  Súly    = c(hun_pct[faktorok_order], nba_pct[faktorok_order])
)

plot_ly(sulyek,
        x            = ~factor(Faktor, levels = faktorok_order),
        y            = ~Súly,
        color        = ~Forrás,
        colors       = c("Magyar bajnokság" = "#C43A28", "NBA (Oliver)" = "#3A7EC4"),
        type         = "bar",
        text         = ~paste0(Súly, "%"),
        textposition = "outside",
        textfont     = list(size = 13, color = "#2E2B26", family = "Montserrat"),
        marker       = list(opacity = 0.9, line = list(width = 0)),
        hovertemplate = "<b>%{x}</b><br>%{data.name}: %{y}%<extra></extra>") %>%
  layout(
    title = list(
      text = paste0("A four factors súlyai — Magyar bajnokság vs. NBA<br><sup>Standardizált regressziós együtthatók alapján, 2022–2026 (n=", nrow(ff_data), ")</sup>"),
      font = list(size = 17, color = "#2E2B26", family = "Montserrat"),
      x    = 0,
      xref = "paper"
    ),
    xaxis = list(
      title    = "",
      tickfont = list(size = 13, family = "Montserrat", color = "#2E2B26"),
      showgrid = FALSE,
      showline = FALSE
    ),
    yaxis = list(
      title     = "Súly (%)",
      titlefont = list(size = 13, family = "Montserrat", color = "#7A756D"),
      tickfont  = list(size = 12, family = "Montserrat", color = "#7A756D"),
      ticksuffix = "%",
      color     = "#7A756D",
      gridcolor = "#D4CFC6",
      zeroline  = FALSE,
      range     = c(0, 60)
    ),
    barmode       = "group",
    bargap        = 0.25,
    bargroupgap   = 0.1,
    paper_bgcolor = "#F6F4F0",
    plot_bgcolor  = "#FAFAF6",
    font          = list(color = "#2E2B26", family = "Montserrat"),
    legend = list(
      orientation = "h",
      x           = 0.5,
      xanchor     = "center",
      y           = -0.15,
      yanchor     = "top",
      bgcolor     = "rgba(0,0,0,0)",
      borderwidth = 0,
      font        = list(size = 13, family = "Montserrat", color = "#2E2B26")
    ),
    margin = list(l = 60, r = 60, t = 90, b = 80)
  )
```

A sorrend **azonos** az NBA-val: dobás → labdaveszteség → lepattanó → büntető.
Ez az eredmény a 3. szekcióban meccsszinten is megvizsgálható.

Ez első pillantásra ellentmond az 1. szekció korrelációs ábrájának, ahol a lepattanó erősebbnek tűnt a labdaveszteségnél. A különbség módszertani: a korreláció minden faktort **külön-külön** néz, míg a regresszió **egyszerre** veszi figyelembe az összeset — így kiszűrve, hogy a jó lepattanózó csapatok rendszerint más területeken is erősebbek.

A modell R² = 0,90 — a négy faktor együttesen a győzelmi arány 90%-át magyarázza.

---

## 3. Meccsszintű előrejelzés

Az eddigi elemzés szezonaggregátumokra épült. A mérkőzés szintű adatok — lehetővé teszik, hogy logisztikus regresszióval megbecsüljük: a négy nettó faktor alapján melyik csapat nyerte a meccset?
```{r}
#| fig-height: 5

library(DBI); library(RSQLite)

con2  <- dbConnect(RSQLite::SQLite(), "kosarlabda/data/bball_10_tables.db")
games <- dbGetQuery(con2, "SELECT * FROM detailed_match_stats WHERE Szakasz = 'alapszakasz'")
dbDisconnect(con2)

games <- games %>%
  mutate(
    Gyozelem = ifelse(Kimen. == "Gy", 1, 0),
    Net_eFG  = as.numeric(`EFG%`)          - as.numeric(`Opp. EFG%`),
    Net_TOV  = as.numeric(`Opp. TOV%`)     - as.numeric(`TOV%`),
    Net_REB  = as.numeric(`ORB%`)          - as.numeric(`Opp. ORB%`),
    Net_FTR  = as.numeric(`FT made rate`)  - as.numeric(`Opp. FT made rate`),
    Margin   = as.numeric(`Net PTS`)
  )

# Standardizált modell a súlyok összehasonlításához
games_s <- games %>%
  mutate(across(c(Net_eFG, Net_TOV, Net_REB, Net_FTR), scale))

model_g <- glm(Gyozelem ~ Net_eFG + Net_TOV + Net_REB + Net_FTR,
               data = games_s, family = binomial)

b_game   <- abs(coef(model_g)[-1])
game_pct <- round(100 * b_game / sum(b_game))

# Három súlykészlet összehasonlítása
faktorok_order <- c("Dobóhatékonyság", "Eladott labdák", "Lepattanózás", "Büntetőzés")

sulyek3 <- data.frame(
  Faktor = rep(faktorok_order, 3),
  Forrás = rep(c("Magyar (meccs)", "Magyar (szezon)", "NBA — Oliver"), each = 4),
  Súly   = c(
    unname(game_pct[c("Net_eFG","Net_TOV","Net_REB","Net_FTR")]),
    unname(hun_pct[faktorok_order]),
    c(40, 25, 20, 15)
  )
)

plot_ly(sulyek3,
        x            = ~factor(Faktor, levels = faktorok_order),
        y            = ~Súly,
        color        = ~Forrás,
        colors       = c("Magyar (meccs)"  = "#C43A28",
                         "Magyar (szezon)" = "#D4902A",
                         "NBA — Oliver"    = "#3A7EC4"),
        type         = "bar",
        text         = ~paste0(Súly, "%"),
        textposition = "outside",
        textfont     = list(size = 12, color = "#2E2B26", family = "Montserrat"),
        marker       = list(opacity = 0.9, line = list(width = 0)),
        hovertemplate = "<b>%{x}</b><br>%{data.name}: %{y}%<extra></extra>") %>%
  layout(
    title = list(
      text = paste0("A four factors súlyai — három nézőpontból<br><sup>Szezon-regresszió (n=", nrow(ff_data), ") · Meccs szintű adatok (n=", nrow(games_s), ") · Dean Oliver-súlyok</sup>"),
      font = list(size = 17, color = "#2E2B26", family = "Montserrat"),
      x    = 0,
      xref = "paper"
    ),
    xaxis = list(
      title    = "",
      tickfont = list(size = 13, family = "Montserrat", color = "#2E2B26"),
      showgrid = FALSE,
      showline = FALSE
    ),
    yaxis = list(
      title      = "Súly (%)",
      titlefont  = list(size = 13, family = "Montserrat", color = "#7A756D"),
      tickfont   = list(size = 12, family = "Montserrat", color = "#7A756D"),
      ticksuffix = "%",
      color      = "#7A756D",
      gridcolor  = "#D4CFC6",
      zeroline   = FALSE,
      range      = c(0, 65)
    ),
    barmode       = "group",
    bargap        = 0.2,
    bargroupgap   = 0.08,
    paper_bgcolor = "#F6F4F0",
    plot_bgcolor  = "#FAFAF6",
    font          = list(color = "#2E2B26", family = "Montserrat"),
    legend = list(
      orientation = "h",
      x           = 0.5,
      xanchor     = "center",
      y           = -0.15,
      yanchor     = "top",
      bgcolor     = "rgba(0,0,0,0)",
      borderwidth = 0,
      font        = list(size = 12, family = "Montserrat", color = "#2E2B26")
    ),
    margin = list(l = 60, r = 60, t = 90, b = 80)
  )
```

A három súlykészlet figyelemreméltóan egységes képet mutat: a dobás mindhárom megközelítésben a legfontosabb faktor, és a sorrend is azonos. Az egyetlen érdemi eltérés a **büntető** esetén látható — a szezonszintű modell `r hun_pct["Büntetőzés"]`%-ot ad neki, a meccsszintű `r unname(game_pct["Net_FTR"])`%-ot. Egy-egy meccset eldönthet a büntetőzés, de szezon
szinten aligha ezen múlik a csapatok sikeressége.

---


## 4. Ligaszintű trendek

Hogyan változott a magyar bajnokság összességében négy szezon alatt? Az alapszakasz meccseinek átlagai szezononkénti bontásban:
```{r}
#| fig-height: 6

con_tr   <- dbConnect(RSQLite::SQLite(), "kosarlabda/data/bball_10_tables.db")
games_tr <- dbGetQuery(con_tr, "SELECT * FROM detailed_match_stats
                                 WHERE Szakasz = 'alapszakasz'")
dbDisconnect(con_tr)

trends <- games_tr %>%
  mutate(
    eFG        = as.numeric(`EFG%`),
    TOV        = as.numeric(`TOV%`),
    h3att      = as.numeric(`3P att.`),
    FGatt      = as.numeric(`2P att.`) + as.numeric(`3P att.`),
    Pace_n     = as.numeric(Pace),
    Harom_rate = h3att / FGatt * 100
  ) %>%
  group_by(Szezon) %>%
  summarise(
    eFG        = round(mean(eFG,        na.rm=TRUE) * 100, 2),
    TOV        = round(mean(TOV,        na.rm=TRUE), 2),
    Harom_rate = round(mean(Harom_rate, na.rm=TRUE), 1),
    Pace       = round(mean(Pace_n,     na.rm=TRUE), 1),
    .groups = "drop"
  )

# NBA ligaátlagok (Basketball Reference, per-40 min pace)
nba <- data.frame(
  Szezon     = c("2022-23", "2023-24", "2024-25", "2025-26"),
  eFG        = c(54.5, 54.7, 54.3, 54.6),
  TOV        = c(12.5, 12.1, 12.7, 12.7),
  Harom_rate = c(38.7, 39.5, 42.2, 41.5),
  Pace       = c(82.7, 82.1, 82.3, round(99.4 * 40/48, 1))
)

szezons    <- trends$Szezon
hun_szin   <- "#C43A28"
nba_szin   <- "#3A7EC4"

make_duo <- function(hun_y, nba_y, y_title, y_fmt = ".1f", show_legend = FALSE) {
  plot_ly() %>%
    add_trace(
      x             = szezons, y = hun_y,
      type          = "scatter", mode = "lines+markers",
      name          = "Magyar NB1",
      line          = list(color = hun_szin, width = 2.5),
      marker        = list(color = hun_szin, size = 8),
      showlegend    = show_legend,
      legendgroup   = "hun",
      hovertemplate = paste0("<b>%{x}</b> — Magyar NB1<br>",
                             y_title, ": %{y:", y_fmt, "}<extra></extra>")
    ) %>%
    add_trace(
      x             = szezons, y = nba_y,
      type          = "scatter", mode = "lines+markers",
      name          = "NBA",
      line          = list(color = nba_szin, width = 2.5, dash = "dot"),
      marker        = list(color = nba_szin, size = 8, symbol = "circle-open"),
      showlegend    = show_legend,
      legendgroup   = "nba",
      hovertemplate = paste0("<b>%{x}</b> — NBA<br>",
                             y_title, ": %{y:", y_fmt, "}<extra></extra>")
    ) %>%
    layout(
      yaxis = list(
        title     = y_title,
        titlefont = list(size = 11, family = "Montserrat", color = "#7A756D"),
        tickfont  = list(size = 11, family = "Montserrat", color = "#7A756D"),
        gridcolor = "#D4CFC6", zeroline = FALSE
      ),
      xaxis = list(
        tickfont = list(size = 11, family = "Montserrat", color = "#2E2B26"),
        showgrid = FALSE
      ),
      paper_bgcolor = "#F6F4F0",
      plot_bgcolor  = "#FAFAF6"
    )
}

p1 <- make_duo(trends$eFG,        nba$eFG,        "eFG%",      ".1f", show_legend = TRUE)
p2 <- make_duo(trends$TOV,        nba$TOV,        "TOV%",  ".1f")
p3 <- make_duo(trends$Harom_rate, nba$Harom_rate, "Hármasok aránya %",      ".1f")
p4 <- make_duo(trends$Pace,       nba$Pace,       "Tempó (poss./40 perc)",  ".1f")

subplot(p1, p2, p3, p4,
        nrows    = 2,
        shareX   = FALSE,
        titleX   = TRUE,
        titleY   = TRUE,
        margin   = 0.08) %>%
  layout(
    title = list(
      text = "Magyar NBI/A vs. NBA — ligaátlagok, 2022–2026<br><sup>Alapszakasz",
      font = list(size = 17, color = "#2E2B26", family = "Montserrat"),
      x = 0, xref = "paper"
    ),
    legend = list(
      orientation = "h", x = 0.5, xanchor = "center",
      y = -0.08, yanchor = "top",
      bgcolor = "rgba(0,0,0,0)", borderwidth = 0,
      font = list(size = 12, family = "Montserrat", color = "#2E2B26"),
      tracegroupgap = 20
    ),
    paper_bgcolor = "#F6F4F0",
    plot_bgcolor  = "#FAFAF6",
    font          = list(color = "#2E2B26", family = "Montserrat"),
    margin        = list(l = 60, r = 40, t = 90, b = 80)
  )
```

Az NBA-összehasonlítás négy érdemi különbséget mutat. A **dobóhatékonyság (eFG%)** mindkét ligában stabil — de az NBA konzisztensen hatékonyabb A **az eladott labdák aránya** (TOV%), jelentősen magasabb Magyarországon mint az NBA-ben. A **hármas kísérletek arányában** ez elmúlt időszakban nagyon felzárkózott a magyar bajnokság. Sőt a 2025/2026-os alapszakaszban Magyarországon emelték fel a dobások nagyobb részét a tripla vonalon túlról. A **tempó** a leglátványosabb különbség: az NBA ~82 labdabirtoklás/40 perc körül játszik, a magyar liga ~74 körül — közel 9 labdabirtoklás a különbség, ami alapvetően más játékritmust jelent.

---

## 5. Csapat-összehasonlítás

Minden pont egy csapat egy szezonban. Válts a faktorok között a dropdownnal, szűrj szezonra a jelmagyarázatban.
```{r}
#| fig-height: 9

faktorok <- list(
  list(label = "Dobóhatékonyság (Off eFG%)", col = "Off_eFG"),
  list(label = "Dobóhatékonyság korlátozása (Def eFG%)", col = "Def_eFG"),
  list(label = "Támadó lepattanó (Off ORB%)",       col = "Off_ORB"),
  list(label = "Védő lepattanó (Def DRB%)",        col = "Def_DRB"),
  list(label = "Eladott labdák (Off TOV%)",  col = "Off_TOV"),
  list(label = "Kikényszerített labdaeladás (Def TOV%)",  col = "Def_TOV"),
  list(label = "Tám. büntetőarány (Off FTR)",      col = "Off_FTR"),
  list(label = "Védő büntetőarány (Def FTR)",      col = "Def_FTR")
)

szinek  <- c("2022-23" = "#D94F35", "2023-24" = "#3A7EC4", "2024-25" = "#D4902A", "2025-26" = "#2A8A4A")
szezons <- names(szinek)

p <- plot_ly()

for (szezon in szezons) {
  szezon_data <- ff_data %>% filter(Szezon == szezon)
  p <- p %>% add_trace(
    x             = szezon_data[["Off_eFG"]],
    y             = szezon_data$Win_Pct,
    type          = "scatter",
    mode          = "markers+text",
    name          = szezon,
    legendgroup   = szezon,
    showlegend    = TRUE,
    marker        = list(
      size    = 9,
      color   = szinek[szezon],
      opacity = 0.9,
      line    = list(color = "#F6F4F0", width = 0.5)
    ),
    text          = szezon_data$Csapat,
    textposition  = "top center",
    textfont      = list(size = 9, color = "#7A756D", family = "Montserrat"),
    hovertemplate = paste0(
      "<b>%{text}</b> (", szezon, ")<br>",
      "Győzelmi %: %{y:.1f}<br>",
      "%{xaxis.title.text}: %{x}<extra></extra>"
    )
  )
}

buttons <- lapply(faktorok, function(f) {
  col    <- f$col
  x_vals <- lapply(szezons, function(sz) {
    ff_data %>% filter(Szezon == sz) %>% pull(!!sym(col))
  })
  list(
    method = "update",
    args   = list(
      list(x = x_vals),
      list(xaxis = list(
        title     = f$label,
        color     = "#7A756D",
        titlefont = list(size = 13, family = "Montserrat", color = "#7A756D"),
        tickfont  = list(size = 12, family = "Montserrat", color = "#7A756D"),
        gridcolor = "#D4CFC6",
        zeroline  = FALSE
      ))
    ),
    label = f$label
  )
})

p %>% layout(
  annotations = list(
    list(
      text      = "Csapat-összehasonlítás — Magyar bajnokság, 2022–2026",
      x         = 0.5,
      y         = 1.0,
      xref      = "paper",
      yref      = "paper",
      xanchor   = "center",
      yanchor   = "bottom",
      showarrow = FALSE,
      font      = list(size = 17, color = "#2E2B26", family = "Montserrat")
    ),
    list(
      text      = "Kattints a szezonra a szűréshez",
      x         = 0.5,
      y         = -0.08,
      xref      = "paper",
      yref      = "paper",
      xanchor   = "center",
      yanchor   = "top",
      showarrow = FALSE,
      font      = list(size = 11, family = "Montserrat", color = "#7A756D")
    )
  ),
  xaxis = list(
    title     = faktorok[[1]]$label,
    titlefont = list(size = 13, family = "Montserrat", color = "#7A756D"),
    tickfont  = list(size = 12, family = "Montserrat", color = "#7A756D"),
    color     = "#7A756D",
    gridcolor = "#D4CFC6",
    zeroline  = FALSE
  ),
  yaxis = list(
    title     = "Győzelmi %",
    titlefont = list(size = 13, family = "Montserrat", color = "#7A756D"),
    tickfont  = list(size = 12, family = "Montserrat", color = "#7A756D"),
    color     = "#7A756D",
    gridcolor = "#D4CFC6",
    zeroline  = FALSE
  ),
  paper_bgcolor = "#F6F4F0",
  plot_bgcolor  = "#FAFAF6",
  font          = list(color = "#2E2B26", family = "Montserrat"),
  legend = list(
    orientation = "h",
    x           = 0.5,
    xanchor     = "center",
    y           = -0.13,
    yanchor     = "top",
    bgcolor     = "rgba(0,0,0,0)",
    borderwidth = 0,
    font        = list(size = 13, family = "Montserrat", color = "#2E2B26")
  ),
  margin = list(l = 60, t = 80, r = 60, b = 100),
  updatemenus = list(list(
    type        = "dropdown",
    active      = 0,
    x           = 0.5,
    y           = 1.13,
    xanchor     = "center",
    yanchor     = "bottom",
    bgcolor     = "#EDE9E3",
    bordercolor = "#D4CFC6",
    activecolor = "#D8D2C8",
    font        = list(color = "#2E2B26", family = "Montserrat", size = 12),
    buttons     = buttons
  ))
)
```

---

::: {style="color: #7A756D; font-size: 0.85em;"}
Adatok forrása: [kosarstat.hu](https://kosarstat.hu)
:::
